---
title: "Etude sur les vacations/heures complémentaires"
output: github_document
editor_options: 
  chunk_output_type: console
---

```{r setup, include=FALSE}
knitr::opts_chunk$set(echo = FALSE)

library(ggplot2)
library(plyr)
library(tidyverse)
library(ggrepel)
library(plotly)
library(ggthemes)
library(ggcpesrthemes)

bs <- read.csv("Extraction_BS.csv",header=TRUE, sep=";", quote='"') %>%
        filter(Rentrée>2010) %>%
        filter(HC.Total != "NA")
        
      
hec <- merge(select(bs,-Type),kpiESR::esr)
    #filter(Etablissement != "Montpellier")%>%
   # filter(Rentrée == 2018)

```



## Quelques visualisations

On propose ici une première analyse des heures de "vacations" à l'université. Nous avons collecté les bilans sociaux des établissements listés ci-dessous sur une période allant de 2005 à 2018. Le corpus est fragmentaire et nécessite d'être complété, mais constitue une première base d'analyse. Nous restreignons volontairement l'analyse à la période 2014-2018 pour avoir suffisamment d'établissements.
Les données sont complétées par celles fournies par le ministère pour le nombre d'enseignants titulaires.

Liste des établissements : 

```{r etablissement}
liste_etab<-hec%>%
  filter(Rentrée > 2013)%>%
  group_by(Etablissement) %>%
  summarize()
  
  liste_etab$Etablissement
  
```

Définitions : 

- Les heures complémentaires sont les heures réalisées par des employés de l'établissement (titulaires ou contractuels) au delà de leur obligation de service.
- Les vacations d'enseignement sont les heures d'enseignement réalisées par des extérieurs à l'établissement (fonctionnaires ou non).

- Les volumes horaires sont exprimés en Heures équivalent TD (HETD)

Dans la suite, on considère l'ensemble des heures hors service, à savoir la somme des heures complémentaires et des vacations d'enseignement. Une analyse plus fine pourra être menée dans un second temps.

## Heures hors service et taille des établissement

On commence par le nb d'heures hors service (=heures complémentaires + vacations d'enseignement) en fonction du nb de titulaires, en gardant les data moyen à partir de 2014 et pour chaque établissement.

```{r hcompPtit,,fig.width=12, fig.asp=9/16}
hec %>%
  filter(Rentrée > 2013)%>%
  group_by(Etablissement) %>%
  summarize(hcm=mean(HC.Total, na.rm=TRUE),titmean=mean(kpi.ENS.S.titulaires,na.rm=TRUE)) %>%

ggplot(aes(y = hcm/titmean, x = titmean,#100*titPetunorm,
           label = Etablissement,
           color = Etablissement)) +
  geom_point() + geom_text_repel() + 
  ylim(0,450)+
  xlim(0,3000)+
  ylab("Nb d'heures hors service / enseignant titulaire") +
  xlab("Nb d'enseignants titulaires") +
  labs(caption = "Graphique : Camille Noûs et CPESR - Data : Bilans sociaux des établissements") +
  guides(color=FALSE)+
 theme_cpesr_cap() 
```

On constate graphiquement que les petits établissements font davantage appel à des heures hors service que les gros.

## Evolution du nb d'heures hors service



On continue en regardant la variation (en %) du nombre d'heures hors service par tous les établissements. Cette variation est obtenue, pour chaque établissement, en regardant l'écart à la moyenne sur la période 2014-2018.
La transparence représente cette valeur moyenne (moins c'est transparent, plus le nombre d'heures moyen est élevé).





```{r evol.hcomp,fig.width=12, fig.asp=9/16}
df <- hec %>%
  filter(Rentrée > 2012)%>%
            group_by(Etablissement) %>%
  summarize(Rentrée,HC.Total,hcm=mean(HC.Total, na.rm=TRUE),titmean=mean(kpi.ENS.S.titulaires,na.rm=TRUE),etabtaill=sign(titmean-750))%>%
  mutate(
    hecPnorm = (HC.Total-hcm)/hcm)
  


ggplot(df, aes(y = 100*hecPnorm, x = Rentrée,
           color=(Etablissement),alpha=hcm)) +
  geom_point()+
  geom_line()+
  geom_text_repel(data=filter(df,Rentrée == 2018), aes(label=Etablissement), hjust=0, direction="y", size=2) +
  xlab("Annee")+
  ylab("Variation du nombre d'heures hors service (en %)")+
  xlim(2013,2019)+
  scale_alpha(range = c(0.2, 1))+
  labs(caption = "Graphique : Camille Noûs et CPESR - Data : Bilans sociaux des établissements") +
  guides(color=FALSE)+
 theme_cpesr_cap() 
```  

Une autre visualisation qui ne distingue plus entre les établissements mais qui montre la tendance à l'augmentation des heures hors service sur la période. On crée un boxplot qui agrège les données de tous les établissements.

```{r evol.hcomp.2,fig.width=12, fig.asp=9/16}

df2<- df%>%  
  group_by(Rentrée) %>%
  mutate(Rentrée = as.factor(Rentrée)
         
         )%>%
    summarize(Rentrée,hecPnorm,hcm,etabtaill,titmean)        



  ggplot(df2, aes(x=Rentrée, y=hecPnorm)) +
    geom_boxplot()+
    scale_y_continuous(labels=scales::percent) +
     labs(title="Evolution relative du nb d'Heures hors service", x ="Année", y = "Variation du nombre d'heures hors service") +
   labs(caption = "Graphique : Camille Noûs et CPESR - Data : Bilans sociaux des établissements") +
  theme_cpesr_cap() 

```
```{r evol.hcomp.3,fig.width=12, fig.asp=9/16}
ggplot(df2, aes(x=Rentrée, y=hecPnorm, group=Rentrée, fill="TRUE")) +
    geom_violin() +
    theme(legend.position="none") +
      scale_y_continuous(labels=scales::percent) +
  guides(fill= FALSE)+
    coord_cartesian(ylim=c(-.2,.2)) +
    labs(title="Evolution relative du nb d'Heures hors service", x ="Année", y = "Variation du nombre d'heures hors service") +
   labs(caption = "Graphique : Camille Noûs et CPESR - Data : Bilans sociaux des établissements") +
 theme_cpesr_cap() 
```



## Effet de la taille des établissements

On a constaté (figure 1) qu'il existe deux populations d'établissements, avec un recours différent aux heures hors service. Est-ce que cette distinction se traduit également dans l'évolution temporelle observée ?

On commence par séparer les deux populations avec 750 titulaires comme séparation (choix arbitraire). 


```{r evol.hcomp.taille.1,fig.width=12, fig.asp=9/16}

ggplot(df2,aes(y = hcm/titmean, x = titmean,#100*titPetunorm,
           color = etabtaill)) +
  geom_point() +
  
  ylim(0,450)+
  xlim(0,3000)+
  ylab("Nb d'heures hors service / enseignant titulaire") +
  xlab("Nb d'enseignants titulaires") +
labs(caption = "Graphique : Camille Noûs et CPESR - Data : Bilans sociaux des établissements") +
  guides(color=FALSE)+
 theme_cpesr_cap() 

```


On trace l'évolution pour chacun des groupes sur la période 2014-2018



```{r evol.hcomp.taille.2,fig.width=12, fig.asp=9/16}

df2%>%

ggplot(aes(x=Rentrée, y=hecPnorm)) +
    geom_boxplot()+
    scale_y_continuous(labels=scales::percent) +
  facet_wrap(.~etabtaill, labeller = labeller(etabtaill = 
    c("-1" = "<750 Ens. titulaires",
      "1" = ">750 Ens. titulaires")))+
  coord_cartesian(ylim=c(-0.15,.15))+
     labs(title="Evolution relative du nb d'Heures hors service", x ="Année", y = "Variation du nombre d'heures hors service") +
labs(caption = "Graphique : Camille Noûs et CPESR - Data : Bilans sociaux des établissements") +
  theme_cpesr_cap() 
```

```{r evol.hcomp.taille.3,fig.width=12, fig.asp=9/16}

df2%>%

ggplot(aes(x=Rentrée, y=hecPnorm, fill="TRUE")) +
   geom_violin() +
    scale_y_continuous(labels=scales::percent) +
  facet_wrap(.~etabtaill, labeller = labeller(etabtaill = 
    c("-1" = "<750 Ens. titulaires",
      "1" = ">750 Ens. titulaires")))+
  guides(fill= FALSE)+
  coord_cartesian(ylim=c(-0.15,.15))+
     labs(title="Evolution relative du nb d'Heures hors service", x ="Année", y = "Variation du nombre d'heures hors service") +
    labs(caption = "Graphique : Camille Noûs et CPESR - Data : Bilans sociaux des établissements") +
 theme_cpesr_cap() 
```


A première vue, on ne voit pas de différences majeures en fonction de la taille des établissements. Cette analyse doit être confirmée.

## Analyse différenciée entre les heures complémentaires et les vacations d'enseignement.

On va regarder ici le rapport entre vacations d'enseignement et heures complémentaires. On choisit de garder le même critère de classification des établissement, à savoir le nombre d'enseignants titulaires.


```{r vacatvshcomp,fig.width=12, fig.asp=9/16}
hec %>%
  filter(Rentrée > 2013)%>%
  group_by(Etablissement) %>%
  summarize(hcompm=mean(HC.Titulaires, na.rm=TRUE),vacatm=mean(HC.Vacataires, na.rm=TRUE),titmean=mean(kpi.ENS.S.titulaires,na.rm=TRUE)) %>%
  mutate(ratio_vacat_hcomp = vacatm/hcompm)%>%
ggplot(aes(y = ratio_vacat_hcomp, x = titmean,#100*titPetunorm,
           label = Etablissement,
           color = Etablissement)) +
  geom_point() + geom_text_repel() + 
  ylim(0,5)+
  xlim(0,3000)+
  ylab("Ratio vacations/heures complémentaires") +
  xlab("Nb d'enseignants titulaires") +
  labs(caption = "Graphique : Camille Noûs et CPESR - Data : Bilans sociaux des établissements") +
  guides(color=FALSE)+
 theme_cpesr_cap() 
```
2 établissements font fortement appels à des vacataires et écrasent la lecture du graphique. On reprend les mêmes données en "zoomant sur la zone centrale :

```{r vacatvshcomp2,fig.width=12, fig.asp=9/16}
hec %>%
  filter(Rentrée > 2013)%>%
  group_by(Etablissement) %>%
  summarize(hcompm=mean(HC.Titulaires, na.rm=TRUE),vacatm=mean(HC.Vacataires, na.rm=TRUE),titmean=mean(kpi.ENS.S.titulaires,na.rm=TRUE)) %>%
  mutate(ratio_vacat_hcomp = vacatm/hcompm)%>%
ggplot(aes(y = ratio_vacat_hcomp, x = titmean,#100*titPetunorm,
           label = Etablissement,
           color = Etablissement)) +
  geom_point() + geom_text_repel() + 
  ylim(0,2)+
  xlim(0,3000)+
  ylab("Ratio vacations/heures complémentaires") +
  xlab("Nb d'enseignants titulaires") +
  labs(caption = "Graphique : Camille Noûs et CPESR - Data : Bilans sociaux des établissements") +
  guides(color=FALSE)+
  theme_cpesr_cap() 
  
  
```

Il semble que la majorité des établissements évolue dans un tunnel entre .75 et 1.5.
On propose une seconde visualisation, en regardant le ratio vacations/total des heures hors-service.

```{r vacatvshorsservice,fig.width=12, fig.asp=9/16}
hec %>%
  filter(Rentrée > 2013)%>%
  group_by(Etablissement) %>%
  summarize(hcompm=mean(HC.Titulaires, na.rm=TRUE),vacatm=mean(HC.Vacataires, na.rm=TRUE),titmean=mean(kpi.ENS.S.titulaires,na.rm=TRUE)) %>%
  mutate(ratio_vacat_hhorservice = vacatm/(hcompm+vacatm))%>%
ggplot(aes(y = ratio_vacat_hhorservice, x = titmean,#100*titPetunorm,
           label = Etablissement,
           color = Etablissement)) +
  geom_point() + geom_text_repel() + 
  ylim(0.4,.8)+
  xlim(0,3000)+
  ylab("vacations/total des heures hors service") +
  xlab("Nb d'enseignants titulaires") +
  labs(caption = "Graphique : Camille Noûs et CPESR - Data : Bilans sociaux des établissements") +
  guides(color=FALSE)+
  theme_cpesr_cap() 
  
```

## Séries temporelles

Nous disposons des données sur des périodes plus longues pour quelques établissements. Nous allons regarder l'évolution temporelle de qqs quantités pour 3 établissements. Les données sur le nombre de titulaires sont celles fournies par le ministère.

- Strasbourg (2011-2019)

```{r Evol_strasbourg,fig.width=12, fig.asp=9/16}


bs <- read.csv("Extraction_BS.csv",header=TRUE, sep=";", quote='"') %>%
        filter(Rentrée>2005) %>%
        filter(HC.Total != "NA")
        
hec <- merge(select(bs,-Type),kpiESR::esr)



Strasbourg<-hec%>%filter(Etablissement=="Strasbourg")%>%
    summarize(Rentrée,HC.Titulaires,kpi.ENS.S.titulaires,HC.Total,HC.Vacataires,)%>%
   pivot_longer(-Rentrée)

f=c('kpi.ENS.S.titulaires','HC.Total','HC.Vacataires','HC.Titulaires')
Strasbourg<- within(Strasbourg, name <- factor(name, levels=f))
  

title_names <- c(
                    `kpi.ENS.S.titulaires` = "Nb de titulaires",
                    `HC.Total` = "Heures hors service",
                    `HC.Vacataires` = "Vacations d'enseignement",
                    `HC.Titulaires` = "Heures complémentaires"
                    )

ggplot(Strasbourg,aes(x=Rentrée,y=value)) +
#  geom_boxplot(alpha=0.5,fill="grey") + 
  geom_line()+
facet_wrap(name~.,scales="free_y",labeller = as_labeller(title_names))+
    labs(title="Evolution pour l'université de Strasbourg",y="",caption = "Graphique : Camille Noûs et CPESR - Data : Bilans sociaux des établissements")+
  theme_cpesr_cap() 

```


- Saint Etienne (2010-2018)

```{r Evol_stEtienne,fig.width=12, fig.asp=9/16}
StEtienne<-hec%>%filter(Etablissement=="St Etienne")%>%
    summarize(Rentrée,HC.Titulaires,kpi.ENS.S.titulaires,HC.Total,HC.Vacataires,)%>%
   pivot_longer(-Rentrée)

f=c('kpi.ENS.S.titulaires','HC.Total','HC.Vacataires','HC.Titulaires')
StEtienne<- within(StEtienne, name <- factor(name, levels=f))
  

title_names <- c(
                    `kpi.ENS.S.titulaires` = "Nb de titulaires",
                    `HC.Total` = "Heures hors service",
                    `HC.Vacataires` = "Vacations d'enseignement",
                    `HC.Titulaires` = "Heures complémentaires"
                    )

ggplot(StEtienne,aes(x=Rentrée,y=value)) +
#  geom_boxplot(alpha=0.5,fill="grey") + 
  geom_line()+
facet_wrap(name~.,scales="free_y",labeller = as_labeller(title_names))+
    labs(title="Evolution pour l'université de Saint Etienne",y="",caption = "Graphique : Camille Noûs et CPESR - Data : Bilans sociaux des établissements")+
  theme_cpesr_cap() 

```



- Nantes (2006-2018)

```{r Nantes,fig.width=12, fig.asp=9/16}

Nantes<-hec%>%filter(Etablissement=="Nantes")%>%
    summarize(Rentrée,HC.Titulaires,kpi.ENS.S.titulaires,HC.Total,HC.Vacataires,)%>%
   pivot_longer(-Rentrée)

f=c('kpi.ENS.S.titulaires','HC.Total','HC.Vacataires','HC.Titulaires')
Nantes<- within(Nantes, name <- factor(name, levels=f))
  

title_names <- c(
                    `kpi.ENS.S.titulaires` = "Nb de titulaires",
                    `HC.Total` = "Heures hors service",
                    `HC.Vacataires` = "Vacations d'enseignement",
                    `HC.Titulaires` = "Heures complémentaires"
                    )

ggplot(Nantes,aes(x=Rentrée,y=value)) +
#  geom_boxplot(alpha=0.5,fill="grey") + 
  geom_line()+
facet_wrap(name~.,scales="free_y",labeller = as_labeller(title_names))+
    labs(title="Evolution pour l'université de Nantes",y="",caption = "Graphique : Camille Noûs et CPESR - Data : Bilans sociaux des établissements")+
  theme_cpesr_cap() 

```


## Répartitions

- Paris 3 en 2016

```{r Date_Paris3, fig.width=8, fig.asp=9/16}
rentrées = c(2015,2016)
p3.bs <- read.csv("Extraction_BS.csv",header=TRUE, sep=";", quote='"') %>%
  filter(Etablissement=="Paris 3", Rentrée %in% rentrées) 
        
p3.esr <- kpiESR::esr %>%
  filter(Libellé=="Université Sorbonne Nouvelle - Paris 3", Rentrée %in% rentrées) %>%
  transmute(
    Rentrée = Rentrée,
    EC = kpi.ENS.S.ECtitulaires,
    AM2D = kpi.ENS.S.titulaires - kpi.ENS.S.ECtitulaires,
    HS.Titulaires = EC*192+AM2D*384 )

merge(p3.bs,p3.esr) %>%
  mutate(Rentrée = as.factor(Rentrée)) %>%
  pivot_longer(
    cols=c(HS.Titulaires,HC.Titulaires,HC.Vacataires)
  ) %>%
  ggplot(aes(x=Rentrée,y=value, fill=name)) +
    geom_col(position="stack", color="white") +
    geom_text(aes(label=value), position=position_stack(vjust = .5), 
              color = "white", fontface="bold", size=6) +
    #coord_polar(theta="y") +
    #facet_wrap(.~Rentrée) +
    #xlim(1,2.5) +
    coord_flip() +
    scale_fill_brewer(palette = "Dark2", name="", 
                      labels=c("Heures complémentaires Titulaires (BS)","Heures complémentaires Vacataires (BS)","Heures de service Titulaires (calculé)"))+
    ggtitle("Répartition des heures d'enseignement à Paris 3") +
    theme_cpesr_cap() + theme(
      axis.title.x = element_blank(),
      axis.title.y = element_blank(), 
      #panel.grid.major.y = element_blank(),
      legend.direction = "vertical", legend.position = "bottom")
```

## Autres approches

Enfin, on essaie de regarder les trajectoires suivies par les établissements dans le plan (Heures hors service ; Nb de titulaires) avec des gradients de transparence pour figurer l'année

```{r trajectoires,fig.width=12, fig.asp=9/16}
  df <- hec %>%
    mutate(
      hecPtit = HC.Titulaires / kpi.ENS.S.titulaires,
      hecPhec = HC.Vacataires / HC.Total,
      HtPtit = HC.Total/kpi.ENS.S.titulaires
    ) %>%
    filter(Rentrée > 2011)

  ggplot(df, aes(x=kpi.ENS.S.titulaires, y=HC.Total/kpi.ENS.S.titulaires, 
                 alpha=Rentrée, color=as.factor(Libellé))) + 
    geom_point() + geom_path() +
    geom_text(data=filter(df, Rentrée == 2018), aes(label=Libellé), hjust=0, angle = 45, size=2.5) +
    scale_alpha(range = c(0.1, 1))+
    guides(color=FALSE)+
     xlab("Nombre d'enseignants titulaires")+
  ylab("Nombre d'heures compl. + vacations / enseignant titulaire")+
    ylim(0,450)+
    xlim(0,3000)+
   theme_cpesr_cap() 
```



## Crédits

Collecte et mise en forme des données : Antonin Eddi, Florent Figon, Julien Gossa et Camille Noûs pour CPESR 