---
title: "Plongée dans l'INSEE"
output: github_document
---

```{r setup, include=FALSE}
knitr::opts_chunk$set(echo = FALSE, message=FALSE, warning=FALSE)
knitr::opts_chunk$set(fig.asp=9/16)
library(tidyverse)
library(ggthemes)
```

- T101 Activité, emploi et chômage en 2020 et en séries longues https://www.insee.fr/fr/statistiques/5359497?sommaire=5359511&q=Population+active+au+sens+du+BIT+-%20S%C3%A9ries+longues#consulter
- chômage/diplome : https://www.insee.fr/fr/statistiques/4498649?sommaire=4498692&q=Taux+de+ch%C3%B4mage+selon+le+niveau+de+dipl%C3%B4me
- fm.T6 La situation démographique en 2019 https://www.insee.fr/fr/statistiques/5390418?sommaire=5390468
- NEET : https://www.insee.fr/fr/statistiques/5346969
- Effectifs d’élèves et d’étudiants : https://www.insee.fr/fr/statistiques/2387291

## chômage des 25-49 par niveau de diplôme

```{r chomage.25.d}
meta <- read.csv2("meta_sl.csv")

ddipl.levels <- meta %>%
  filter(COD_VAR == "DDIPL") %>%
  select(COD_MOD,LIB_MOD1)

read.csv2("t208.csv", dec='.') %>%
  filter(SEXE == "E", AGEREG == "T25") %>%
  mutate(DDIPL = factor(DDIPL,labels = ddipl.levels$LIB_MOD1)) %>%
  ggplot(aes(x=ANNEE5, y=TXEMPBIT, color=DDIPL, group=DDIPL)) +
    geom_line() +
    theme_hc() + guides(color=guide_legend(ncol=3, title = ""))

```

## Eleve du secondaire et étudiants du supérieur

```{r eleveetu}
pop.etu <- read.csv("cond-educ-eleve-etudiant.csv") %>%
  pivot_longer(
    -Niveau.d.étude,
    values_to = "Valeur",
    names_to = "Année"
  ) %>%
  transmute(
    Année = as.numeric(str_sub(Année,2,5)),
    Population = Niveau.d.étude,
    Valeur = as.numeric(gsub("[^0-9\\.]","",gsub(",",".",Valeur)))) 

pop.etu.niveau <- pop.etu %>%
  filter(str_sub(Population,1,1) %in% c("A","E","P","S")) %>%
  pull(Population) %>% unique()

pop.etu %>%
  filter(Population %in% pop.etu.niveau) %>%
  mutate(Population = factor(Population, levels=pop.etu.niveau)) %>%
  ggplot(aes(x=Année, y=Valeur, color=Population, group=Population)) +
    geom_line() +
    theme_hc() + 
    guides(color=guide_legend(nrow=4,byrow=TRUE))

pop.etu.1529 <- pop.etu %>%
  mutate(Population = str_sub(Population,5,100)) %>%
  filter(Population %in% c("Ensemble élèves du premier degré5","Ensemble élèves et apprentis du second degré5","Ensemble étudiants et apprentis du supérieur","Apprentissage")) 

pop.etu.1529 %>%
  ggplot(aes(x=Année, y=Valeur, color=Population, group=Population)) +
    geom_line() +
    expand_limits(y=0) +
    theme_hc()
```

## Population active 15-29 au sens du BIT

```{r bit}
pop.bit.1529 <- read.csv2("t101.csv", dec=".") %>%
  filter(SEXE == "E", AGEQ %in% c("T15","T20","T25")) %>% #T15 T25
  transmute(
    Année = ANNEE,
    AGEQ,
    Population.active = POPACTBIT,
    Population.active.occupée = POPACTBIT * TACTBIT / 100.0,
    Population.active.inoccupée = POPACTBIT * (100.0-TACTBIT) / 100.0,
  ) %>% 
  pivot_longer(
    -c(Année,AGEQ),
    names_to = "Population",
    values_to = "Valeur"
  ) %>%
  group_by(Année,Population) %>%
  summarise(Valeur = sum(Valeur))

pop.bit.1529 %>%
  ggplot(aes(x=Année, y=Valeur, color=Population, group=Population)) +
    geom_line() +
    expand_limits(y=0) +
    theme_hc()
```



## Population totale des 15-29

```{r fm.t6, warning=FALSE, cache=TRUE}
read_annee <- function(annee, min=15, max=29) {
  readxl::read_excel("fm_t6.xlsx", sheet = annee, col_names = FALSE) %>%
    filter(as.numeric(...2) >= min, as.numeric(...2) <= max) %>%
    group_by(Année = annee) %>%
    summarize(Valeur = sum(as.numeric(...3), na.rm=TRUE))
}

pop.ensemble.1529 <- tibble()
for(annee in readxl::excel_sheets("fm_t6.xlsx")) {
  pop.ensemble.1529 <- bind_rows(pop.ensemble.1529,read_annee(annee))
}
pop.ensemble.1529 <- pop.ensemble.1529 %>%
  transmute(
    Année = as.numeric(Année),
    Population = "Ensemble des 15-29",
    Valeur = Valeur / 1000
  )

pop.ensemble.1529 %>% 
  ggplot(aes(x=Année,y=Valeur,color=Population,group=Population)) +
  geom_line() +
  expand_limits(y=0) +
  theme_hc()
```

## Les jeunes

```{r popall}  
pop.all <- bind_rows(
  pop.ensemble.1529,
  pop.bit.1529,
  pop.etu.1529
) 

 pop.all %>%
  ggplot(aes(x=Année, y=Valeur, color=Population, group=Population)) +
    geom_line() +
    theme_hc() + guides(color=guide_legend(ncol=2, title = ""))
```


```{r popall.80}  
 pop.all %>%
  filter(Année >= 1980) %>%
  ggplot(aes(x=Année, y=Valeur, color=Population, group=Population)) +
    geom_line() +
    expand_limits(y=0) +
    theme_hc() + guides(color=guide_legend(ncol=2, title = ""))
```

```{r popall.80.val100}  
 pop.all %>%
  filter(Année >= 1980) %>%
  group_by(Population) %>%
  mutate(val100 = Valeur / first(Valeur) * 100) %>%
  ggplot(aes(x=Année, y=val100, color=Population, group=Population)) +
    geom_line() +
    theme_hc() + guides(color=guide_legend(ncol=2, title = ""))
```

```{r popall.80.diff}  
 pop.all %>%
  filter(Année >= 1980) %>%
  group_by(Population) %>%
  mutate(evolution = Valeur - first(Valeur)) %>%
  ggplot(aes(x=Année, y=evolution, color=Population, group=Population)) +
    geom_line() +
    theme_hc() + guides(color=guide_legend(ncol=2, title = ""))
```


```{r popall.80.stack}  
annees.etu <- pop.all %>%
  filter(Population == "Ensemble étudiants et apprentis du supérieur") %>%
  pull(Année)
  
 pop.all %>%
  filter(Année %in% annees.etu, Année <= 2019) %>%
  filter(Population != "Ensemble des 15-29", Population != "Population.active") %>%
  group_by(Population) %>%
  ggplot(aes(x=Année, y=Valeur, fill=Population, group=Population)) +
    geom_area(alpha = 0.5) + 
    scale_fill_brewer(palette = "Paired") +
    scale_color_brewer(palette = "Paired") +
   geom_line(data=pop.all %>% filter(Population == "Ensemble des 15-29") ) +
    theme_hc() + guides(fill=guide_legend(ncol=2, title = ""), color=FALSE)
```




```{r popall.80.stack.simple}  
annees.etu <- pop.all %>%
  filter(Population == "Ensemble étudiants et apprentis du supérieur") %>%
  pull(Année)
  
pop.act.etu <-pop.all %>%
  filter(Année %in% annees.etu, Année <= 2019) %>%
  filter(Population %in% c(
    "Ensemble étudiants et apprentis du supérieur",
    "Population.active.inoccupée",
    "Population.active.occupée")) %>%
  mutate(Population=factor(Population))
   
pop.act.etu %>%
  group_by(Population) %>%
  ggplot(aes(x=Année, y=Valeur, fill=Population, color=Population, group=Population)) +
    geom_area(alpha = 0.5) + 
    scale_fill_brewer(palette = "Paired", direction = -1) +
    scale_color_brewer(palette = "Paired", direction = -1) +
    theme_hc() + guides(fill=guide_legend(ncol=2, title = ""), color=FALSE)
```

## Simulation Transfer etu -> innocupés

```{r popall.80.stack.simu}  

surplus <- pop.act.etu %>% 
  filter(Population=="Ensemble étudiants et apprentis du supérieur") %>%
  mutate(surplus = Valeur - first(Valeur))

pop.act.etu %>%
  pivot_wider(names_from = Population, values_from = Valeur) %>%
  arrange(Année) %>%
  mutate(
   Population.active.inoccupée = Population.active.inoccupée + `Ensemble étudiants et apprentis du supérieur` - first(`Ensemble étudiants et apprentis du supérieur`),
   `Ensemble étudiants et apprentis du supérieur` = first(`Ensemble étudiants et apprentis du supérieur`)
  ) %>%
  pivot_longer(
    - Année,
    names_to = "Population",
    values_to = "Valeur"
  ) %>%

  ggplot(aes(x=Année, y=Valeur, fill=Population, color=Population, group=Population)) +
    geom_area(alpha = 0.5) + 
    scale_fill_brewer(palette = "Paired", direction = -1) +
    scale_color_brewer(palette = "Paired", direction = -1) +
    theme_hc() + guides(fill=guide_legend(ncol=2, title = ""), color=FALSE)
```

## Saphire

https://www.insee.fr/fr/statistiques/4995124?sommaire=2414232

```{r saphire, eval=FALSE}

saphire.var <- read.csv2("Varmod_RP_1968-2017.csv")
factorize <- function(x,f) {
  lvl <- saphire.var %>% filter(COD_VAR == f)
  factor(x, levels = lvl$COD_MOD, labels = lvl$LIB_MOD)
}


saphire <- data.table::fread("FD_RP_1968-2017.csv", header = T) %>%
  tibble() %>%
  select(AN_RECENS,AGE_REV,SEXE,DIPL,NES4,NATIO,TYP_ACT,CSP,POND) %>%
  group_by(AN_RECENS,AGE_REV,SEXE,DIPL,NES4,NATIO,TYP_ACT,CSP) %>%
  summarise(Population = sum(POND)) %>%
  ungroup() %>%
  transmute(
    Année = AN_RECENS,
    Age = AGE_REV,
    Sexe = factorize(SEXE,"SEXE"),
    Nationalité = factorize(NATIO,"NATIO"),
    Diplôme = factorize(DIPL,"DIPL"),
    Secteur.activité = factorize(NES4,"NES4"),
    Activité = factorize(TYP_ACT,"TYP_ACT"),
    CSP = factorize(CSP,"CSP"),
    Population
  ) %>%
  ungroup()

save(saphire, file="saphire.RData")

```

```{r saphire.load}
load("saphire.RData")
saphire <- saphire %>%
  mutate(
    Activité = fct_recode(Activité,
      "Actifs ayant un emploi" = "Militaires du contingent",
      "Inactifs" = "Anciens actifs",
      "Inactifs" = "Autres inactifs"),
    ) %>%
  mutate(Activité = factor(Activité,levels=c(
    "Actifs ayant un emploi","Chômeurs","Inactifs","Étudiants ou élèves"
  ))) %>%
  filter(Nationalité %in% c("Français de naissance","Français par acquisition")) %>%
  group_by(Année,Age,Sexe,Diplôme,Secteur.activité,Activité,CSP) %>%
  summarise(Population = sum(Population)) %>%
  ungroup()

saphire.1629 <- saphire %>%
  filter(Age >=16, Age <= 29) %>%
  group_by(Année,Diplôme,Secteur.activité,Activité,CSP) %>%
  summarise(Population = sum(Population))

activités.palette <- RColorBrewer::brewer.pal(8,"Paired")[c(2,8,7,4,3)]
activités.sim.palette <- RColorBrewer::brewer.pal(10,"Paired")[c(2,8,7,9,4)]

  
```


## Check 

```{r saphire.check1, fig.asp=9/16}
saphire %>%
  mutate(Naissance = Année - Age) %>%
  filter(Naissance>=1945,Naissance<=1960) %>%
  group_by(Année,Sexe,Activité) %>%
  summarise(Population = sum(Population)/1000) %>%
  mutate(Activité=fct_rev(Activité)) %>%
  ggplot(aes(x=Année,y=Population, fill=Activité, color=Activité, group=Activité)) + 
  geom_area(alpha=0.5) +
  expand_limits(y=0) +
  facet_grid(Sexe~.)+
  scale_fill_manual(values=activités.palette) +
  scale_color_manual(values=activités.palette) +
  ylab("Population née entre 1945 et 1960 (milliers)") +
  theme_hc()
```


```{r saphire.check2, fig.asp=3/4}
saphire %>%
  filter(Age >=15, Age <= 29) %>%
  group_by(Année,Age, Activité) %>%
  summarise(Population = sum(Population)/1000) %>%
  mutate(Année = as.character(Année)) %>%
  ggplot(aes(x=Age,y=Population, fill=Activité)) + 
  geom_col() +
  facet_grid(Année~.)+
  scale_fill_manual(values=activités.palette) +
  scale_color_manual(values=activités.palette) +
  ylab("Population (milliers)") +
  theme_hc()
```


```{r saphire.check3}
saphire %>%
  filter(Age ==15, Année == 1975) 
```


### Toute la population

```{r saphire.allpop}
saphire %>%
  filter(Age >=15) %>%
  group_by(Année,Activité) %>%
  #mutate(Activité=fct_rev(Activité)) %>%
  summarise(Population = sum(Population)/1000) %>%
  ggplot(aes(x=as.character(Année),y=Population,fill=Activité,color=Activité)) + 
  geom_col(alpha=0.5) +
  expand_limits(y=0) +
  scale_fill_manual(values=activités.palette) +
  scale_color_manual(values=activités.palette) +
  theme_hc()
```

### Toute la population en 2017

```{r saphire.allpop.2017}
saphire %>%
  ungroup() %>%
  filter(Année == max(Année),Age >=15, Age <=100) %>%
  group_by(Age,Activité) %>%
  #mutate(Activité=fct_rev(Activité)) %>%
  summarise(Population = sum(Population)/1000) %>%
  ggplot(aes(x=Age,y=Population,fill=Activité,color=Activité)) +
  annotate("rect",xmin=16,xmax=30,ymin=-50,ymax=850,alpha=0.1,color="grey", fill="black") +
  geom_area(alpha=0.5) +
  expand_limits(y=0) +
  scale_fill_manual(values=activités.palette) +
  scale_color_manual(values=activités.palette) +
  theme_hc()
```
```{r saphire.allpop.2017.col}
saphire %>%
  ungroup() %>%
  filter(Année == max(Année),Age >=15, Age <=100) %>%
  group_by(Age,Activité) %>%
  #mutate(Activité=fct_rev(Activité)) %>%
  summarise(Population = sum(Population)/1000) %>%
  ggplot(aes(x=Age,y=Population,fill=Activité,color=Activité)) +
  annotate("rect",xmin=16,xmax=30,ymin=-50,ymax=850,alpha=0.1,color="grey", fill="black") +
  geom_col(alpha=0.5) +
  expand_limits(y=0) +
  scale_fill_manual(values=activités.palette) +
  scale_color_manual(values=activités.palette) +
  theme_hc()
```

```{r saphire.tout.facet}
saphire %>%
  ungroup() %>%
  filter(Age >=16, Age <=100) %>%
  group_by(Année,Age,Activité) %>%
  summarise(Population = sum(Population)/1000) %>%
  mutate(Population = ceiling(Population)) %>%
  mutate(Année = as.character(Année)) %>%
  ggplot(aes(x=Age,y=Population,fill=Activité,color=Activité)) +
  geom_area(alpha=0.5) +
  expand_limits(y=0) +
  facet_wrap(.~Année) +
  scale_fill_manual(values=activités.palette) +
  scale_color_manual(values=activités.palette) +
  theme_hc()
```

```{r saphire.tout.facet.2, fig.asp=4/3}
saphire %>%
  ungroup() %>%
  filter(Age >=16, Age <=100) %>%
  group_by(Année,Age,Activité) %>%
  summarise(Population = sum(Population)/1000) %>%
  mutate(Population = ceiling(Population)) %>%
  mutate(Activité = fct_rev(Activité)) %>%
  mutate(Année = as.character(Année)) %>%
  ggplot(aes(x=Age,y=Population,fill=Activité,color=Activité)) +
  geom_area(alpha=0.5) +
  expand_limits(y=0) +
  facet_grid(Année~Activité) +
  scale_fill_manual(values=activités.palette) +
  scale_color_manual(values=activités.palette) +
  theme_hc()
```

### Suivi de cohorte

```{r saphire.cohorte}
cohorte <- function(naismin, naismax) {
  saphire %>%
    mutate(Activité=factor(
      ifelse(Age < 15,"Moins de 15 ans",as.character(Activité)),
      levels=c("Actifs ayant un emploi","Chômeurs","Inactifs","Étudiants ou élèves","Moins de 15 ans")
      )) %>%
    mutate(Naissance = Année-Age) %>%
    #filter(Age>=15) %>%
    filter(Naissance >= naismin, Naissance <= naismax) %>%
    group_by(Année,Activité) %>%
    summarise(Population = sum(Population)/1000) %>% 
    complete(Année,Activité,fill=list(Population=0)) %>% 
    ggplot(aes(x=Année,y=Population,fill=Activité,color=Activité)) +
      geom_area(alpha=0.5) +
      expand_limits(y=0) +
      scale_fill_manual(values=activités.palette) +
      scale_color_manual(values=activités.palette) +
      scale_x_continuous(name="Age",
                         labels = ~ paste0(.x-naismax,"-",.x-naismin), 
                         breaks = unique(saphire$Année)) +
      theme_hc() +
    ggtitle(paste0("Activité des français nés entre",naismin," et ",naismax))
}


for(a in unique(saphire$Année)-18)
  print(cohorte(a,a+7))

```

### 16-29

```{r saphire.1629.check}
saphire.1629 %>%
  group_by(Année) %>%
  summarise(Population = sum(Population)/1000) %>%
  ggplot(aes(x=Année,y=Population)) + 
  geom_line() +
  expand_limits(y=0) +
  theme_hc()
```


```{r saphire.1629}
saphire %>%
  filter(Age>=16,Age<=29) %>%
  group_by(Année,Age,Activité) %>%
  #mutate(Activité=fct_rev(Activité)) %>%
  summarise(Population = sum(Population)/1000) %>%
  ggplot(aes(x=Age,y=Population,fill=Activité,color=Activité)) +
  #annotate("rect",xmin=16,xmax=30,ymin=-Inf,ymax=Inf,alpha=0.1,fill="black") +
  geom_area(alpha=0.5) +
  expand_limits(y=0) +
  facet_grid(.~Année) +
  scale_fill_manual(values=activités.palette) +
  scale_color_manual(values=activités.palette) +
  theme_hc()
```



```{r saphire.1629.act}
saphire.1629 %>%
  group_by(Année,Activité) %>%
  summarise(Population = sum(Population)/1000) %>%
  #mutate(Activité=fct_rev(Activité)) %>%
  ggplot(aes(x=Année,y=Population, fill=Activité, color=Activité, group=Activité)) + 
  geom_area(alpha=0.5) +
  expand_limits(y=0) +
  scale_fill_manual(values=activités.palette) +
  scale_color_manual(values=activités.palette) +
  ylab("Population 16-29 ans (milliers)") +
  theme_hc()
```

```{r saphire.1629.act.data}
saphire.1629 %>%
  bind_rows(
    saphire.1629 %>%
      filter(Activité %in% c("Chômeurs","Inactifs")) %>%
      group_by(Année) %>%
      summarise(Activité = "Inactifs et chômeurs", Population=sum(Population))
  ) %>%
  mutate(Activité = factor(Activité,levels=c(
    "Actifs ayant un emploi","Chômeurs","Inactifs","Inactifs et chômeurs", "Étudiants ou élèves"
  ))) %>%
  group_by(Année,Activité) %>%
  summarise(Population = sum(Population)/1000) %>%
  arrange(Année,Activité) %>%
  group_by(Activité) %>%
  mutate(Val100 = round(Population / first(Population) * 100),
         Différence = round(Population - first(Population))) %>%
  mutate(Population = format(Population*1000,nsmall=0,big.mark=" ")) %>%
  kableExtra::kable(format="pipe",align="r")
```

```{r saphire.1629.sim}
saphire.sim <- saphire.1629 %>%
  group_by(Année,Activité) %>%
  summarise(Population = sum(Population)/1000)
  #mutate(Activité=fct_rev(Activité)) 

saphire.sim <- bind_rows(
  saphire.sim %>%
    filter(!(Activité == "Étudiants ou élèves" & Année >= 1968)),
  saphire.sim %>% 
    filter(Activité == "Étudiants ou élèves", Année >= 1968) %>%
    ungroup() %>%
    mutate(Population = first(Population)),
  saphire.sim %>% 
    filter(Activité == "Étudiants ou élèves", Année >= 1968) %>%
    ungroup() %>%
    mutate(Population = Population-first(Population)) %>%
    mutate(Activité = "?(sim)")) %>%
  mutate(Activité = factor(Activité, levels=c(
    "Actifs ayant un emploi","Inactifs","Chômeurs","?(sim)","Étudiants ou élèves")
  )) 

saphire.sim %>%
  ggplot(aes(x=Année,y=Population, fill=Activité, color=Activité, group=Activité)) + 
  geom_area(alpha=0.5) +
  expand_limits(y=0) +
  scale_fill_manual(values=activités.sim.palette) +
  scale_color_manual(values=activités.sim.palette) +
  ylab("Population 16-29 ans (milliers)") +
  theme_hc()
```

```{r saphire.sim.data}
saphire.sim %>% 
  arrange(Année,Activité) %>%
  mutate(Population = format(Population*1000,nsmall=0,big.mark=" ")) %>%
  kableExtra::kable(format="pipe",align="r")
```



### GIF

```{r saphire.allpop.gif, cache=TRUE, fig.asp=9/16}
library(gganimate)

saphire %>%
  ungroup() %>%
  filter(Age >=16, Age <=40) %>%
  group_by(Année,Age,Activité) %>%
  #mutate(Activité=fct_rev(Activité)) %>%
  summarise(Population = sum(Population)/1000) %>%
  mutate(Population = ceiling(Population)) %>%
  mutate(Année = as.character(Année)) %>%
  ggplot(aes(x=Age,y=Population,fill=Activité,color=Activité)) +
  geom_area(alpha=0.5) +
  expand_limits(y=0) +
  scale_fill_manual(values=activités.palette) +
  scale_color_manual(values=activités.palette) +
  theme_hc() +
  ggtitle("Activité des français entre 15 et 50 ans en {closest_state}") +
  transition_states(Année) 
```


```{r saphire.allpop.gif.col, cache=TRUE, fig.asp=9/16}
library(gganimate)

saphire %>%
  ungroup() %>%
  filter(Age >=16, Age <=40) %>%
  group_by(Année,Age,Activité) %>%
  #mutate(Activité=fct_rev(Activité)) %>%
  summarise(Population = sum(Population)/1000) %>%
  mutate(Population = ceiling(Population)) %>%
  mutate(Année = as.character(Année)) %>%
  ggplot(aes(x=Age,y=Population,fill=Activité,color=Activité)) +
  geom_col(alpha=0.5, color="white", width=1) +
  expand_limits(y=0) +
  scale_fill_manual(values=activités.palette) +
  scale_color_manual(values=activités.palette) +
  theme_hc() +
  ggtitle("Activité des français entre 15 et 40 ans en {closest_state}") +
  transition_states(Année) 
```
