---
title: \vspace{-2.5cm} Proposition de stage en démographie - Exploration des données démographiques sur la transition formation/emploi
author: "Julien Gossa, MCF, laboratoire SAGE"
output: 
     pdf_document:
         latex_engine: xelatex
---

```{r setup, include=FALSE}
knitr::opts_chunk$set(echo = FALSE, message=FALSE, warning=FALSE)
knitr::opts_chunk$set(fig.asp=9/16)
knitr::opts_chunk$set(dev = "cairo_pdf")

library(tidyverse)
library(ggthemes)

library(ggcpesrthemes)
theme_cpesr_setup(authors="Julien Gossa",
                  url="https://github.com/cpesr/RFC/blob/main/population/population.md", 
                  source="INSEE")

```

\vspace{-1cm}

| Titre du stage | Exploration des données démographiques sur la transition formation/emploi |
|---|---|
| Laboratoire | SAGE |
| Encadrement | Julien Gossa et Pauline Boyer |
| Durée | 6 à 12 semaines |
| Gratification | selon la legislation en vigueur |
| Lieu | MISHA ou en télé-travail |
| Outils | R et GIT |

## Contexte 

Notre équipe travaille à la conception d'une méthodologie pour éclairer l'action 
publique par l'exploitation des données ouvertes. Ces données sont de tout ordre 
et nature, comme en témoignent celles qui se trouvent sur le portail [data.gouv.fr](data.gouv.fr).
Nous sommes plus particulièrement spécialisés dans les données de l'ESR 
(Enseignement supérieur et recherche), et qui concernent donc par exemple les 
universités et les étudiants. Ces données sont généralement disponibles depuis une dizaine d'années.

Ce travail nécessite une mise en contexte sur un plus long terme, permettant de 
mieux saisir quelles sont les évolutions historiques de notre appareil de formation.
C'est dans ce cadre que nous avons effectué une exploitation exploratoire de la 
base SAPHIRE de l'INSEE, regroupant notamment des données issues de l'enquête emploi.
L'objectif est de visualiser la massification (l'augmentation du nombre d'étudiants)
et son rapport avec l'insertion professionnelle (donc l'emploi des jeunes).

Cette exploitation révèle une remarquable constance des jeunes chômeurs et inactifs (Figure 1).
Cela permet de soulever l'hypothèse d'un rôle d'« amortisseur » de la formation 
entre la jeunesse et l'emploi : lorsque des emplois sont disponibles, les jeunes
sortiraient plus tôt du système éducation ; lorsque les emplois sont rares, les jeunes
prolongeraient leurs études.


```{r saphire, fig.cap="Activité des jeunes entre 16 en 24 ans, depuis 1968", out.width="70%", fig.align='center'}
load("saphire-2017.RData")
saphire <- saphire %>%
  mutate(
    Activité = fct_recode(Activité,
      "Actifs ayant un emploi" = "Militaires du contingent",
      "Inactifs" = "Anciens actifs",
      "Inactifs" = "Autres inactifs"),
    ) %>%
  mutate(Activité = factor(Activité,levels=c(
    "Actifs ayant un emploi","Chômeurs","Inactifs","Étudiants ou élèves"
  ))) %>%
  filter(Nationalité %in% c("Français de naissance","Français par acquisition")) %>%
  group_by(Année,Age,Sexe,Diplôme,Secteur.activité,Activité,CSP) %>%
  summarise(Population = sum(Population)) %>%
  ungroup()

activités.palette <- RColorBrewer::brewer.pal(8,"Paired")[c(2,8,7,4,3)]
activités.sim.palette <- RColorBrewer::brewer.pal(10,"Paired")[c(2,8,7,9,4)]

saphire.last.année <- max(saphire$Année)

saphire %>%
  filter(Age>=16,Age<=24) %>%
  group_by(Année,Activité) %>%
  summarise(Population = sum(Population)/1000000) %>%
  #mutate(Activité=fct_rev(Activité)) %>%
  ggplot(aes(x=Année,y=Population, fill=Activité, color=Activité, group=Activité)) + 
  geom_area(alpha=0.5) +
  expand_limits(y=0) +
  scale_fill_manual(values=activités.palette) +
  scale_color_manual(values=activités.palette) +
  ylab("Population 16-29 ans (millions)") +
  theme_cpesr_cap() +
  theme(axis.title.x = element_blank()) +
  ggtitle("Activité des jeunes français⋅es entre 16 en 24 ans, depuis 1968")
```

## Sujet du stage

L'objectif de ce stage est de confirmer ou infirmer cette hypothèse, en exploitant 
des données plus précises que celles de la base SAPHIRE, et notamment celles 
des enquêtes emplois de l'INSEE, ou en étendant l'investigation à d'autres données.

Le stage sera aussi l'occasion d'explorer plus largement l'articulation entre 
jeunesse, formation et emploi, et de tenter de trouver des moyens de caractérisation
et de visualisation de cette articulation.

## Supervision

La ou le stagiaire sera supervisé⋅e par :
- Julien Gossa, Maître de conférences en informatique ;
- Pauline Boyer, Doctorante en sciences politiques et sciences des données.

L'encadrement sera donc double, en sciences des données et en sciences politiques. 
Le ou la stagiaire apportera ses compétences en démographie.

Les travaux devront être réalisés en Rmarkdown, pour lequel la ou le stagiaire
bénéficiera d'une formation et d'un appui technique pour maîtriser le processus 
d'exploration/exploitation/publication des données et résultats.

## Lien vers l'exploitation exploratoire

https://github.com/cpesr/RFC/blob/main/population/population.md
