---
title: "Qualification MCF"
output: github_document
---

```{r setup, include=FALSE}
knitr::opts_chunk$set(echo = FALSE)

library(tidyverse)
library(ggthemes)
library(ggbeeswarm)
library("gridExtra")
data_CNU = read.table("DB_CNU_QualificationRecrutements_20201123.csv", h=T, sep=";")
```


## Description des données 

- Nombre d'observations : `r nrow(data_CNU)`
- Variables : 
```{r vars}
colnames(data_CNU)
```
- Période : `r range(data_CNU$Annee)`


## Pourcentage de réussite à la qualification

### Moyenne toutes sections confondues de 2005 à 2019
```{r MoyenneReussiteQualificationMCF}
tapply(data_CNU$QualificationQualifies.MCF/data_CNU$QualificationDossiers.MCF, data_CNU$Annee, mean, na.rm=T)
```

### Evolution du taux de réussite de 2005 à 2019
```{r ReussiteQualificationMCF, fig.width=12, fig.asp=0.7, echo=FALSE}
ggplot(data_CNU, aes(x = (QualificationQualifies.MCF/QualificationDossiers.MCF)*100, y = GroupeCNU, color=Annee)) +
  geom_jitter(width = 0, height = 0.15) +
  geom_vline(xintercept=55.88368, linetype="dashed", color = "#E69F00", size=0.8) + 
  geom_vline(xintercept=69.41814, linetype="dashed", color = "#009E73", size=0.8) +
  xlim(0,100) +
  theme(legend.position="bottom") +
  facet_grid(GrandeDisciplineCNU~., scales="free", space="free") +
  theme(strip.text.y = element_text(size = 8)) +
  scale_color_gradient(low="#E69F00", high="#009E73") +
  labs(title="Qualifications MCF, de 2005 à 2019", y ="Grandes disciplines CNU", x = "Pourcentage de réussite à la qualification (%)") +
  labs(caption = "Graphique : Florent Figon (@ffigon) CC BY-SA – Sources : DGRH MESRI")
```

**Hypothèses**

- la qualification devient de plus en plus facile à avoir ;
- augmentation du niveau des candidats ;
  + soit par l'augmentation des standards ;
  + soit par une baisse éventuellement relative du nombre de candidats.

## Nombre de dossiers de qualification MCF
```{r MoyenneDossiersQualificationMCF}
tapply(data_CNU$QualificationDossiers.MCF, data_CNU$Annee, mean, na.rm=T)
```

### Evolution du nombre de dossiers de qualification MCF de 2005 à 2019
```{r DossiersQualificationMCF, fig.width=12, fig.asp=0.7, echo=FALSE}
ggplot(data_CNU, aes(x = QualificationDossiers.MCF, y = GroupeCNU, color=Annee)) +
  geom_jitter(width = 0, height = 0.15) +
  geom_vline(xintercept=297.5357, linetype="dashed", color = "#E69F00", size=0.8) + 
  geom_vline(xintercept=208.8947, linetype="dashed", color = "#009E73", size=0.8) +
  xlim(0,1100) +
  theme(legend.position="bottom") +
  facet_grid(GrandeDisciplineCNU~., scales="free", space="free") +
  theme(strip.text.y = element_text(size = 8)) +
  scale_color_gradient(low="#E69F00", high="#009E73") +
  labs(title="Qualifications MCF, de 2005 à 2019", y ="Grandes disciplines CNU", x = "Nombre de dossiers de qualification") +
  labs(caption = "Graphique : Florent Figon (@ffigon) CC BY-SA – Sources : DGRH MESRI")
```


# Nombre de qualifications MCF
```{r MoyenneQualificationsMCF}
tapply(data_CNU$QualificationQualifies.MCF, data_CNU$Annee, mean, na.rm=T)
```

## Evolution du nombre de qualifications de 2005 à 2019
```{r QualificationsMCF, fig.width=12, fig.asp=0.7, echo=FALSE}
ggplot(data_CNU, aes(x = QualificationQualifies.MCF, y = GroupeCNU, color=Annee)) +
  geom_jitter(width = 0, height = 0.15) +
  geom_vline(xintercept=167.7500, linetype="dashed", color = "#E69F00", size=0.8) + 
  geom_vline(xintercept=143.5789, linetype="dashed", color = "#009E73", size=0.8) +
  xlim(0,700) +
  theme(legend.position="bottom") +
  facet_grid(GrandeDisciplineCNU~., scales="free", space="free") +
  theme(strip.text.y = element_text(size = 8)) +
  scale_color_gradient(low="#E69F00", high="#009E73") +
  labs(title="Qualifications MCF, de 2005 à 2019", y ="Grandes disciplines CNU", x = "Nombre de qualifications") +
  labs(caption = "Graphique : Florent Figon (@ffigon) CC BY-SA – Sources : DGRH MESRI")
```

**Conclusions**  

- Ca tendrait à confirmer l'hypothèse : le niveau des candidats monte, le nombre de candidats baisse.
- Il pourrait aussi y avoir une politique des sections de ne pas passer en-dessous d'un certain nombre de qualifié·e·s, alors que le nombre de candidat·e·s ne cesse de diminuer.


## Autres dataviz
```{r datasetup}
cnu <- data_CNU %>%
  mutate(
    Annee = as.factor(Annee),
    taux.de.qualification.MCF = QualificationQualifies.MCF / QualificationDossiers.MCF)
```

### Taux de qualification MCF
```{r taux.de.qualification.MCF}
cnu %>%
  ggplot(aes(x=Annee, y=taux.de.qualification.MCF)) +
    geom_boxplot() +
    scale_y_continuous(labels=scales::percent) +
  theme_hc()
```

### Nombre de dossiers et nombre de qualifiés, toutes sections confondues
```{r dossiers.qualifs}
cnu.sum <- cnu %>%
  group_by(Annee) %>%
  summarise(
    nb.dossiers.MCF = sum(QualificationDossiers.MCF, na.rm = TRUE),
    nb.qualifications.MCF = sum(QualificationQualifies.MCF, na.rm = TRUE)
  ) %>%
  pivot_longer(-Annee) %>%
  group_by(name) %>%
  mutate(evolution = value / first(value)) %>%
  ungroup()

ggplot(cnu.sum, aes(x=Annee, y=value, color=name, group=name)) +
  geom_line(size=2) +
  geom_smooth(method="lm", se=FALSE, size=0.3) +
  theme_hc()
```

### Evolution du nombre de dossiers et nombre de qualifiés, toutes sections confondues (en valeur de 2005)
```{r evolutions.dossiers.qualifs}
  ggplot(cnu.sum, aes(x=Annee, y=evolution, color=name, group=name)) +
    geom_line(size=2) +
    geom_smooth(method="lm", se=FALSE, size=0.3) +
    theme_hc()
```

```{r textes}
annee1 = head(cnu.sum$Annee, 1)
annee2 = tail(cnu.sum$Annee, 1)
dossiers1 = subset(cnu.sum,name=="nb.dossiers.MCF",value) %>% head(1)
dossiers2 = subset(cnu.sum,name=="nb.dossiers.MCF",value) %>% tail(1)
ddossiers = scales::percent((subset(cnu.sum,name=="nb.dossiers.MCF",evolution) %>% tail(1)-1)[[1]])
qualifs1 = subset(cnu.sum,name=="nb.qualifications.MCF",value) %>% head(1)
qualifs2 = subset(cnu.sum,name=="nb.qualifications.MCF",value) %>% tail(1)
dqualifs = scales::percent((subset(cnu.sum,name=="nb.qualifications.MCF",evolution) %>% tail(1)-1)[[1]])
```

Entre `r annee1` et `r annee2`, le nombre de dossiers de qualification est passé de `r dossiers1` à `r dossiers2` (soit `r ddossiers`), pendant que le nombre de qualifications passait de `r qualifs1` à `r qualifs2` (soit `r dqualifs`).

### Evolution du nombre relatif de dossiers de qualification par section (en valeur de 2005)
```{r evolutionsAbsolues.dossiers.qualifs.parSection, fig.width=12, fig.asp=0.7, echo=FALSE}
ggplot(data_CNU, aes(x=Annee, y=QualificationDossiers.MCF, group=SectionCNU, color=SectionCNU)) +
  geom_line() +
  theme(legend.position="none") +
  labs(title="Qualifications MCF, de 2005 à 2019", x ="Année", y = "Nombre de dossiers de qualification") +
  labs(caption = "Graphique : Florent Figon (@ffigon) CC BY-SA – Sources : DGRH MESRI")
```
Le nombre total de dossiers de qualification semble être écrasé par les hautes valeurs en 2005 des sections bio et informatique. On regarde donc ce qu'il se passe, en relatif, au niveau de chaque section pour voir si chacune voit son nb de dossiers diminuer ou pas.
```{r evolutionsRelatives.dossiers.qualifs.parSection, fig.width=12, fig.asp=0.7, echo=FALSE}
cnu.parSection <- cnu %>% group_by(SectionCNU) %>% arrange(Annee, SectionCNU.ID) %>% mutate(debut = first(QualificationDossiers.MCF)) %>% mutate(evolution = QualificationDossiers.MCF/debut) %>% ungroup()

ggplot(cnu.parSection, aes(x=Annee, y=evolution, group=SectionCNU, color=SectionCNU)) +
  geom_boxplot() +
  theme(legend.position="none") +
  ylim(0,2) +
  facet_wrap(.~GrandeDisciplineCNU, scale="free") +
  labs(title="Qualifications MCF, de 2005 à 2019", x ="Année", y = "Nombre relatif (vs 2005 par section) de dossiers de qualification") +
  labs(caption = "Graphique : Florent Figon (@ffigon) CC BY-SA – Sources : DGRH MESRI")
```

```{r evolutionsRelatives.dossiers.qualifs.parSection.2, fig.width=12, fig.asp=0.7, echo=FALSE}
ggplot(cnu.parSection, aes(x=Annee, y=evolution, group=SectionCNU, color=SectionCNU)) +
  geom_smooth(method="lm", se=F, size=0.3) +
  theme(legend.position="none") +
  facet_wrap(.~GrandeDisciplineCNU, scale="free") +
  labs(title="Qualifications MCF, de 2005 à 2019", x ="Année", y = "Régression linéaire du nombre relatif (vs 2005 par section) de dossiers de qualification") +
  labs(caption = "Graphique : Florent Figon (@ffigon) CC BY-SA – Sources : DGRH MESRI")
```

```{r evolutionsRelatives.dossiers.qualifs.parSection.3, fig.width=12, fig.asp=0.7, echo=FALSE}
ggplot(cnu.parSection, aes(x=Annee, y=evolution, group=Annee)) +
    geom_boxplot() +
    theme(legend.position="none") +
    facet_wrap(.~GrandeDisciplineCNU) +
    labs(title="Qualifications MCF, de 2005 à 2019", x ="Année", y = "Nombre relatif (vs 2005 par section) de dossiers de qualification") +
    labs(caption = "Graphique : Florent Figon (@ffigon) CC BY-SA – Sources : DGRH MESRI") +
    theme_hc()
```

```{r evolutionsRelatives.dossiers.qualifs.parSection.4, fig.width=12, fig.asp=0.7, echo=FALSE}
ggplot(cnu.parSection, aes(x=Annee, y=evolution, group=Annee)) +
    geom_hline(yintercept = 1.0) +
    geom_boxplot() +
    theme(legend.position="none") +
    facet_wrap(.~GrandeDisciplineCNU) +
    coord_cartesian(ylim=c(0,2)) +
    labs(title="Qualifications MCF, de 2005 à 2019", x ="Année", y = "Nombre relatif (vs 2005 par section) de dossiers de qualification") +
    labs(caption = "Graphique : Florent Figon (@ffigon) CC BY-SA – Sources : DGRH MESRI") +
  theme_hc()
```

```{r evolutionsRelatives.dossiers.qualifs.parSection.5, fig.width=12, fig.asp=0.7, echo=FALSE}
ggplot(cnu.parSection, aes(x=Annee, y=evolution, group=Annee, fill=GrandeDisciplineCNU)) +
    geom_hline(yintercept = 1.0) +
    geom_violin() +
    theme(legend.position="none") +
    facet_wrap(.~GrandeDisciplineCNU) +
    coord_cartesian(ylim=c(0,2)) +
    labs(title="Qualifications MCF, de 2005 à 2019", x ="Année", y = "Nombre relatif (vs 2005 par section) de dossiers de qualification") +
    labs(caption = "Graphique : Florent Figon (@ffigon) CC BY-SA – Sources : DGRH MESRI") +
  theme_hc()
```