---
title: "ANR"
output: github_document
---

```{r setup, include=FALSE}
knitr::opts_chunk$set(echo = FALSE)
library(tidyverse)
library(ggcpesrthemes)

theme_set(theme_cpesr())
```

```{r data, cache = TRUE}
prenoms <- read.csv2("nat2021.csv") %>%
  group_by(
    prenom = preusuel, 
    sexe = factor(sexe, labels = c("Homme","Femme"))) %>%
  summarise(nombre = sum(nombre)) %>%
  pivot_wider(names_from = sexe, values_from = nombre, values_fill = 0) %>%
  mutate(sexe = case_when(
    Homme > Femme * 100 ~ "Homme",
    Femme > Homme * 100 ~ "Femme",
    TRUE ~ NA_character_
  )) %>%
  select(prenom,sexe)

projets <- bind_rows(
    read.csv2("../data/anr-dgpie-depuis-2010-projets-finances-20221122-projets.csv", dec='.') %>%
    mutate(type = "DGPIE",
           édition = Action.Edition),
    read.csv2("../data/anr-dos-2005-2009-projets-finances-20210826-projets.csv", dec='.') %>% 
    mutate(type = "DOS",
           édition = AAP.Edition),
    read.csv2("../data/anr-dos-depuis-2010-projets-finances-20230104-projets.csv", dec='.') %>%
    mutate(type = "DOS",
           édition = AAP.Edition)
) 

partenaires <- bind_rows(
  read.csv2("../data/anr-dgpie-depuis-2010-projets-finances-20221122-partenaires.csv") %>% filter(Projet.Partenaire.Est_coordinateur == "True"),
  read.csv2("../data/anr-dos-2005-2009-projets-finances-20210826-partenaires.csv"),
  read.csv2("../data/anr-dos-depuis-2010-projets-finances-20230104-partenaires.csv")
) %>% 
  select(Projet.Code_Decision_ANR, Projet.Partenaire.Est_coordinateur, Projet.Partenaire.Responsable_scientifique.Prenom, Projet.Partenaire.Responsable_scientifique.Nom) %>%
  unique() %>%
  mutate(prenom = str_to_upper(Projet.Partenaire.Responsable_scientifique.Prenom)) %>%
  left_join(prenoms)

partenaires.stats <- full_join(
  partenaires %>%
    group_by(Projet.Code_Decision_ANR) %>%
    summarise(
      nb.partenaires = n(),
      nb.femmes = sum(sexe == "Femme", na.rm=TRUE),
      nb.hommes = sum(sexe == "Homme", na.rm=TRUE)
    ) %>%
    mutate(sexe = case_when(
      nb.femmes == nb.partenaires ~ "Féminin",
      nb.hommes == nb.partenaires ~ "Masculin",
      nb.femmes > 0 & nb.hommes > 0 ~ "Mixte",
      TRUE ~ NA_character_
    )),
    partenaires %>%
      filter(Projet.Partenaire.Est_coordinateur == "True") %>%
      transmute(Projet.Code_Decision_ANR, sexe.coordinateur = sexe)
)
    

anr <- left_join(projets, partenaires.stats)
```


https://www.data.gouv.fr/fr/datasets/anr-02-projets-anr-dgpie-detail-des-projets-et-des-partenaires/

https://www.data.gouv.fr/fr/datasets/anr-01-projets-anr-dos-detail-des-projets-et-des-partenaires/

https://www.insee.fr/fr/statistiques/2540004?sommaire=4767262


## Nombre de projets

```{r anr.nb}
anr %>%
  group_by(sexe) %>%
  summarise(nb = n()) %>%
  ggplot(aes(x=sexe,y=nb)) + geom_col()
```


## Nombre de projets par type

```{r anr.type}
anr %>%
  group_by(sexe,type) %>%
  summarise(nb = n()) %>%
  ggplot(aes(x=sexe,y=nb)) + geom_col() +
  facet_wrap(type~.,scales = "free_y")
```

## Nombre de projets par sexe du coordinateur

```{r anr.nb.coord}
anr %>%
  group_by(sexe.coordinateur,type) %>%
  summarise(nb = n()) %>%
  ggplot(aes(x=sexe.coordinateur,y=nb)) + geom_col() +
  facet_wrap(type~.,scales = "free_y")

```

### Nombre de porteurs par type

```{r anr.type.nb}
anr %>%
  ggplot(aes(x=type,y=nb.partenaires)) + geom_boxplot()
```

Pour les DGPIE, un seul porteur scientifique est indiqué. 

## Taux de porteuses scientifiques par année

```{r anr.taux}
anr %>%
  group_by(édition,type) %>%
  summarise(Taux.féminité = sum(nb.femmes) / (sum(nb.femmes)+sum(nb.hommes))) %>%
  ggplot(aes(x=édition,y=Taux.féminité,color=type)) + geom_line()
```







## Financement de projets

```{r fin.nb}
anr %>%
  group_by(sexe) %>%
  summarise(Financement = sum(Projet.Aide_allouee,na.rm = TRUE)) %>%
  ggplot(aes(x=sexe,y=Financement)) + geom_col()
```


## Financement de projets par type

```{r fin.type}
anr %>%
  group_by(sexe,type) %>%
  summarise(Financement = sum(Projet.Aide_allouee,na.rm = TRUE)) %>%
  ggplot(aes(x=sexe,y=Financement,fill=sexe)) + geom_col() +
  facet_wrap(type~.) +
  scale_y_continuous(labels = ~ paste(.x / 1e9, "Md€"), breaks = seq(0,10,2)*1e9)
```
## Financement de projets par type pour les coordinateurs

```{r fin.type.coord}
anr %>%
  group_by(sexe.coordinateur,type) %>%
  summarise(Financement = sum(Projet.Aide_allouee,na.rm = TRUE)) %>% 
  ggplot(aes(x=sexe.coordinateur,y=Financement,fill=sexe.coordinateur)) + geom_col() +
  facet_wrap(type~.) +
  scale_y_continuous(labels = ~ paste(.x / 1e9, "Md€"), breaks = seq(0,10,2)*1e9)
```

## Taux de financement aux porteuses scientifiques par année

```{r fin.taux}
anr %>%
  group_by(sexe,édition,type) %>%
  summarise(Financement = sum(Projet.Aide_allouee,na.rm = TRUE)) %>%
  #filter(!is.na(sexe)) %>%
  #pivot_wider(names_from = sexe, values_from = Financement) 
  ggplot(aes(x=édition,y=Financement,color=sexe)) + geom_line() +
  facet_wrap(type~.,scales = "free_y")
```

```{r fin.taux.col}
anr %>%
  group_by(sexe,édition,type) %>%
  summarise(Financement = sum(Projet.Aide_allouee,na.rm = TRUE)) %>%
  #filter(!is.na(sexe)) %>%
  #pivot_wider(names_from = sexe, values_from = Financement) 
  #filter(!is.na(sexe)) %>%
  ggplot(aes(x=édition,y=Financement,fill=sexe)) + geom_col(position="fill") +
  facet_wrap(type~.,scales = "free_y")
```

Attention : 2014 correspond à une année avec extrêmement peu de projets DGPIE


```{r fin.taux.col.2010}
anr %>%
  group_by(sexe,édition,type) %>%
  summarise(Financement = sum(Projet.Aide_allouee,na.rm = TRUE)) %>%
  #filter(!is.na(sexe)) %>%
  #pivot_wider(names_from = sexe, values_from = Financement) 
  filter(!is.na(sexe)) %>%
  filter(édition >= 2010) %>%
  ggplot(aes(x=édition,y=Financement,fill=sexe)) + geom_col(position="fill") +
  facet_wrap(type~.,scales = "free_y")
```

## Financement median par sexe

```{r fin.med}
anr %>%
  group_by(sexe,AAP.Edition) %>%
  summarise(Financement.median = median(Projet.Aide_allouee,na.rm = TRUE)) %>%
  na.omit() %>%
  ggplot(aes(x=AAP.Edition,y=Financement.median,color=sexe,group=sexe)) + geom_line()
```

## Financement median par sexe à partir de 2010

```{r fin.med.2010}
anr %>%
  filter(AAP.Edition >= 2010) %>%
  group_by(sexe,AAP.Edition) %>%
  summarise(Financement.median = median(Projet.Aide_allouee,na.rm = TRUE)) %>%
  na.omit() %>%
  ggplot(aes(x=AAP.Edition,y=Financement.median,color=sexe,group=sexe)) + geom_line()
```


## Coordinateurs

```{r coord.projet}
anr %>%
  group_by(sexe.coordinateur,édition,type) %>%
  summarise(nb.projets = n()) %>%
  ggplot(aes(x=édition,y=nb.projets,color=sexe.coordinateur)) + geom_line() +
  facet_wrap(type~.,scales = "free_y")
```

```{r coord.fin}
anr %>%
  group_by(sexe.coordinateur,édition,type) %>%
  summarise(financement = sum(Projet.Aide_allouee)) %>%
  ggplot(aes(x=édition,y=financement,color=sexe.coordinateur)) + geom_line() +
  facet_wrap(type~.,scales = "free_y")
```

## Taux porteuse + financement

```{r anr.taux.dos}

anr %>%
  filter(type == "DOS", édition >= 2010) %>%
  group_by(édition) %>%
  summarise(Part.responsables = sum(nb.femmes) / (sum(nb.femmes)+sum(nb.hommes))) %>%
  left_join(anr %>%
    filter(type == "DOS", édition >= 2010) %>%
    group_by(édition, sexe.coordinateur) %>%
    summarise(
      nb = n(),
      financement = sum(Projet.Aide_allouee)
      ) %>%
    filter(!is.na(sexe.coordinateur)) %>%
    group_by(édition) %>%
    mutate(
      Part.coordinatrices = nb / sum(nb),
      Part.financement = financement / sum(financement)) %>%
    filter(sexe.coordinateur == "Femme") 
) %>%
  pivot_longer(starts_with("Part")) %>%
  ggplot(aes(x=édition,y=value,color=name)) + geom_line() +
  expand_limits(y=0) +
  scale_x_continuous(breaks=scales::pretty_breaks()) +
  scale_y_continuous(labels = scales::percent, name="Part") 
```

