---
title: "RFC Finances"
output: github_document
---

```{r setup, include=FALSE}
knitr::opts_chunk$set(echo = FALSE)

library(ggcpesrthemes)

source("Finances.R")
```

Jeu de données :
https://data.enseignementsup-recherche.gouv.fr/explore/dataset/fr-esr-operateurs-indicateurs-financiers/information/


Problèmes détectés :

- `CAF / Acquisitions d’immobilisations` dans le modèle mais absent des données
- `Ressources.propres` dans les données, et `Ressources propres encaissables` dans le modèle
- Nombreux `groupe` et `etablissement` vides

## Tous les indicateurs aggrégés

_Attention_ : 

- Il s'agit d'un traitement global, et certaines aggrégation n'ont pas de sens. C'est le cas typiquement de la sommes de rapports (du type Ressources propres / Produits encaissable).
- Il y a des changements de périmètre dans les données (des établissements entrant ou sortant du périmètre du MESRI, et des établissements changeant de groupe).


```{r aggreg, fig.width=10, fig.height=60}
fin.pivot.total %>%
  ggplot(aes(x=exercice,y=Valeur,color=groupe)) +
    geom_point(size=2) + geom_line(aes(group=groupe)) +
    facet_wrap(Indicateur~Aggrégation, scales="free", ncol=2) +
    theme_cpesr() +
    theme(legend.direction="vertical")
```

## Tous les indicateurs aggrégés par groupe

```{r aggreg.grp, fig.width=10, fig.height=60}
fin.pivot.groupe %>% 
  ggplot(aes(x=exercice,y=Valeur,color=groupe)) +
    geom_point(size=2) + geom_line(aes(group=groupe)) +
    facet_wrap(Indicateur~Aggrégation, scales="free", ncol=2) +
    theme_cpesr() +
    theme(legend.direction="vertical")
```

## Focus Résultat et Solde

```{r focus, fig.width=8, fig.height=4.5}
fin.pivot.groupe %>% 
  filter(Indicateur %in% c("Résultat.net.comptable","Solde.budgétaire"), Aggrégation == "Somme") %>%
  mutate(Valeur = Valeur / 10^6) %>%
  ggplot(aes(x=exercice,y=Valeur,color=groupe)) +
    geom_point(size=2) + geom_line(aes(group=groupe)) +
    facet_wrap(Indicateur~., scales="free", ncol=1) +
    ylab("Somme pour tous les établissements (M€)") +
    theme_cpesr() +
    theme(legend.position="right",legend.direction="vertical")
```

### Focus universités

```{r focus.univ.data, fig.width=8, fig.height=4.5}
fin.univ <- fin.pivot %>%
  filter(groupe == "université") %>%
  mutate(Valeur = Valeur / 10^6) %>%
  filter(Indicateur %in% c("Résultat.net.comptable","Solde.budgétaire","Acquisitions.d.immobilisations")) %>%
  filter(exercice %in% c("2019","2020")) %>%
  arrange(exercice) %>%
  group_by(Indicateur,etablissement) %>%
  mutate(Différence = Valeur - first(Valeur)) %>%
  filter(!academie %in% c("Guyane","Mayotte"))
```

```{r focus.univ.vs, fig.width=8, fig.height=4.5}
  fin.univ %>%
  filter(exercice == 2020) %>%
  ggplot(aes(x=Valeur,y=Différence)) +
    geom_point(size=2) +
    geom_vline(xintercept = 0) +
    geom_hline(yintercept = 0) +
    facet_wrap(Indicateur~., scales="free", ncol=1) +
    xlab("Valeur en 2020 (M€)") + 
    ylab("Différence entre 2019 et 2020 (M€)") +
    ggtitle("Différence entre 2019 et 2020 selon la valeur en 2020") +
    theme_cpesr() +
    theme(
      panel.grid.major.x = element_line(colour = "grey", size=0.2),
      legend.position="right",legend.direction="vertical")
```

```{r focus.univ.top, fig.width=10, fig.height=10}
  fin.univ %>%
  mutate(etablissement = droplevels(etablissement)) %>%
  ggplot(aes(x=reorder(etablissement,-Différence,FUN=max),y=Valeur)) +
    geom_hline(yintercept = 0, size=0.2) +
    geom_line(aes(group=etablissement)) +
    geom_point(aes(size=exercice,color=exercice)) + 
    facet_grid(.~Indicateur, scales="free_x") +
    coord_flip() +
    scale_size_manual(values=c(1,2)) +
    xlab("") + 
    ylab("valeur (M€)") +
    ggtitle("Résultat et solde des universités en 2019 et 2020") +
    theme_cpesr() +
    theme(
      panel.grid.major.x = element_line(colour = "grey", size=0.2))
```

```{r focus.univ.diff.vs, fig.width=8, fig.height=7}
  fin.univ %>%
  select(-Valeur, -Catégorie) %>%
  pivot_wider(
    names_from = Indicateur,
    values_from = Différence
  ) %>%
  mutate(etablissement = droplevels(etablissement)) %>%
  ggplot(aes(x=Solde.budgétaire,y=Acquisitions.d.immobilisations)) +
    geom_abline(slope=-1, size=0.3) +
    geom_point() + 
    #ggrepel::geom_text_repel(aes(label=etablissement)) +

    ggtitle("Différences entre 2019 et 2020 pour les universités") +
    theme_cpesr() +
    theme(
      panel.grid.major.x = element_line(colour = "grey", size=0.2))
```

## Tous les indicateurs par établissement


```{r production.fun, include=FALSE, eval=TRUE}
outmd <- function(x, ext=".md") {
  x <- gsub("[^[:alnum:] ]", "_", x)
  x <- gsub(" ", "_", x)
  x <- tolower(x)
  paste0(x,ext)
}
```

```{r production, include=FALSE, eval=TRUE}

etabs <- c("Université de Strasbourg")
etabs <- unique(fin$etablissement)
for(etab in etabs) {
  rmarkdown::render("Etablissement.Rmd",
                    output_file = outmd(etab),
                    output_format=NULL,
                    clean = TRUE)
  unlink(paste0("Etablissements/",outmd(etab,"_files")),recursive=TRUE)
  file.remove(outmd(etab,".html"))
  file.rename(outmd(etab), paste0("Etablissements/",outmd(etab)))
  file.rename(outmd(etab,"_files"), paste0("Etablissements/",outmd(etab,"_files")))
}
```



```{r production2, results="asis"}
for(grp in unique(fin$groupe)) {
  cat("\n\n###", grp,"\n\n")
  grpdf <- fin %>% filter(groupe == grp)
  for(etab in unique(grpdf$etablissement)) {
    cat("- [", etab,"](Etablissements/",outmd(etab),")\n", sep='')
  }
}
```


