---
title: "RFC Finances"
output: github_document
---

```{r setup, include=FALSE}
knitr::opts_chunk$set(echo = FALSE)

library(ggcpesrthemes)

source("Finances.R")

etiquettes <- read.csv("etiquettes.csv") %>%
  mutate(étiquettes = factor(case_when(
    IDEx ~ "IDEx",
    ISITE ~ "ISITE",
    TRUE ~ "NINI"),
    levels=c("IDEx","ISITE","NINI"))
    ) 

theme_cpesr_setup(authors = "Julien Gossa", source = "https://data.enseignementsup-recherche.gouv.fr/explore/dataset/fr-esr-operateurs-indicateurs-financiers/information/")
```

Jeu de données :
https://data.enseignementsup-recherche.gouv.fr/explore/dataset/fr-esr-operateurs-indicateurs-financiers/information/


Problèmes détectés :

- `CAF / Acquisitions d’immobilisations` dans le modèle mais absent des données
- `Ressources.propres` dans les données, et `Ressources propres encaissables` dans le modèle
- Nombreux `groupe` et `etablissement` vides

## Tous les indicateurs aggrégés

_Attention_ : 

- Il s'agit d'un traitement global, et certaines aggrégation n'ont pas de sens. C'est le cas typiquement de la sommes de rapports (du type Ressources propres / Produits encaissable).
- Il y a des changements de périmètre dans les données (des établissements entrant ou sortant du périmètre du MESRI, et des établissements changeant de groupe).


```{r aggreg, fig.width=10, fig.height=60}
fin.pivot.total %>%
  ggplot(aes(x=exercice,y=Valeur,color=groupe)) +
    geom_point(size=2) + geom_line(aes(group=groupe)) +
    facet_wrap(Indicateur~Aggrégation, scales="free", ncol=2) +
    theme_cpesr() +
    theme(legend.direction="vertical")
```

## Tous les indicateurs aggrégés par groupe

```{r aggreg.grp, fig.width=10, fig.height=60}
fin.pivot.groupe %>% 
  ggplot(aes(x=exercice,y=Valeur,color=groupe)) +
    geom_point(size=2) + geom_line(aes(group=groupe)) +
    facet_wrap(Indicateur~Aggrégation, scales="free", ncol=2) +
    theme_cpesr() +
    theme(legend.direction="vertical")
```

## Focus Résultat et Solde

```{r focus, fig.width=8, fig.height=4.5}
fin.pivot.groupe %>% 
  filter(Indicateur %in% c("Résultat.net.comptable","Solde.budgétaire"), Aggrégation == "Somme") %>%
  mutate(Valeur = Valeur / 10^6) %>% 
  ggplot(aes(x=exercice,y=Valeur,color=groupe)) +
    geom_point(size=2) + geom_line(aes(group=groupe)) +
    facet_wrap(Indicateur~., scales="free", ncol=1) +
    ylab("Somme pour tous les établissements (M€)") +
    theme_cpesr() +
    theme(legend.position="right",legend.direction="vertical")
```

### Focus universités

```{r focus.univ.data, fig.width=8, fig.height=4.5}
fin.univ <- fin.pivot %>%
  filter(groupe == "université") %>%
  mutate(Valeur = Valeur / 10^6) %>%
  filter(Indicateur %in% c("Résultat.net.comptable","Solde.budgétaire","Acquisitions.d.immobilisations")) %>%
  filter(exercice %in% c("2019","2020")) %>%
  arrange(exercice) %>%
  group_by(Indicateur,etablissement) %>%
  mutate(Différence = Valeur - first(Valeur)) %>%
  filter(!academie %in% c("Guyane","Mayotte"))
```

```{r focus.univ.vs, fig.width=8, fig.height=4.5}
  fin.univ %>%
  filter(exercice == 2020) %>%
  ggplot(aes(x=Valeur,y=Différence)) +
    geom_point(size=2) +
    geom_vline(xintercept = 0) +
    geom_hline(yintercept = 0) +
    facet_wrap(Indicateur~., scales="free", ncol=1) +
    xlab("Valeur en 2020 (M€)") + 
    ylab("Différence entre 2019 et 2020 (M€)") +
    ggtitle("Différence entre 2019 et 2020 selon la valeur en 2020") +
    theme_cpesr() +
    theme(
      panel.grid.major.x = element_line(colour = "grey", size=0.2),
      legend.position="right",legend.direction="vertical")
```


```{r focus.univ.top, fig.width=10, fig.height=10}
  fin.univ %>%
  mutate(etablissement = droplevels(etablissement)) %>%
  ggplot(aes(x=reorder(etablissement,-Différence,FUN=max),y=Valeur)) +
    geom_hline(yintercept = 0, size=0.2) +
    geom_line(aes(group=etablissement)) +
    geom_point(aes(size=exercice,color=exercice)) + 
    facet_grid(.~Indicateur, scales="free_x") +
    coord_flip() +
    scale_size_manual(values=c(1,2)) +
    xlab("") + 
    ylab("valeur (M€)") +
    ggtitle("Résultat et solde des universités en 2019 et 2020") +
    theme_cpesr() +
    theme(
      panel.grid.major.x = element_line(colour = "grey", size=0.2))
```

```{r focus.univ.diff.vs, fig.width=8, fig.height=7}
  fin.univ %>%
  select(-Valeur, -Catégorie) %>%
  pivot_wider(
    names_from = Indicateur,
    values_from = Différence
  ) %>%
  mutate(etablissement = droplevels(etablissement)) %>%
  ggplot(aes(x=Solde.budgétaire,y=Acquisitions.d.immobilisations)) +
    geom_abline(slope=-1, size=0.3) +
    geom_point() + 
    #ggrepel::geom_text_repel(aes(label=etablissement)) +

    ggtitle("Différences entre 2019 et 2020 pour les universités") +
    theme_cpesr() +
    theme(
      panel.grid.major.x = element_line(colour = "grey", size=0.2))
```

### Ressources vs. SCSP vs. Masse salariale

```{r focus.univ.scsp.ms.pfe, fig.width=8, fig.height=4.5}
fin.pivot.groupe %>%
  filter(as.character(exercice) > "2013") %>%
  filter(groupe == "université") %>%
  filter(Indicateur %in% c("Produits.de.fonctionnement.encaissables","SCSP","Dépenses.de.personnel")) %>%
  filter(Aggrégation == "Somme") %>%
  mutate(Indicateur = str_replace_all(Indicateur,"\\."," ")) %>%
  ggplot(aes(x=exercice, y=Valeur, color=Indicateur)) +
    geom_line(aes(color=Indicateur,group=Indicateur), size=1) +
    geom_point(shape=21, color="white", size=4, stroke = 1, aes(fill=Indicateur)) + 
    #expand_limits(y=0) +
    scale_y_continuous(labels = ~ paste(.x/1e9,"Md€")) +
    ggtitle("PFE, SCSP et Masse salariale, pour les universités") +
    theme_cpesr_cap()
```

```{r focus.univ.scsp.ms, fig.width=8, fig.height=4.5}
fin.pivot.groupe %>%
  filter(as.character(exercice) > "2013") %>%
  filter(groupe == "université") %>%
  filter(Indicateur %in% c("SCSP","Dépenses.de.personnel")) %>%
  filter(Aggrégation == "Somme") %>%
  mutate(Indicateur = str_replace_all(Indicateur,"\\."," ")) %>%
  ggplot(aes(x=exercice, y=Valeur)) +
    geom_line(aes(color=Indicateur,group=Indicateur), size=1) +
    geom_point(shape=21, color="white", size=4, stroke = 1, aes(fill=Indicateur)) + 
    #expand_limits(y=0) +
    scale_y_continuous(labels = ~ paste(.x/1e9,"Md€")) +
    ggtitle("SCSP et Masse salariale, pour les universités") +
    theme_cpesr_cap()
```


```{r focus.univ.scsp.ms.diff, fig.width=8, fig.height=4.5}
fin %>%
  filter(groupe == "université") %>%
  filter(as.character(exercice) > "2013") %>%
  group_by(exercice) %>%
  summarize(
    SCSP.moins.MS = sum(SCSP - Dépenses.de.personnel, na.rm=TRUE),
  ) %>%
  ggplot(aes(x=exercice, y=SCSP.moins.MS, fill=SCSP.moins.MS)) +
    geom_col() +
    #expand_limits(y=0) +
    ylab("") +
    scale_y_continuous(labels = ~ paste(.x/1e6,"M€")) +
    scale_fill_distiller(palette="RdYlGn", direction = 0, guide = "none") +
    ggtitle("Différence entre SCSP et Masse salariale pour les universités") +
    theme_cpesr_cap()
```

```{r focus.univ.pfe.ms.diff, fig.width=8, fig.height=4.5}
fin %>%
  filter(groupe == "université") %>%
  filter(as.character(exercice) > "2013") %>%
  group_by(exercice) %>%
  summarize(
    PFE.moins.MS = sum(Produits.de.fonctionnement.encaissables - Dépenses.de.personnel, na.rm=TRUE),
  ) %>%
  ggplot(aes(x=exercice, y=PFE.moins.MS, fill=PFE.moins.MS)) +
    geom_col() +
    #expand_limits(y=0) +
    ylab("") +
    scale_y_continuous(labels = ~ paste(.x/1e6,"M€")) +
    scale_fill_distiller(palette="RdYlGn", direction = 0, limits = c(-3e9,3e9), guide = "none") +
    ggtitle("Différence entre PFE et Masse salariale pour les universités") +
    theme_cpesr_cap()
```
```{r focus.univ.ms.vs.pfe, fig.width=8, fig.height=4.5}
fin %>%
  filter(groupe == "université") %>%
  filter(as.character(exercice) > "2013") %>%
  group_by(exercice) %>%
  summarize(
    MS.sur.PFE = mean(Dépenses.de.personnel...Produits.encaissables, na.rm=TRUE),
  ) %>%
  ggplot(aes(x=exercice, y=MS.sur.PFE)) +
    geom_line(aes(color=MS.sur.PFE,group="Indicateur"), size=1) +
    geom_point(shape=21, color="white", size=4, stroke = 1, aes(fill=MS.sur.PFE)) + 
    #expand_limits(y=0) +
    ylab("") +
    scale_y_continuous(labels = ~ scales::percent(.x, scale=1), limits = c(75,85)) +
    scale_fill_distiller(palette="Greens", direction = 0, limits = c(0,100), guide = "none") +
    scale_color_distiller(palette="Greens", direction = 0, limits = c(0,100), guide = "none") +
    ggtitle("Part moyenne des Masses salariales dans les PFE pour les universités") +
    theme_cpesr_cap()
```

```{r focus.univ.taux.vs, fig.width=12, fig.height=6.75}
fin %>%
  filter(as.character(exercice) == "2021") %>%
  filter(groupe == "université") %>%
  filter(! etablissement %in% c("Institut national universitaire Jean-François Champollion","Centre Universitaire de Mayotte", "Université de Paris sciences et lettres")) %>%
  left_join(etiquettes, by = c("uai...identifiant" = "UAI")) %>% 
  mutate(
    SCSP.sur.PFE = SCSP / Produits.de.fonctionnement.encaissables,
    MS.sur.SCSP = Dépenses.de.personnel / SCSP  
  ) %>%
  ggplot(aes(x=SCSP.sur.PFE, y=MS.sur.SCSP, color=étiquettes)) +
    geom_point(aes(size=Produits.de.fonctionnement.encaissables)) + geom_smooth(color="grey", method="lm",se=FALSE) +
    ggrepel::geom_text_repel(aes(label=etab)) +
    scale_x_continuous(labels = scales::percent, name = "SCSP sur PFE") +
    scale_y_continuous(labels = scales::percent, name = "MS sur SCSP") +
    scale_size_continuous(name="PFE",labels = ~ paste(.x/1e6,"M€")) +
    ggtitle("Masse salariale sur SCSP en fonction du Taux de subvention pour les universités") +
    theme_cpesr_cap()
```

## Focus Ressources propres formation

```{r rpf.data}
rpf <- fin.pivot %>%
  filter(Indicateur %in% c("Droits.d.inscription","Formation.continue..diplômes.propres.et.VAE", "Taxe.d.apprentissage")) %>%
  mutate(exercice = as.numeric(as.character(exercice))) %>%
  left_join(
    etu <- read.csv2("fr-esr-statistiques-sur-les-effectifs-d-etudiants-inscrits-par-etablissement-hcp.csv") %>%
      transmute(
        exercice = annee,
        uai...identifiant = Identifiant.s..UAI,
        etu = Nombre.d.étudiants.inscrits..inscriptions.principales..hors.doubles.inscriptions.CPGE
      ) 
    ) %>%
  mutate(ValeurParEtudiant = Valeur / etu) %>%
  filter(!is.na(ValeurParEtudiant)) %>%
  group_by(exercice,Indicateur) %>%
  summarise(ValeurParEtudiant = sum(Valeur) / sum(etu)) 

```

```{r rpf.plot, fig.width=8, fig.height=4.5}
rpf %>%
  ggplot(aes(x=exercice,y=ValeurParEtudiant,color=Indicateur)) +
    geom_point() + geom_line(aes(group=Indicateur)) +
    scale_y_continuous(labels = ~ paste(.x,"€")) +
    ggtitle("Ressources propres formation par étudiant", subtitle = "Périmètre MESRI") +
    theme_cpesr_cap()
```

```{r rpf.plot.norm,  fig.width=8, fig.height=4.5}
rpf %>%
  group_by(Indicateur) %>%
  mutate(ValeurParEtudiant = ValeurParEtudiant / first(ValeurParEtudiant) * 100) %>%
  ggplot(aes(x=exercice,y=ValeurParEtudiant,color=Indicateur)) +
    geom_point() + geom_line(aes(group=Indicateur)) +
    ggtitle("Ressources propres formation par étudiant (valeur 100 en 2010)", subtitle = "Périmètre MESRI") +
    theme_cpesr_cap()
```

## Tous les indicateurs par établissement


```{r production.fun, include=FALSE, eval=FALSE}
outmd <- function(x, ext=".md") {
  x <- gsub("[^[:alnum:] ]", "_", x)
  x <- gsub(" ", "_", x)
  x <- tolower(x)
  paste0(x,ext)
}
```

```{r production, include=FALSE, eval=FALSE}

etabs <- c("Université de Strasbourg")
etabs <- unique(fin$etablissement)
for(etab in etabs) {
  rmarkdown::render("Etablissement.Rmd",
                    output_file = outmd(etab),
                    output_format=NULL,
                    clean = TRUE)
  unlink(paste0("Etablissements/",outmd(etab,"_files")),recursive=TRUE)
  file.remove(outmd(etab,".html"))
  file.rename(outmd(etab), paste0("Etablissements/",outmd(etab)))
  file.rename(outmd(etab,"_files"), paste0("Etablissements/",outmd(etab,"_files")))
}
```



```{r production2, results="asis", eval=FALSE}
for(grp in unique(fin$groupe)) {
  cat("\n\n###", grp,"\n\n")
  grpdf <- fin %>% filter(groupe == grp)
  for(etab in unique(grpdf$etablissement)) {
    cat("- [", etab,"](Etablissements/",outmd(etab),")\n", sep='')
  }
}
```


