---
title: "Dévolution"
author: "CPESR"
date: "`r Sys.Date()`"
output: github_document
---

```{r setup, include=FALSE}
knitr::opts_chunk$set(echo = FALSE, warning = FALSE)
options(dplyr.summarise.inform = FALSE)
knitr::opts_chunk$set(fig.asp = 4/4, fig.retina = 2)

library(tidyverse)
library(ggcpesrthemes)
theme_set(theme_cpesr())
theme_cpesr_setup(authors = "Julien Gossa", source = "https://github.com/cpesr/RFC/")
```

## Données 

- https://data.enseignementsup-recherche.gouv.fr/explore/dataset/fr-esr-patrimoine-immobilier-des-operateurs-de-l-enseignement-superieur/

```{r load}
imo <- read.csv2("../data/fr-esr-patrimoine-immobilier-des-operateurs-de-l-enseignement-superieur.csv", dec='.', na.strings = "") %>%
  mutate(
    Domaine.bat. = str_to_lower(Domaine.bat.),
    Catégorie.ERP = recode(Catégorie.ERP,
                           "1re : au-dessus de 1500 personnes" = "1 : 1500- personnes",
                           "3e : de 301 à 700 personnes" = "3: 301-700 personnes",
                           "2e : de 701 à 1500 personnes" = "2: 701-1500 personnes",
                           "4e : 300 personnes et au-dessous, à l'exception des établissements compris dans la 5e catégorie" = "4: -300 personnes (hors 5)",
                           "5e : établissements accueillant un nombre de personnes inférieur au seuil dépendant du type d'établissement" = "5 : inférieur au seuil"),
    Type.bât. = fct_lump(Type.bât., n=4),
    Type.ERP = fct_lump(Type.ERP, n=4),
  ) %>% 
  rename(pid = Paysage_id) %>%
  select(-Etablissement) %>%
  left_join(kpiESR::esr.etab %>% select(pid, Etablissement, Sigle, Groupe)) %>%
  left_join(kpiESR::esr %>% transmute(pid, Année = Rentrée+1, étudiants = kpi.ETU.P.effectif)) %>%
  filter(Groupe == "Universités et assimilés") %>%
  mutate(Dévolution = case_when(
    pid %in% c("hlX1r","K4lR3","gap5Q","cqkij") ~ "Vague 1",
    pid %in% c("xJdyB", "p25Q3", "90I54") ~ "Vague 2",
    TRUE ~ "Non"
  ))

summarise_imo <- function(var) {
  imo %>%
    mutate(var = as.factor(!!sym(var))) %>%
    summarise(
      `Batiments (nb)`= n(),
      `SUB (hm2)` = sum(SUB,na.rm = TRUE) / 1e4,
      .by = c(Etablissement,pid,Dévolution,Année,étudiants,var)
    ) %>%
    mutate(
      `BatimentsParEtu (nb/kEtu)`= `Batiments (nb)` / étudiants * 1000,
      `SUBParEtu (m2/étu)`= `SUB (hm2)` / étudiants * 1e4) %>%
    pivot_longer(c(`Batiments (nb)`, `SUB (hm2)`, `BatimentsParEtu (nb/kEtu)`, `SUBParEtu (m2/étu)`), 
                 names_to = "indicateur", values_to = "valeur") %>%
    arrange(Dévolution,Etablissement,Année) %>%
    mutate(val100 = valeur / first(valeur) * 100,
           diff = valeur - first(valeur),
           .by = c(pid,indicateur))
}

# devo <- summarise_imo("Etat.santé")
# devo.non <- devo %>% filter(Dévolution == "Non")
# devo.oui <- devo %>% filter(Dévolution != "Non")
# devo.non.max <- devo.non %>% filter(Année == max(Année))
# devo.oui.max <- devo.oui %>% filter(Année == max(Année))
# 
# ggplot(devo.non.max, aes(x=diff,y=var)) +
#   geom_violin() + 
#   geom_point(data = devo.oui.max, aes(color = Dévolution)) +
#   facet_wrap(.~indicateur, scales = "free_x", nrow=2) 

devo_explore <- function(var) {
  devo <- summarise_imo(var)
  devo.non <- devo %>% filter(Dévolution == "Non")
  devo.oui <- devo %>% filter(Dévolution != "Non")
  devo.non.max <- devo.non %>% filter(Année == max(Année))
  devo.oui.max <- devo.oui %>% filter(Année == max(Année))
  
  p1 <- ggplot(devo.non.max, aes(x=valeur,y=var)) +
    #geom_violin(alpha=0.2, color="black", fill="white", size=0.3) + 
    geom_boxplot(coef=Inf, alpha=0.2, linewidth=0.3) +
    geom_point(data = devo.oui.max, aes(color = Dévolution)) +
    facet_wrap(.~indicateur, scales = "free_x", nrow=2) +
    ylab(var) +
    scale_x_continuous(breaks = scales::pretty_breaks()) +
    ggtitle(paste(var, "en 2023"))

  p2 <- ggplot(devo.non.max, aes(x=diff,y=var)) +
    #geom_violin(alpha=0.2, color="black", fill="white", size=0.3) + 
    geom_boxplot(coef=Inf, alpha=0.2, linewidth=0.3) +
    geom_point(data = devo.oui.max, aes(color = Dévolution)) +
    facet_wrap(.~indicateur, scales = "free_x", nrow=2) +
    ylab(var) +
    scale_x_continuous(breaks = scales::pretty_breaks()) +
    ggtitle(paste(var, "différence entre 2017 et 2023")) 

  cat("\n\n## ",var,"\n\n")
  print(p1)
  print(p2)
  cat("\n\n")

}

# devo_explore("Etat.santé")

```

# Visualisations

- les données sont réduites aux universités, avec de possibles problèmes de périmètre avec les composantes
- les violons montrent la distribution des universités sans dévolution
- les points montrent les établissements avec dévolution, par vague
- pour chaque indicateur, les critères sont montrés en :
  - nombre de bâtiments
  - nombre de bâtiments pour 1000 étudiants
  - surface utile brute (SUB) en hectomètres carré (hectare, 10 000 m2)
  - SUB par étudiant en m2 par étudiant
- les indicateurs sont également présentés en :
  - valeur pour la dernière année (2023)
  - différence absolue de valeur entre la première et la dernière année (2023 - 2017)

La première représentation ("Année") montre l'état immobilier global.

```{r explo.loop, results='asis'}
vars = c("Année","Etat.santé","Type.bât.","Domaine.bat.","Propriétaire.bat.","Réglementation.générale","Catégorie.ERP","Type.ERP","Class..Monument.histo.","Etat.access.","Access..AdAP","Access..dérog.","Energie.class.","GES","Audit.energie","Bilan.carbone")
for(var in vars)
  devo_explore(var)
```
