---
title: "Recrutements par académie"
output: github_document
---

```{r setup, include=FALSE}
knitr::opts_chunk$set(echo = FALSE)

library(tidyverse)
library(ggthemes)
library(ggbeeswarm)
library("gridExtra")
require("ggrepel")
library(ggcpesrthemes)
library(ggpmisc)
library(robCompositions)
library(viridis)

academie = read.table("DB_Academies.csv", h=T, sep=";")

croise = read.table("DB_Academies_croisees.csv", h=T, sep=";")
croise$Academie.origine.reg = as.character(croise$Academie.origine)
croise$Academie.origine.reg[croise$Academie.origine %in% c("PARIS", "CRETEIL", "VERSAILLES")] = "PARIS-CRETEIL-VERSAILLES"
croise$Academie.recrutement.reg = as.character(croise$Academie.recrutement)
croise$Academie.recrutement.reg[croise$Academie.recrutement %in% c("PARIS", "CRETEIL", "VERSAILLES")] = "PARIS-CRETEIL-VERSAILLES"
```

## Description des données 

- Source : https://www.enseignementsup-recherche.gouv.fr/cid118435/personnels-enseignants-du-superieur-bilans-et-statistiques.html

### Recrutements par académies
- Nombre d'observations : `r nrow(academie)`
- Variables : 
```{r vars.1}
colnames(academie)
```
- Période : `r range(as.character(academie$Annee))`

### Mutations entre académies
- Nombre d'observations : `r nrow(croise)`
- Variables : 
```{r vars.2}
colnames(croise)
```
- Période : `r range(as.character(croise$Annee))`

## Solde migratoire des mutations
### MCF
```{r solde.mutations.MCF.1, fig.width=12, fig.asp=9/16}
academie %>%
  drop_na(Solde.mutation.MCF) %>%
    ggplot(aes(x=Annee, y=Solde.mutation.MCF)) + 
    geom_col() + facet_wrap(.~Academie) + 
    geom_hline(yintercept=0, linetype="dashed", color="red") +
    theme(strip.text.y = element_text(size = 7.5)) +
    theme(legend.position = "right") +
    labs(title="Mutations MCF, de 2004 à 2019", y ="Solde migratoire", x = "Année") +
    theme_cpesr_cap(authors = c("Florent Figon"), 
                licence = "CC BY-SA",
                url = "https://github.com/cpesr/RFC",
                source = "DGRH A1-1/Galaxie")
```

### PR
```{r solde.mutations.PR.1, fig.width=12, fig.asp=9/16}
academie %>%
  drop_na(Solde.mutation.PR) %>%
    ggplot(aes(x=Annee, y=Solde.mutation.PR)) + 
    geom_col() + facet_wrap(.~Academie) + 
    geom_hline(yintercept=0, linetype="dashed", color="red") +
    theme(strip.text.y = element_text(size = 7.5)) +
    theme(legend.position = "right") +
    labs(title="Mutations PR, de 2004 à 2019", y ="Solde migratoire", x = "Année") +
    theme_cpesr_cap(authors = c("Florent Figon"), 
                licence = "CC BY-SA",
                url = "https://github.com/cpesr/RFC",
                source = "DGRH A1-1/Galaxie")
```

### Total EC (MCF + PR)
```{r solde.mutations.total.1, fig.width=12, fig.asp=9/16}
academie %>%
  drop_na(Solde.mutation.total) %>%
    ggplot(aes(x=Annee, y=Solde.mutation.total)) + 
    geom_col() + facet_wrap(.~Academie) + 
    geom_hline(yintercept=0, linetype="dashed", color="red") +
    theme(strip.text.y = element_text(size = 7.5)) +
    theme(legend.position = "right") +
    labs(title="Mutations EC, de 2004 à 2019", y ="Solde migratoire", x = "Année") +
    theme_cpesr_cap(authors = c("Florent Figon"), 
                licence = "CC BY-SA",
                url = "https://github.com/cpesr/RFC",
                source = "DGRH A1-1/Galaxie")
```

## Flux géographiques des mutations MCF (sommes de 2014 à 2019)
```{r flux.geographique.mutations.MCF.1, fig.width=8, fig.asp=16/16}
croise %>% 
  group_by(Academie.origine, Academie.recrutement) %>% 
  summarise(MCF = sum(MCF, na.rm=T)) %>% 
  ggplot(aes(x=Academie.origine, y=Academie.recrutement, fill=MCF)) + 
    geom_tile() + theme(axis.text.x = element_text(angle=45, hjust=1)) + 
    scale_fill_viridis(option="inferno") +
    theme(legend.position = "right") +
    labs(title="Flux des mutations MCF, somme des années 2014 à 2019", y ="Académie d'arrivée", x = "Académie de départ") +
    theme_cpesr_cap(authors = c("Florent Figon"), 
                licence = "CC BY-SA",
                url = "https://github.com/cpesr/RFC",
                source = "DGRH A1-1/Galaxie")
```

En regroupant les académies de Paris, Créteil et Versailles.
```{r flux.geographique.mutations.MCF.2, fig.width=8, fig.asp=16/16}
croise %>% 
    group_by(Academie.origine.reg, Academie.recrutement.reg) %>% 
    summarise(MCF = sum(MCF, na.rm=T)) %>% 
    ggplot(aes(x=Academie.origine.reg, y=Academie.recrutement.reg, fill=MCF)) + 
    geom_tile() + theme(axis.text.x = element_text(angle=45, hjust=1)) + 
    geom_text(aes(label = MCF), color = "white", size = 2) +
    scale_fill_viridis(option="inferno") +
    theme(legend.position = "right") +
    labs(title="Flux des mutations MCF, somme des années 2014 à 2019", y ="Académie d'arrivée", x = "Académie de départ") +
    theme_cpesr_cap(authors = c("Florent Figon"), 
                    licence = "CC BY-SA",
                    url = "https://github.com/cpesr/RFC",
                    source = "DGRH A1-1/Galaxie")
```