---
title: "Sélection en Master"
output: github_document
---

```{r setup, include=FALSE}
knitr::opts_chunk$set(echo = FALSE)
knitr::opts_chunk$set(fig.width = 8, fig.height = 4.5)

options(dplyr.summarise.inform = FALSE)
options(tidyverse.quiet = TRUE)

library(tidyverse)
library(ggbeeswarm)
library(kableExtra)
library(ggrepel)
library(kableExtra)
library(ggcpesrthemes)

theme_cpesr_setup(authors=c("Julien Gossa"), 
                  url="https://github.com/cpesr/RFC",
                  source="https://data.enseignementsup-recherche.gouv.fr")
```

Jeu de données : 

- https://data.enseignementsup-recherche.gouv.fr/explore/dataset/fr-esr-sise-effectifs-d-etudiants-inscrits-esr-public/information/?disjunctive.rentree_lib

```{r data, cache=TRUE}
sise.sample <- read.table("fr-esr-sise-effectifs-d-etudiants-inscrits-esr-public.csv",
                  header=TRUE, sep=';', quote='"', stringsAsFactors=TRUE, na.strings=c('XX'), nrows=10000)

sise <- read.table("fr-esr-sise-effectifs-d-etudiants-inscrits-esr-public.csv",
                  header=TRUE, sep=';', quote='"', stringsAsFactors=TRUE, na.strings=c('XX')) %>%
  mutate(Mobilité = 
    # factor(paste0(ATTRAC_NAT_DEP_BAC,ATTRAC_NAT_REG_BAC,ATTRAC_INTERN,MOBILITE_INTERN),
    # levels=c("11FX","11EX","21FX","21EX","22FX","23FX","31FX","32FX","32EX","33FX","33EX","44FX","44FM","44EM","55FX","99FX","99EM"))
    factor(case_when(
      Mobilité.internationale == "Etudiants étrangers en mobilité internationale"
        ~ "Internationale",
      Attractivité.internationale == "Etudiants de nationalité étrangère issus de systèmes éducatifs étrangers"
        ~ "Internationale",
      Attractivité.régionale..région.d.obtention.du.baccalauréat. == "Etranger"
        ~ "Internationale",
      Attractivité.régionale..région.d.obtention.du.baccalauréat. == "Autres régions françaises"
        ~ "Nationale",
      Attractivité.départementale..département.d.obtention.du.baccalauréat. %in% c("Autres départements français","Départements limitrophes")
        ~ "Régionale",
      Attractivité.départementale..département.d.obtention.du.baccalauréat. == "Même département"
        ~ "Départementale"),
      levels = c("Départementale","Régionale","Nationale","Non bachelier","Internationale")
    )
  ) %>%
  group_by(RENTREE, ETABLISSEMENT, Etablissement, Type.d.établissement, Discipline, Diplôme, DN_DE, Mobilité, CURSUS_LMD, NIVEAU) %>%
  summarise(Effectifs = sum(Nombre.d.étudiants.inscrits..inscriptions.principales..hors.étudiants.inscrits.en.parallèle.en.CPGE)) %>%
  mutate(
    NIVEAU = case_when(
      Diplôme == "Licence professionnelle" ~ 3L,
      TRUE ~ NIVEAU
    ),
    Niveau = paste0(CURSUS_LMD,ifelse(is.na(NIVEAU),"x",NIVEAU)),
    Rentrée = as.factor(RENTREE)) %>%
  filter(Effectifs != 0)
```

```{r colors}
pal.niveaux = c(
  RColorBrewer::brewer.pal(4,"Purples")[-1],
  RColorBrewer::brewer.pal(3,"Oranges")[-1])
pal.mobilité <- colorRampPalette(RColorBrewer::brewer.pal(11, "Spectral"))(length(levels(sise$Mobilité)))

```

```{r global}
sise %>%
  filter(Diplôme %in% c("Licence","Autres masters")) %>%
  group_by(Rentrée, Niveau) %>%
  summarise(Effectifs = sum(Effectifs)) %>%
  ggplot(aes(x=Rentrée, y=Effectifs, fill=forcats::fct_rev(Niveau))) + geom_col() +
  scale_fill_manual(values=rev(pal.niveaux), name="Niveau",  guide = guide_legend(reverse = TRUE)) +
  ggtitle("Effectifs étudiants globaux par niveau,\nen Licence et Master (hors Master d'enseignement)")+
  theme_cpesr_cap()
```


```{r global.prop}
sise %>%
  filter(Diplôme %in% c("Licence","Autres masters")) %>%
  group_by(Rentrée, Niveau) %>%
  summarise(Effectifs = sum(Effectifs)) %>%
  ggplot(aes(x=Rentrée, y=Effectifs, fill=forcats::fct_rev(Niveau))) + geom_col(position="fill") +
  scale_fill_manual(values=rev(pal.niveaux), name="Niveau",  guide = guide_legend(reverse = TRUE)) +
  ggtitle("Proportion des effectifs étudiants globaux par niveau,\nen Licence et Master (hors Master d'enseignement)")+
  theme_cpesr_cap()
```


```{r Sequences, fig.height=7}
sise %>%
  filter(Type.d.établissement %in% c("Université","Communauté d'universités et établissements","Grand établissement")) %>%
  filter(Diplôme %in% c("Licence", "Autres masters")) %>%
  group_by(Rentrée, Niveau) %>%
  summarise(Effectifs = sum(Effectifs)) %>%
  ggplot(aes(x=Niveau,y=Effectifs,fill=Niveau)) +
    #geom_line(aes(group=Séquence),size=2) +
    geom_col() +
    facet_grid(Rentrée~.) +
    scale_fill_manual(values=pal.niveaux) +
    ggtitle("Effectifs par niveau et année\ndans les universités, grands établissements et COMUEs") +
  theme_cpesr_cap()
```

```{r Sequences.2}
sise %>%
  filter(Type.d.établissement %in% c("Université","Communauté d'universités et établissements","Grand établissement")) %>%
  filter(Diplôme %in% c("Licence", "Autres masters")) %>%
  group_by(Rentrée, Niveau) %>%
  summarise(Effectifs = sum(Effectifs)) %>%
  ggplot(aes(x=Rentrée,y=Effectifs,fill=Niveau)) +
    #geom_line(aes(group=Séquence),size=2) +
    geom_col(position = "dodge") +
    facet_grid(.~Niveau) +
    scale_fill_manual(values=pal.niveaux) +
    scale_x_discrete(breaks=c(2013,2015,2017))+
    scale_color_brewer(palette = "Reds") +
    ggtitle("Effectifs par niveau et année\ndans les universités, grands établissements et COMUEs") +
  theme_cpesr_cap()
```

## Mobilité

```{r Mobilite}
sise %>%
  filter(Type.d.établissement %in% c("Université","Communauté d'universités et établissements","Grand établissement")) %>%
  filter(Diplôme %in% c("Licence", "Autres masters")) %>%
  group_by(Rentrée, Niveau, Mobilité) %>%
  summarise(Effectifs = sum(Effectifs)) %>%
  ggplot(aes(x=Rentrée,y=Effectifs,fill=forcats::fct_rev(Mobilité))) +
    #geom_line(aes(group=Séquence),size=2) +
    geom_col() +
    facet_grid(.~Niveau) +
    scale_color_manual(values=pal.niveaux) +
    scale_fill_brewer(palette="Spectral", name="Mobilité", na.value="grey50") +
    scale_x_discrete(breaks=c(2013,2015,2017))+
    
    ggtitle("Effectifs par niveau, année et mobilité\ndans les universités, grands établissements et COMUEs") +
  theme_cpesr_cap()
```
```{r Mobilite.prop}
sise %>%
  filter(Type.d.établissement %in% c("Université","Communauté d'universités et établissements","Grand établissement")) %>%
  filter(Diplôme %in% c("Licence", "Autres masters")) %>%
  group_by(Rentrée, Niveau, Mobilité) %>%
  summarise(Effectifs = sum(Effectifs)) %>%
  ggplot(aes(x=Rentrée,y=Effectifs,fill=forcats::fct_rev(Mobilité))) +
    #geom_line(aes(group=Séquence),size=2) +
    geom_col(position="fill") +
    facet_grid(.~Niveau) +
    scale_color_manual(values=pal.niveaux) +
    scale_fill_brewer(palette="Spectral", name="Mobilité", na.value="grey50") +
    scale_x_discrete(breaks=c(2013,2015,2017))+
    
    ggtitle("Proportion des effectifs par niveau, année et mobilité\ndans les universités, grands établissements et COMUEs") +
  theme_cpesr_cap()
```

```{r Mobilite.evol}
sise %>%
  filter(Type.d.établissement %in% c("Université","Communauté d'universités et établissements","Grand établissement")) %>%
  filter(Diplôme %in% c("Licence", "Autres masters")) %>%
  group_by(Rentrée, Niveau, Mobilité) %>%
  summarise(Effectifs = sum(Effectifs)) %>%
  group_by(Niveau,Mobilité) %>%
  mutate(Evolution = Effectifs / first(Effectifs)) %>%
  filter(!is.na(Mobilité)) %>%
  ggplot(aes(x=Rentrée,y=Evolution,color=forcats::fct_rev(Mobilité))) +
    geom_line(aes(group=Mobilité),size=1) +
    #geom_col() +
    facet_grid(.~Niveau) +
    #scale_color_manual(values=pal.niveaux) +
    scale_color_brewer(palette="Spectral", name="Mobilité", na.value="grey50") +
    scale_x_discrete(breaks=c(2013,2015,2017))+
    
    ggtitle("Evolution des effectifs par niveau, année et mobilité\ndans les universités, grands établissements et COMUEs") +
  theme_cpesr_cap()
```
## Focus L3/M1/M2

```{r L3LPM}
sise %>%
  #filter(Type.d.établissement == "Université") %>%
  mutate(Type = ifelse(Type.d.établissement == "Université","Université","Autres")) %>%
  filter(Diplôme %in% c("Licence","Licence professionnelle","Autres masters")) %>%
  filter(Niveau %in% c("L3","M1","M2")) %>%
  mutate(Niveau = ifelse(Diplôme == "Licence professionnelle", "LP", Niveau)) %>%
  group_by(Rentrée,Type.d.établissement,Niveau) %>%
  summarise(Effectifs = sum(Effectifs)) %>%
  ggplot(aes(x=Rentrée,y=Effectifs, color=Niveau)) +
    geom_line(aes(group=Niveau)) +
    #ylim(0,180000) +
    facet_wrap(.~Type.d.établissement, scales="free_y") +
    scale_color_manual(values=pal.niveaux[2:6]) +
    ggtitle("Effectifs étudiants en LP, L3, M1 et M2, par type d'établissement") +
    theme_cpesr_cap() 
```

```{r data.L3M.univ}
sise.L3M <- sise %>%
  filter(Type.d.établissement %in% c("Université","Communauté d'universités et établissements","Grand établissement")) %>%
  filter(Diplôme %in% c("Licence","Autres masters")) %>%
  filter(Niveau %in% c("L3","M1","M2")) %>%
  mutate(Niveau = ifelse(Diplôme == "Licence professionnelle", "LP", Niveau)) %>%
  group_by(Rentrée,Niveau) %>%
  summarise(Effectifs = sum(Effectifs)) %>%
  group_by(Niveau) %>%
  mutate(Evolution = Effectifs / first(Effectifs))
```

```{r L3M.univ}
sise.L3M %>%
  ggplot(aes(x=Rentrée,y=Effectifs, color=Niveau)) +
    geom_line(aes(group=Niveau),size=2) +
    #ylim(0,180000) +
    scale_color_manual(values=pal.niveaux[3:6]) +
    ggtitle("Effectifs étudiants en L3, M1 et M2,\ndans les universités, grands établissements et COMUES") +
    theme_cpesr_cap() 
```


```{r L3M.univ.evol}
sise.L3M %>%
  ggplot(aes(x=Rentrée,y=Evolution, color=Niveau)) +
    geom_line(aes(group=Niveau),size=2) +
    #ylim(0,180000) +
    scale_color_manual(values=pal.niveaux[3:6]) +
    ggtitle("Evolution des effectifs étudiants en L3, M1 et M2,\ndans les universités, grands établissements et COMUES") +
    theme_cpesr_cap() 
```


```{r data.L3M.etiquettes}
etiquettes <- read.csv("etiquettes.csv") %>% rename(ETABLISSEMENT = UAI)

sise %>%
  filter(Type.d.établissement %in% c("Université","Communauté d'universités et établissements","Grand établissement")) %>%
  filter(Diplôme %in% c("Licence","Autres masters")) %>%
  filter(Niveau %in% c("L3","M1","M2")) %>%
  merge(etiquettes) %>%
  mutate(critere = ifelse(Udice,"Udice","Autres")) %>%
  group_by(Rentrée,critere,Niveau) %>%
  summarise(Effectifs = sum(Effectifs)) %>%
  group_by(Niveau,critere) %>%
  mutate(Evolution = Effectifs / first(Effectifs)) %>%
  ggplot(aes(x=Rentrée,y=Evolution, color=Niveau)) +
    geom_line(aes(group=Niveau)) +
    #ylim(0,180000) +
    scale_color_manual(values=pal.niveaux[3:6]) +
    facet_wrap(critere~.) +
    ggtitle("Evolution des effectifs étudiants en L3, M1 et M2,\ndans les universités, grands établissements et COMUES\nselon l'appartenance à Udice ") +
    theme_cpesr_cap() 
```


```{r data.L3M.disc, fig.width=10, fig.height=10}
sise %>%
  filter(Type.d.établissement %in% c("Université","Communauté d'universités et établissements","Grand établissement")) %>%
  filter(Diplôme %in% c("Licence","Autres masters")) %>%
  filter(Niveau %in% c("L3","M1","M2")) %>%
  mutate(critere = Discipline) %>%
  group_by(Rentrée,critere,Niveau) %>%
  summarise(Effectifs = sum(Effectifs)) %>%
  group_by(Niveau,critere) %>%
  mutate(Evolution = Effectifs / first(Effectifs)) %>%
  ggplot(aes(x=Rentrée,y=Evolution, color=Niveau)) +
    geom_line(aes(group=Niveau)) +
    #ylim(0,180000) +
    scale_color_manual(values=pal.niveaux[3:6]) +
    facet_wrap(critere~.) +
    ylim(0,2) +
    ggtitle("Evolution des effectifs étudiants en L3, M1 et M2,\ndans les universités, grands établissements et COMUES\nselon la discipline") +
    theme_cpesr_cap() 
```


```{r data.L3M.mob}
sise %>%
  filter(Type.d.établissement %in% c("Université","Communauté d'universités et établissements","Grand établissement")) %>%
  filter(Diplôme %in% c("Licence","Autres masters")) %>%
  filter(Niveau %in% c("L3","M1","M2")) %>%
  mutate(critere = Mobilité) %>%
  group_by(Rentrée,critere,Niveau) %>%
  summarise(Effectifs = sum(Effectifs)) %>%
  group_by(Niveau,critere) %>%
  mutate(Evolution = Effectifs / first(Effectifs)) %>%
  filter(!is.na(critere)) %>%
  ggplot(aes(x=Rentrée,y=Evolution, color=Niveau)) +
    geom_line(aes(group=Niveau)) +
    #ylim(0,180000) +
    scale_color_manual(values=pal.niveaux[3:6]) +
    scale_x_discrete(breaks=c(2013,2015,2017))+
    facet_grid(.~critere) +
    ggtitle("Evolution des effectifs étudiants en L3, M1 et M2,\ndans les universités, grands établissements et COMUES\nselon la mobilité") +
    theme_cpesr_cap() 
```


### Rapports consécutifs

Le rapport consécutif se calcule comme le rapport entre les effectifs étudiants d'une année à un certain niveau, et les effectifs étudiants de l'année précédente au niveau précédent.

Par exemple, le rapport consécutif M1/L3 en 2017 est le rapport entre les effectifs de M1 en 2017 et les effectifs de L3 en 2016.

Il résulte donc des taux de passage et d'abandon, mais aussi des passerelles et des capacités d'accueil et sélections.

```{r Rapports.consecutifs}
sise %>%
  filter(Type.d.établissement %in% c("Université","Communauté d'universités et établissements","Grand établissement")) %>%
  filter(Diplôme %in% c("Licence", "Autres masters")) %>%
  group_by(Rentrée, Niveau) %>%
  summarise(Effectifs = sum(Effectifs)) %>%
  group_by(Niveau) %>%
  mutate(Effectifs2 = lag(Effectifs)) %>%
  group_by(Rentrée) %>%
  mutate(
    Effectifs2 = lag(Effectifs2),
    Rapports.consécutifs = Effectifs / Effectifs2,
    Séquence = as.factor(paste0(Niveau,"/",lag(Niveau)))
      ) %>%
  filter(!is.na(Rapports.consécutifs)) %>%
  ggplot(aes(x=Rentrée,y=Rapports.consécutifs,color=Séquence)) + geom_line(aes(group=Séquence),size=2) +
  scale_color_manual(values=pal.niveaux[-1]) +
    ggtitle("Rapports consécutifs dans les Licences et Masters\ndans les universités, grands établissements et COMUEs") +
  theme_cpesr_cap()
```

```{r Rapports.consecutifs.udice}
sise %>%
  filter(Type.d.établissement %in% c("Université","Communauté d'universités et établissements","Grand établissement")) %>%
  filter(Diplôme %in% c("Licence", "Autres masters")) %>%
  merge(etiquettes) %>%
  mutate(critere = ifelse(Udice,"Udice","Autres")) %>%
  group_by(Rentrée, critere, Niveau) %>%
  summarise(Effectifs = sum(Effectifs)) %>%
  group_by(critere, Niveau) %>%
  mutate(Effectifs2 = lag(Effectifs)) %>%
  group_by(critere, Rentrée) %>%
  mutate(
    Effectifs2 = lag(Effectifs2),
    Rapports.consécutifs = Effectifs / Effectifs2,
    Séquence = as.factor(paste0(Niveau,"/",lag(Niveau)))
      ) %>%
  filter(!is.na(Rapports.consécutifs)) %>%
  ggplot(aes(x=Rentrée,y=Rapports.consécutifs,color=Séquence)) +
    geom_line(aes(group=Séquence),size=1) +
    facet_wrap(critere~.) +
    scale_color_manual(values=pal.niveaux[-1]) +
    ggtitle("Rapports consécutifs dans les Licences et Masters\ndans les universités, grands établissements et COMUEs\nselon l'appartenance à Udice") +
  theme_cpesr_cap()
```


```{r Rapports.consecutifs.udice.etab, fig.height=8}
sise %>%
  filter(Type.d.établissement %in% c("Université","Communauté d'universités et établissements","Grand établissement")) %>%
  filter(Diplôme %in% c("Licence", "Autres masters")) %>%
  merge(etiquettes) %>%
  filter(Udice) %>%
  mutate(critere = Etablissement) %>%
  group_by(Rentrée, critere, Niveau) %>%
  summarise(Effectifs = sum(Effectifs)) %>%
  group_by(critere, Niveau) %>%
  mutate(Effectifs2 = lag(Effectifs)) %>%
  group_by(critere, Rentrée) %>%
  mutate(
    Effectifs2 = lag(Effectifs2),
    Rapports.consécutifs = Effectifs / Effectifs2,
    Séquence = as.factor(paste0(Niveau,"/",lag(Niveau)))
      ) %>%
  filter(!is.na(Rapports.consécutifs)) %>%
  ggplot(aes(x=Rentrée,y=Rapports.consécutifs,color=Séquence)) +
    geom_line(aes(group=Séquence),size=1) +
    facet_wrap(critere~.) +
    coord_cartesian(ylim=c(0,1.5)) +
    scale_color_manual(values=pal.niveaux[-1]) +
    ggtitle("Rapports consécutifs dans les Licences et Masters\ndans les universités, grands établissements et COMUEs\nappartenant à Udice") +
  theme_cpesr_cap()
```


Top 10

```{r Rapports.consecutifs.udice.top}
sise %>%
  filter(Type.d.établissement %in% c("Université","Communauté d'universités et établissements","Grand établissement")) %>%
  filter(Diplôme %in% c("Licence", "Autres masters")) %>%
  merge(etiquettes) %>%
  mutate(critere = Etablissement) %>%
  group_by(Rentrée, critere, Niveau) %>%
  summarise(Effectifs = sum(Effectifs)) %>%
  group_by(critere, Niveau) %>%
  mutate(Effectifs2 = lag(Effectifs)) %>%
  group_by(critere, Rentrée) %>%
  mutate(
    Effectifs2 = lag(Effectifs2),
    Rapports.consécutifs = Effectifs / Effectifs2,
    Séquence = as.factor(paste0(Niveau,"/",lag(Niveau)))
      ) %>%
  filter(Séquence == "M2/M1", Rentrée == 2018) %>% 
  arrange(desc(Rapports.consécutifs)) %>% 
  head() %>% kable()
```


```{r Rapports.consecutifs.disc, fig.width=10, fig.height=10}
sise %>%
  filter(Type.d.établissement %in% c("Université","Communauté d'universités et établissements","Grand établissement")) %>%
  filter(Diplôme %in% c("Licence", "Autres masters")) %>%
  mutate(Discipline = ifelse(
    str_detect(Discipline,"Pluridisciplinaire"),"Pluridisciplinaire",as.character(Discipline)
  )) %>%
  mutate(critere = Discipline) %>%
  group_by(Rentrée, critere, Niveau) %>%
  summarise(Effectifs = sum(Effectifs)) %>%
  group_by(critere, Niveau) %>%
  mutate(Effectifs2 = lag(Effectifs)) %>%
  group_by(critere, Rentrée) %>%
  mutate(
    Effectifs2 = lag(Effectifs2),
    Rapports.consécutifs = Effectifs / Effectifs2,
    Séquence = as.factor(paste0(Niveau,"/",lag(Niveau)))
      ) %>% 
  filter(!is.na(Rapports.consécutifs)) %>%
  ggplot(aes(x=Rentrée,y=Rapports.consécutifs,color=Séquence)) +
    geom_line(aes(group=Séquence),size=0.5) +
    facet_wrap(critere~.) +
    ylim(0,2) +
    scale_color_manual(values=pal.niveaux[-1]) +
    ggtitle("Rapports consécutifs dans les Licences et Masters\ndans les universités, grands établissements et COMUEs\nselon la discipline") +
  theme_cpesr_cap()
```

```{r Rapports.consecutifs.mob}
sise %>%
  filter(Type.d.établissement %in% c("Université","Communauté d'universités et établissements","Grand établissement")) %>%
  filter(Diplôme %in% c("Licence", "Autres masters")) %>%
  mutate(critere = Mobilité) %>%
  group_by(Rentrée, critere, Niveau) %>%
  summarise(Effectifs = sum(Effectifs)) %>%
  group_by(critere, Niveau) %>%
  mutate(Effectifs2 = lag(Effectifs)) %>%
  group_by(critere, Rentrée) %>%
  mutate(
    Effectifs2 = lag(Effectifs2),
    Rapports.consécutifs = Effectifs / Effectifs2,
    Séquence = as.factor(paste0(Niveau,"/",lag(Niveau)))
      ) %>% 
  filter(!is.na(Rapports.consécutifs), !is.na(critere)) %>%
  ggplot(aes(x=Rentrée,y=Rapports.consécutifs,color=Séquence)) +
    geom_line(aes(group=Séquence),size=0.5) +
    facet_grid(.~critere) +
    ylim(0,2) +
    scale_color_manual(values=pal.niveaux[-1]) +
    scale_x_discrete(breaks=c(2013,2015,2017))+
    ggtitle("Rapports consécutifs dans les Licences et Masters\ndans les universités, grands établissements et COMUEs\nselon la mobilité") +
  theme_cpesr_cap()
```



## Rapports séquentiels


Les rapports séquentiels se calculent comme le rapport entre les effectifs étudiants d'une année et d'un niveau de référence, et les effectifs étudiants des années précédentes aux niveaux suivants.

Par exemple, les rapports séquentiels de L1 en 2012 prennent cet effectif en référence pour calculer les rapports avec L2 en 2013, puis L3 en 2014, etc.

Il résulte donc des taux de passage et d'abandon, mais aussi des passerelles et des capacités d'accueil et sélections.

```{r rap.seq}
sise %>%
  filter(Type.d.établissement %in% c("Université","Communauté d'universités et établissements","Grand établissement")) %>%
  filter(Diplôme %in% c("Licence", "Autres masters")) %>%
  group_by(Rentrée, Niveau) %>%
  summarise(Effectifs = sum(Effectifs)) %>%
  mutate(
    Niveau = as.factor(Niveau),
    decal = as.integer(Niveau)-1) %>%
  group_by(Niveau) %>%
  #ungroup() %>%
  mutate(Effectifs2 = lead(Effectifs,decal[1])) %>% 
  group_by(Rentrée) %>%
  mutate(Rapport.séquentiel = Effectifs2 / first(Effectifs2)) %>%
  ggplot(aes(x=Niveau,y=Rapport.séquentiel,color=Rentrée)) +
    geom_line(aes(group=Rentrée),size=1) +
    #geom_col() +
    #facet_grid(Rentrée~.) +
    scale_color_brewer(palette = "Reds") +
    #ylim(0,350000) +
    ggtitle("Rapports séquentiels de 2012 à 2017 \ndans les universités, grands établissements et COMUEs") +
  theme_cpesr_cap()
```


```{r rap.seq.udice}
sise %>%
  filter(Type.d.établissement %in% c("Université","Communauté d'universités et établissements","Grand établissement")) %>%
  filter(Diplôme %in% c("Licence", "Autres masters")) %>%
  merge(etiquettes) %>%
  mutate(critere = ifelse(Udice,"Udice","Autres")) %>%
  group_by(Rentrée, critere, Niveau) %>%
  summarise(Effectifs = sum(Effectifs)) %>%
  mutate(
    Niveau = as.factor(Niveau),
    decal = as.integer(Niveau)-1) %>%
  group_by(critere, Niveau) %>%
  #ungroup() %>%
  mutate(Effectifs2 = lead(Effectifs,decal[1])) %>% 
  group_by(Rentrée, critere) %>%
  mutate(Rapport.séquentiel = Effectifs2 / first(Effectifs2)) %>%
  ggplot(aes(x=Niveau,y=Rapport.séquentiel,color=Rentrée)) +
    geom_line(aes(group=Rentrée),size=1) +
    #geom_col() +
    facet_grid(.~critere) +
    scale_color_brewer(palette = "Reds") +
    #ylim(0,350000) +
    ggtitle("Rapports séquentiels de 2012 à 2017 \ndans les universités, grands établissements et COMUEs\nselon l'appartenance à Udice") +
  theme_cpesr_cap()
```


```{r rap.seq.udice.etab}
sise %>%
  filter(Type.d.établissement %in% c("Université","Communauté d'universités et établissements","Grand établissement")) %>%
  filter(Diplôme %in% c("Licence", "Autres masters")) %>%
  merge(etiquettes) %>%
  filter(Udice) %>%
  mutate(critere = Libellé) %>%
  group_by(Rentrée, critere, Niveau) %>%
  summarise(Effectifs = sum(Effectifs)) %>%
  mutate(
    Niveau = as.factor(Niveau),
    decal = as.integer(Niveau)-1) %>%
  group_by(critere, Niveau) %>%
  #ungroup() %>%
  mutate(Effectifs2 = lead(Effectifs,decal[1])) %>% 
  group_by(Rentrée, critere) %>%
  mutate(Rapport.séquentiel = Effectifs2 / first(Effectifs2)) %>%
  ggplot(aes(x=Niveau,y=Rapport.séquentiel,color=Rentrée)) +
    geom_line(aes(group=Rentrée),size=1) +
    #geom_col() +
    facet_wrap(.~critere) +
    scale_color_brewer(palette = "Reds") +
    ylim(0.4,1) +
    ggtitle("Rapports séquentiels de 2012 à 2017 \ndans les universités, grands établissements et COMUEs\nappartenant à Udice") +
  theme_cpesr_cap()
```

```{r rap.seq.mob}
sise %>%
  filter(Type.d.établissement %in% c("Université","Communauté d'universités et établissements","Grand établissement")) %>%
  filter(Diplôme %in% c("Licence", "Autres masters")) %>%
  mutate(critere = Mobilité) %>%
  group_by(Rentrée, critere, Niveau) %>%
  summarise(Effectifs = sum(Effectifs)) %>%
  mutate(
    Niveau = as.factor(Niveau),
    decal = as.integer(Niveau)-1) %>%
  group_by(critere, Niveau) %>%
  #ungroup() %>%
  mutate(Effectifs2 = lead(Effectifs,decal[1])) %>% 
  group_by(Rentrée, critere) %>%
  mutate(Rapport.séquentiel = Effectifs2 / first(Effectifs2)) %>%
  filter(!is.na(critere)) %>%
  ggplot(aes(x=Niveau,y=Rapport.séquentiel,color=Rentrée)) +
    geom_line(aes(group=Rentrée),size=0.5) +
    #geom_col() +
    facet_grid(.~critere) +
    scale_color_brewer(palette = "Reds") +
    #ylim(0.4,1) +
    ggtitle("Rapports séquentiels de 2012 à 2017 \ndans les universités, grands établissements et COMUEs\nselon la mobilité") +
  theme_cpesr_cap()
```


## LM vs. DU

```{r lmdu.colors}
pal.lmdu = pal.niveaux[c(2,4)]
```

```{r lmdu.data}
sise %>%
    filter(Type.d.établissement %in% c("Université","Communauté d'universités et établissements","Grand établissement")) %>%
  filter(Diplôme %in% c("Licence", "Autres masters") || DN_DE=="DU", CURSUS_LMD != "D") %>%
  group_by(Rentrée,CURSUS_LMD,DN_DE) %>%
  summarise(Effectifs = sum(Effectifs)) %>%
  ggplot(aes(x=Rentrée,y=Effectifs,fill=CURSUS_LMD,alpha=DN_DE)) +
    geom_col() + 
    facet_grid(CURSUS_LMD~., scales = "free_y") +
    ggtitle("Effectifs L et M dans les universités, grands établissements et COMUEs\nen diplômes nationnaux et diplômes d'établissement") +
  scale_fill_manual(values=pal.lmdu) +
  scale_alpha_manual(values=c(0.6,1)) +
  theme_cpesr_cap()
```

```{r lmdu.data.evol}
sise %>%
    filter(Type.d.établissement %in% c("Université","Communauté d'universités et établissements","Grand établissement")) %>%
  filter(Diplôme %in% c("Licence", "Autres masters") || DN_DE=="DU", CURSUS_LMD != "D") %>%
  group_by(Rentrée,CURSUS_LMD,DN_DE) %>%
  summarise(Effectifs = sum(Effectifs)) %>%
  group_by(CURSUS_LMD,DN_DE) %>%
  mutate(Evolution = Effectifs / first(Effectifs)) %>%
  ggplot(aes(x=Rentrée,y=Evolution,color=CURSUS_LMD,alpha=DN_DE)) +
    geom_line(aes(group=paste(CURSUS_LMD,DN_DE)),size=2) +
    #facet_grid(CURSUS_LMD~., scales = "free_y") +
    ggtitle("Evolution des effectifs L et M dans les universités, grands établissements et COMUEs\nen diplômes nationnaux et diplômes d'établissement") +
  scale_color_manual(values=pal.lmdu) +
  scale_alpha_manual(values=c(0.6,1)) +
  theme_cpesr_cap()
```

```{r lmdu.data.evol.udice}
sise %>%
    filter(Type.d.établissement %in% c("Université","Communauté d'universités et établissements","Grand établissement")) %>%
  filter(Diplôme %in% c("Licence", "Autres masters") || DN_DE=="DU", CURSUS_LMD != "D") %>%
  merge(etiquettes) %>%
  mutate(critere=ifelse(Udice,"Udice","Autres")) %>%
  group_by(Rentrée,CURSUS_LMD,DN_DE,critere) %>%
  summarise(Effectifs = sum(Effectifs)) %>%
  group_by(CURSUS_LMD,DN_DE,critere) %>%
  mutate(Evolution = Effectifs / first(Effectifs)) %>%
  ggplot(aes(x=Rentrée,y=Evolution,color=CURSUS_LMD,alpha=DN_DE)) +
    geom_line(aes(group=paste(CURSUS_LMD,DN_DE)),size=2) +
    facet_grid(.~critere) +
    ggtitle("Evolution des effectifs L et M dans les universités, grands établissements et COMUEs\nen diplômes nationnaux et diplômes d'établissement") +
  scale_color_manual(values=pal.lmdu) +
  scale_alpha_manual(values=c(0.6,1)) +
  theme_cpesr_cap()
```

```{r lmdu.data.evol.udice.etab, fig.height=6}
sise %>%
    filter(Type.d.établissement %in% c("Université","Communauté d'universités et établissements","Grand établissement")) %>%
  filter(Diplôme %in% c("Licence", "Autres masters") || DN_DE=="DU", CURSUS_LMD != "D") %>%
  merge(etiquettes) %>%
  filter(Udice) %>%
  group_by(Rentrée,CURSUS_LMD,DN_DE,Etablissement) %>%
  summarise(Effectifs = sum(Effectifs)) %>%
  group_by(CURSUS_LMD,DN_DE,Etablissement) %>%
  mutate(Evolution = Effectifs / first(Effectifs)) %>%
  ggplot(aes(x=Rentrée,y=Evolution,color=CURSUS_LMD,alpha=DN_DE)) +
    geom_line(aes(group=paste(CURSUS_LMD,DN_DE))) +
    facet_wrap(.~Etablissement, labeller = label_wrap_gen(width=20)) +
    ggtitle("Evolution des effectifs L et M dans les universités, grands établissements et COMUEs\nen diplômes nationnaux et diplômes d'établissement") +
  scale_color_manual(values=pal.lmdu) +
  scale_alpha_manual(values=c(0.6,1)) +
  theme_cpesr_cap()
```