---
title: "Parcoursup"
output: github_document
---

```{r setup, include=FALSE}
knitr::opts_chunk$set(echo = FALSE)
knitr::opts_chunk$set(fig.asp=9/16)
library(tidyverse)
library(ggcpesrthemes)

theme_cpesr_setup(authors="Julien Gossa", source="https://data.enseignementsup-recherche.gouv.fr/explore/dataset/fr-esr-parcoursup/")

theme_set(theme_cpesr())

spoilerTable <- function(df) {
  cat("\n<details>\n")
  cat("  <summary>Voir les données</summary>\n\n")
  
  print(kableExtra::kable(df, format="pipe"))
  
  cat("\n\n</details>\n")
}

```



## Données 

- https://data.enseignementsup-recherche.gouv.fr/explore/dataset/fr-esr-parcoursup/information/
- https://data.enseignementsup-recherche.gouv.fr/explore/dataset/fr-esr-parcoursup_2020/information/
- https://data.enseignementsup-recherche.gouv.fr/explore/dataset/fr-esr-parcoursup-2019/information/
- https://data.enseignementsup-recherche.gouv.fr/explore/dataset/fr-esr-parcoursup-2018/information/

```{r load, results='asis', eval=FALSE}
apb.raw <- read.csv2("../data/fr-esr-apb_voeux-et-admissions.csv", na.strings = c("inconnu","ns"), dec=".") 
apb <- apb.raw %>% 
  transmute(
    Session = Session,
    Code.UAI.de.l.établissement = Code.UAI.de.l.établissement.d.accueil,
    Établissement = Libellé.de.l.établissement.d.accueil,
    Code.départemental.de.l.établissement = as.character(Code.département), 
    Département.de.l.établissement = Départements, 
    Région.de.l.établissement = Régions,
    Académie.de.l.établissement = Académies, 
    
    Filière.de.formation.très.agrégée = case_when(
      Filières.très.agrégées == "Autre" ~ "Autre formation",
      Filières.très.agrégées == "7_Management" ~ "Ecole de Commerce",
      Filières.très.agrégées == "8_Ingénieur" ~ "Ecole d'Ingénieur",
      TRUE ~ str_sub(Filières.très.agrégées,3,50)),
    Filière.de.formation = Filières.de.formations,
    Filière.de.formation.détaillée = Filières.de.formations.très.détaillées,
    
    Capacité.de.l.établissement.par.formation = Capacité.de.l.établissement.par.formation,
    Effectif.total.des.candidats.pour.une.formation = Effectif.total.des.candidats,
    Rang.du.dernier.appelé = Rang.du.dernier.candidat.appelé,
    Effectif.total.des.candidats.ayant.reçu.une.proposition.d.admission.de.la.part.de.l.établissement = Candidats.ayant.reçu.une.proposition,
    Effectif.total.des.candidats.ayant.accepté.la.proposition.de.l.établissement..admis. = Effectif.total.des.candidats.admis
    )

ps18 <- read.csv2("../data/fr-esr-parcoursup-2018.csv",dec='.')
ps19 <- read.csv2("../data/fr-esr-parcoursup-2019.csv",dec='.')

ps20 <- read.csv2("../data/fr-esr-parcoursup-2020-xls.csv",dec=',') %>%
  rename(
    Libellé.formation = Filière.de.formation.détaillée,
    Filière.de.formation.détaillée = Filière.de.formation.détaillée.1,
    Taux.d.accès.des.candidats.ayant.postulé.à.la.formation..ratio.entre.le.dernier.appelé.et.le.nombre.vœux.PP. = Indicateur.Parcoursup.du.taux.d.accès.des.candidats.ayant.postulé.à.la.formation..ratio.entre.le.dernier.appelé.et.le.dernier.classé.
  ) %>%
  select(-X..d.admis.néo.bacheliers.issus.du.même.établissement..BTS.CPGE.)

ps21 <- read.csv2("../data/fr-esr-parcoursup_2021.csv",dec='.') %>%
  rename(
    Libellé.formation = Filière.de.formation.détaillée,
    Filière.de.formation.détaillée = Filière.de.formation.détaillée.bis
  ) 

ps22 <- read.csv2("../data/fr-esr-parcoursup.csv",dec='.') %>%
  rename(
    Libellé.formation = Filière.de.formation.détaillée,
    Filière.de.formation.détaillée = Filière.de.formation.détaillée.bis
  ) 


ps <- bind_rows(apb,ps18,ps19,ps20,ps21,ps22) %>%
  mutate(Filière.de.formation.très.agrégée = fct_recode(
    factor(Filière.de.formation.très.agrégée),
    DUT_BUT = "DUT",
    DUT_BUT = "BUT",
  )) %>%
  rename(
    places = Capacité.de.l.établissement.par.formation,
    candidats = Effectif.total.des.candidats.pour.une.formation,
    propositions = Effectif.total.des.candidats.ayant.reçu.une.proposition.d.admission.de.la.part.de.l.établissement,
    admis = Effectif.total.des.candidats.ayant.accepté.la.proposition.de.l.établissement..admis.
    ) %>%
  mutate(rdda = ifelse(is.na(Rang.du.dernier.appelé),Rang.du.dernier.appelé.du.groupe.1,Rang.du.dernier.appelé)) %>%
  mutate(Taux.sélection = rdda / candidats) %>%
  mutate(
    taux.accès = Taux.d.accès.des.candidats.ayant.postulé.à.la.formation..ratio.entre.le.dernier.appelé.et.le.nombre.vœux.PP. / 100,
    Sélectivité = cut(Taux.sélection, 
                      breaks = c(0,0.05,0.10,0.20,0.50,0.80,0.90,0.95,1.00,1000)),
    Accessibilité = cut(taux.accès, 
                        breaks = c(0,0.20,0.50,0.80,1.00,1.01),
                        include.lowest = TRUE, right=FALSE),
    taille = cut(admis,
                 breaks=c(0,35,70,140,280,100000))
  )

save(ps, file="ps.RData")
```

```{r load.data, results='asis'}
load("ps.RData")
colnames(ps) %>% spoilerTable()
```


## Licence

### Sélectivité 

Le taux de sélection est calculé comme le rang du dernier appelé divisé par le 
nombre de candidatures : 
à 100%, tous les candidats ont été appelé ; à 10%, seul un candidat sur 10 a été appelé.

```{r Licence}
licence <- ps %>% 
  filter(Filière.de.formation.très.agrégée %in% c("Licence","Licence_Las")) %>%
  select(Session,Établissement,Filière.de.formation,Filière.de.formation.très.agrégée,Filière.de.formation.détaillée,
         places, candidats, propositions, admis, taille, rdda, taux.accès, Accessibilité, Taux.sélection, Sélectivité)

```



#### Disponibilité du rang du dernier appelé


RDDA supérieur au nombre de candidats

```{r rdda.check, results='asis'}
licence %>% 
  filter(rdda > candidats) %>%
  group_by(Session) %>%
  summarise(n = n()) %>%
  spoilerTable()
```

#### Sélectivité

```{r licsec, results='asis'}
licence %>% 
  filter(!is.na(rdda)) %>%
  mutate(ratio = rdda / candidats) %>%
  arrange(ratio) %>%
  select(Session,Établissement,Filière.de.formation,Filière.de.formation.détaillée,places,candidats,rdda,ratio) %>%
  psych::headTail() %>%
  spoilerTable()
```

```{r licsec.ts}
licence %>%
  ggplot(aes(x=Taux.sélection)) +
  stat_ecdf() +
  xlim(0,1) +
  scale_x_continuous(limits = c(0,1), labels = scales::percent) +
  facet_wrap(.~Session) +
  ggtitle("Fonction de distribution cumulative des taux de sélection en Licence")
```



```{r licsec.ts2}
licence %>%
  group_by(Session,Sélectivité) %>%
  summarise(nb.licences = n()) %>%
  ggplot(aes(x=Session,y=nb.licences,fill=Sélectivité)) +
  geom_col() +
  scale_fill_brewer(palette = "Purples", direction = -1) +
  ggtitle("Fonction de distribution cumulative des taux de sélection en Licence")
```

### taux d'accès en 2021

Disponibilité des données : 

```{r tda}
licence %>% 
  mutate(check = !is.na(taux.accès)) %>%
  group_by(Session, check) %>%
  summarise(n = n())
```


```{r tda.ecdf}
licence %>% 
  filter(!is.na(taux.accès)) %>%
  ggplot(aes(x=taux.accès)) +
    stat_ecdf() +
    scale_x_continuous(labels = scales::percent, name="Taux d'accès") +
    scale_y_continuous(labels = scales::percent, name="Pourcentage des Licences")
```


```{r tda.col}
licence %>% 
  filter(!is.na(taux.accès)) %>%
  group_by(Accessibilité) %>% 
  summarise(nb.Licences = n()) %>%
  ggplot(aes(x=Accessibilité,y=nb.Licences,fill=Accessibilité)) +
    geom_col() +
    scale_fill_brewer(palette = "Purples",direction=-1)
```

```{r tda.data, results='asis'}
licence %>% 
  filter(!is.na(taux.accès)) %>%
  group_by(Accessibilité) %>% 
  summarise(nb.Licences = n(), nb.admis = sum(admis)) %>%
  ungroup() %>%
  mutate(
    part.licences = scales::percent(nb.Licences / sum(nb.Licences)),
    part.admis = scales::percent(nb.admis / sum(nb.admis)),
    ) %>%
  spoilerTable()
```


### Par filière

```{r tda.fil}
licence %>% 
  filter(!is.na(taux.accès)) %>%
  group_by(Accessibilité,Filière.de.formation) %>% 
  summarise(nb.Licences = n()) %>%
  ggplot(aes(x=Filière.de.formation,y=nb.Licences,fill=Accessibilité)) +
    geom_col() +
    scale_fill_brewer(palette = "Purples",direction=-1) +
  coord_flip()
```

```{r tda.fil.prop}
licence %>% 
  filter(!is.na(taux.accès)) %>%
  group_by(Accessibilité,Filière.de.formation) %>% 
  summarise(nb.Licences = n(), tdm = mean(taux.accès)) %>%
  ggplot(aes(x=reorder(Filière.de.formation,-tdm),y=nb.Licences,fill=Accessibilité)) +
    geom_col(position = "fill") +
    scale_fill_brewer(palette = "Purples",direction=-1) +
  coord_flip()
```

```{r tda.fildet.prop, fig.height=24, fig.width=8, fig.asp=4/3}
licence %>% 
  filter(!is.na(taux.accès)) %>%
  group_by(Accessibilité,Filière.de.formation.détaillée) %>% 
  summarise(nb.Licences = n(), tdm = mean(taux.accès)) %>%
  ggplot(aes(x=reorder(Filière.de.formation.détaillée,-tdm),y=nb.Licences,fill=Accessibilité)) +
    geom_col(position = "fill") +
    scale_fill_brewer(palette = "Purples",direction=-1) +
  coord_flip()
```


### Par admission

```{r tda.adm}
licence %>% 
  filter(!is.na(taux.accès)) %>%
  group_by(Accessibilité) %>% 
  summarise(nb.admis = sum(admis)) %>%
  ggplot(aes(x=Accessibilité,y=nb.admis,fill=Accessibilité)) +
    geom_col() +
    scale_fill_brewer(palette = "Purples",direction=-1)
```


```{r tda.adm.fil}
licence %>% 
  filter(!is.na(taux.accès)) %>%
  group_by(Accessibilité,Filière.de.formation) %>% 
  summarise(nb.admis = sum(admis)) %>%
  ggplot(aes(x=Filière.de.formation,y=nb.admis,fill=Accessibilité)) +
    geom_col() +
    scale_fill_brewer(palette = "Purples",direction=-1) +
  coord_flip()
```


```{r tda.adm.fil.per}
licence %>% 
  filter(!is.na(taux.accès)) %>%
  group_by(Accessibilité,Filière.de.formation) %>% 
  summarise(nb.admis = sum(admis)) %>%
  ggplot(aes(x=Filière.de.formation,y=nb.admis,fill=Accessibilité)) +
    geom_col(position = "fill") +
    scale_fill_brewer(palette = "Purples",direction=-1) +
  coord_flip()
```

### Taille formation

```{r taille}
session.palette <- RColorBrewer::brewer.pal(9,"RdBu")[c(1,3,5:9)]
licence %>% 
  filter(!is.na(taille)) %>%
  group_by(Session, taille) %>% 
  summarise(nb.formations = n()) %>%
  mutate(Session = as.factor(Session)) %>%
  ggplot(aes(x=taille,y=nb.formations,fill=Session)) +
    geom_col(position="dodge") +
    scale_fill_manual(values=session.palette)
```

```{r taille.tda}
licence %>% 
  filter(!is.na(taille),!is.na(Accessibilité)) %>%
  group_by(Accessibilité,taille) %>% 
  summarise(nb.admis = sum(admis), nb.formations=n()) %>%
  ggplot(aes(x=taille,y=nb.formations,fill=Accessibilité)) +
    geom_col() +
    scale_fill_brewer(palette = "Purples",direction=-1) 
```


## Diversification des formations publiques

```{r public}
public <- ps %>% filter(Statut.de.l.établissement.de.la.filière.de.formation..public..privé.. == "Public" | is.na(Statut.de.l.établissement.de.la.filière.de.formation..public..privé..))

ps %>%
  mutate(Statut = case_when(
         is.na(Statut.de.l.établissement.de.la.filière.de.formation..public..privé..) ~ "NC",
         Statut.de.l.établissement.de.la.filière.de.formation..public..privé.. == "Public" ~ "Public",
         TRUE ~ "Privé")) %>%
  group_by(Session,Statut) %>%
  summarise(admis = sum(admis,na.rm = TRUE)) %>%
  ggplot(aes(x=Session,y=admis,fill=Statut, color=Statut, group=Statut)) +
  geom_col()
```


### Bac Pro

```{r bacpro}
ps %>% 
  filter(Session > 2017) %>%
  group_by(Session,Filière = Filière.de.formation.très.agrégée) %>%
  summarize(BacPro = sum(Effectif.des.admis.néo.bacheliers.professionnels, na.rm=TRUE)) %>%
  #mutate(Session17 = relevel(factor(Session), "2017")) %>%
  group_by(Filière) %>%
  arrange(Session) %>%
  mutate(Val100 = BacPro / first(BacPro) * 100) %>%
  ggplot(aes(x=Session,y=BacPro, color=Filière)) +
  geom_line() +
  theme_cpesr()
```


### Droit eco gestion

```{r deg.admis}
ps %>% 
  filter(Filière.de.formation.très.agrégée == "Licence") %>%
  filter(Filière.de.formation.détaillée %in% c("Droit","Economie","Economie et gestion")) %>%
  group_by(Session, Filière = Filière.de.formation.détaillée) %>%
  summarise(Admis = sum(admis)) %>% 
  na.omit() %>%
  ggplot(aes(x=Session, y=Admis, group=Filière, color=Filière)) +
  geom_line() + geom_point() + 
  expand_limits(y=0) +
  theme_cpesr()
```


```{r deg.tda}
ps %>% 
  filter(Session >= 2020) %>%
  mutate(Session = as.character(Session)) %>%
  filter(Filière.de.formation.très.agrégée == "Licence") %>%
  filter(Filière.de.formation.détaillée %in% c("Droit","Economie","Economie et gestion")) %>%
  ggplot(aes(x=Session, y=taux.accès, fill=Filière.de.formation.détaillée, group=Session)) +
  geom_boxplot() +
  expand_limits(y=0) + 
  facet_wrap(Filière.de.formation.détaillée~.) +
  theme_cpesr()
```


```{r deg.tda.taille}
ps %>% 
  filter(Session >= 2021) %>%
  mutate(Session = as.character(Session)) %>%
  filter(Filière.de.formation.très.agrégée == "Licence") %>%
  filter(Filière.de.formation.détaillée %in% c("Droit","Economie","Economie et gestion")) %>%
  ggplot(aes(x=admis, y=taux.accès, color=Filière.de.formation.détaillée)) +
  geom_point() +
  expand_limits(y=0) + 
  theme_cpesr()
```


```{r staps.tda}
ps %>% 
  filter(Session == 2022) %>%
  filter(Filière.de.formation.très.agrégée == "Licence") %>%
  mutate(admis.tot = sum(admis), .by = Filière.de.formation.détaillée) %>%
  filter(admis.tot > 5000) %>%
  ggplot(aes(x=taux.accès, y=reorder(Filière.de.formation.détaillée,-taux.accès))) +
  geom_boxplot() +
  expand_limits(x=0) + 
  theme_cpesr()
```


```{r staps.tda.bac}
ps %>% 
  filter(Session == 2022) %>%
  filter(Filière.de.formation.très.agrégée == "Licence") %>%
  filter(Filière.de.formation.détaillée== "Sciences et Techniques des Activités Physiques et Sportives") %>%
  select(Code.UAI.de.l.établissement, Filière.de.formation.très.détaillée, starts_with("Dont.taux.d.accès")) %>%
  pivot_longer(starts_with("Dont.taux.d.accès")) %>%
  ggplot(aes(x=value, y=reorder(name,-value))) +
  geom_boxplot() +
  expand_limits(x=0) + 
  theme_cpesr()
```