---
title: "Parcoursup"
output: github_document
---

```{r setup, include=FALSE}
knitr::opts_chunk$set(echo = FALSE)
knitr::opts_chunk$set(fig.asp=9/16)
library(tidyverse)
library(ggcpesrthemes)

theme_cpesr_setup(authors="Julien Gossa", source="https://data.enseignementsup-recherche.gouv.fr/explore/dataset/fr-esr-parcoursup/")

theme_set(theme_cpesr())

spoilerTable <- function(df) {
  cat("\n<details>\n")
  cat("  <summary>Voir les données</summary>\n\n")
  
  print(kableExtra::kable(df, format="pipe"))
  
  cat("\n\n</details>\n")
}

```



## Données 



```{r load.data, results='asis'}
load("ps.RData")
colnames(ps) %>% spoilerTable()
```


## Licence

### Sélectivité 

Le taux de sélection est calculé comme le rang du dernier appelé divisé par le 
nombre de candidatures : 
à 100%, tous les candidats ont été appelé ; à 10%, seul un candidat sur 10 a été appelé.

```{r Licence}
licence <- ps %>% 
  filter(Filière.de.formation.très.agrégée %in% c("Licence","Licence_Las")) %>%
  select(Session,Établissement,Filière.de.formation,Filière.de.formation.très.agrégée,Filière.de.formation.détaillée,
         places, candidats, propositions, admis, taille, rdda, taux.accès, Accessibilité, Taux.sélection, Sélectivité)

```



#### Disponibilité du rang du dernier appelé


RDDA supérieur au nombre de candidats

```{r rdda.check, results='asis'}
licence %>% 
  filter(rdda > candidats) %>%
  group_by(Session) %>%
  summarise(n = n()) %>%
  spoilerTable()
```

#### Sélectivité

```{r licsec, results='asis'}
licence %>% 
  filter(!is.na(rdda)) %>%
  mutate(ratio = rdda / candidats) %>%
  arrange(ratio) %>%
  select(Session,Établissement,Filière.de.formation,Filière.de.formation.détaillée,places,candidats,rdda,ratio) %>%
  psych::headTail() %>%
  spoilerTable()
```

```{r licsec.ts}
licence %>%
  mutate(Session = as.character(Session)) %>%
  ggplot(aes(x=Taux.sélection, color=Session, group=Session)) +
  stat_ecdf() +
  xlim(0,1) +
  scale_x_continuous(limits = c(0,1), labels = scales::percent) +
  scale_color_brewer(palette = "RdBu") +
  ggtitle("Fonction de distribution cumulative des taux de sélection en Licence") +
  theme(legend.position = "right")
```



```{r licsec.ts2}
licence %>%
  group_by(Session,Sélectivité) %>%
  summarise(nb.licences = n()) %>%
  ggplot(aes(x=Session,y=nb.licences,fill=Sélectivité)) +
  geom_col() +
  scale_fill_brewer(palette = "Purples", direction = -1) +
  ggtitle("Fonction de distribution cumulative des taux de sélection en Licence")
```

### taux d'accès en 2021

Disponibilité des données : 

```{r tda}
licence %>% 
  mutate(check = !is.na(taux.accès)) %>%
  group_by(Session, check) %>%
  summarise(n = n())
```


```{r tda.ecdf}
licence %>% 
  filter(!is.na(taux.accès)) %>%
  ggplot(aes(x=taux.accès)) +
    stat_ecdf() +
    scale_x_continuous(labels = scales::percent, name="Taux d'accès") +
    scale_y_continuous(labels = scales::percent, name="Pourcentage des Licences")
```


```{r tda.col}
licence %>% 
  filter(!is.na(taux.accès)) %>%
  group_by(Accessibilité) %>% 
  summarise(nb.Licences = n()) %>%
  ggplot(aes(x=Accessibilité,y=nb.Licences,fill=Accessibilité)) +
    geom_col() +
    scale_fill_brewer(palette = "Purples",direction=-1)
```

```{r tda.data, results='asis'}
licence %>% 
  filter(!is.na(taux.accès)) %>%
  group_by(Accessibilité) %>% 
  summarise(nb.Licences = n(), nb.admis = sum(admis)) %>%
  ungroup() %>%
  mutate(
    part.licences = scales::percent(nb.Licences / sum(nb.Licences)),
    part.admis = scales::percent(nb.admis / sum(nb.admis)),
    ) %>%
  spoilerTable()
```


### Par filière

```{r tda.fil}
licence %>% 
  filter(!is.na(taux.accès)) %>%
  group_by(Accessibilité,Filière.de.formation.très.agrégée) %>% 
  summarise(nb.Licences = n()) %>%
  ggplot(aes(x=Filière.de.formation.très.agrégée,y=nb.Licences,fill=Accessibilité)) +
    geom_col() +
    scale_fill_brewer(palette = "Purples",direction=-1) +
  coord_flip()
```

```{r tda.fil.prop}
licence %>% 
  filter(!is.na(taux.accès)) %>%
  group_by(Accessibilité,Filière.de.formation) %>% 
  summarise(nb.Licences = n(), tdm = mean(taux.accès)) %>%
  ggplot(aes(x=reorder(Filière.de.formation,-tdm),y=nb.Licences,fill=Accessibilité)) +
    geom_col(position = "fill") +
    scale_fill_brewer(palette = "Purples",direction=-1) +
  coord_flip()
```

```{r tda.fildet.prop, fig.height=24, fig.width=8, fig.asp=4/3}
licence %>% 
  filter(!is.na(taux.accès)) %>%
  group_by(Accessibilité,Filière.de.formation.détaillée) %>% 
  summarise(nb.Licences = n(), tdm = mean(taux.accès)) %>%
  ggplot(aes(x=reorder(Filière.de.formation.détaillée,-tdm),y=nb.Licences,fill=Accessibilité)) +
    geom_col(position = "fill") +
    scale_fill_brewer(palette = "Purples",direction=-1) +
  coord_flip()
```


### Par admission

```{r tda.adm}
licence %>% 
  filter(!is.na(taux.accès)) %>%
  group_by(Accessibilité) %>% 
  summarise(nb.admis = sum(admis)) %>%
  ggplot(aes(x=Accessibilité,y=nb.admis,fill=Accessibilité)) +
    geom_col() +
    scale_fill_brewer(palette = "Purples",direction=-1)
```


```{r tda.adm.fil}
licence %>% 
  filter(!is.na(taux.accès)) %>%
  group_by(Accessibilité,Filière.de.formation) %>% 
  summarise(nb.admis = sum(admis)) %>%
  ggplot(aes(x=Filière.de.formation,y=nb.admis,fill=Accessibilité)) +
    geom_col() +
    scale_fill_brewer(palette = "Purples",direction=-1) +
  coord_flip()
```


```{r tda.adm.fil.per}
licence %>% 
  filter(!is.na(taux.accès)) %>%
  group_by(Accessibilité,Filière.de.formation) %>% 
  summarise(nb.admis = sum(admis)) %>%
  ggplot(aes(x=Filière.de.formation,y=nb.admis,fill=Accessibilité)) +
    geom_col(position = "fill") +
    scale_fill_brewer(palette = "Purples",direction=-1) +
  coord_flip()
```

### Taille formation

```{r taille}
session.palette <- RColorBrewer::brewer.pal(10,"RdBu")[c(1:10)]
licence %>% 
  filter(!is.na(taille)) %>%
  group_by(Session, taille) %>% 
  summarise(nb.formations = n()) %>%
  mutate(Session = as.factor(Session)) %>%
  ggplot(aes(x=taille,y=nb.formations,fill=Session)) +
    geom_col(position="dodge") +
    scale_fill_manual(values=session.palette)
```

```{r taille.tda}
licence %>% 
  filter(!is.na(taille),!is.na(Accessibilité)) %>%
  group_by(Accessibilité,taille) %>% 
  summarise(nb.admis = sum(admis), nb.formations=n()) %>%
  ggplot(aes(x=taille,y=nb.formations,fill=Accessibilité)) +
    geom_col() +
    scale_fill_brewer(palette = "Purples",direction=-1) 
```


## Diversification des formations publiques

```{r public}
public <- ps %>% filter(Statut.de.l.établissement.de.la.filière.de.formation..public..privé.. == "Public" | is.na(Statut.de.l.établissement.de.la.filière.de.formation..public..privé..))

ps %>%
  mutate(Statut = case_when(
         is.na(Statut.de.l.établissement.de.la.filière.de.formation..public..privé..) ~ "NC",
         Statut.de.l.établissement.de.la.filière.de.formation..public..privé.. == "Public" ~ "Public",
         TRUE ~ "Privé")) %>%
  group_by(Session,Statut) %>%
  summarise(admis = sum(admis,na.rm = TRUE)) %>%
  ggplot(aes(x=Session,y=admis,fill=Statut, color=Statut, group=Statut)) +
  geom_col()
```


### Bac Pro

```{r bacpro}
ps %>% 
  filter(Session > 2017) %>%
  group_by(Session,Filière = Filière.de.formation.très.agrégée) %>%
  summarize(BacPro = sum(Effectif.des.admis.néo.bacheliers.professionnels, na.rm=TRUE)) %>%
  #mutate(Session17 = relevel(factor(Session), "2017")) %>%
  group_by(Filière) %>%
  arrange(Session) %>%
  mutate(Val100 = BacPro / first(BacPro) * 100) %>%
  ggplot(aes(x=Session,y=BacPro, color=Filière)) +
  geom_line() +
  theme_cpesr()
```







