---
title: "Marchés Publics"
output: github_document
---

```{r setup, include=FALSE}
knitr::opts_chunk$set(echo = FALSE)
library(tidyverse)
library(ggcpesrthemes)
theme_set(theme_cpesr())
```

## Source : BOAMP

https://boamp-datadila.opendatasoft.com/explore/dataset/boamp/table/?q=universit%C3%A9

```{r load}
boamp.raw <- read.csv2("boamp-grep-universite.csv", na.strings = "")
```

```{r load.colnames, results='asis'}
colnames(boamp.raw) %>% spoiler_table("Variables données brutes")
```

Période : `r range(boamp.raw$dateparution)`

### Fix type na

```{r fix, results='asis'}
decripteur.type <- boamp.raw %>% 
  filter(!is.na(type_marche_facette)) %>% 
  group_by(descripteur_libelle, type_marche_facette) %>% 
  summarise(nb =n()) %>% 
  separate_rows(type_marche_facette) %>%
  arrange(desc(nb)) %>%
  group_by(descripteur_libelle) %>%
  slice_head(n=1) %>%
  arrange(desc(nb)) 

boamp.raw <- boamp.raw %>%
  left_join(decripteur.type %>% select(descripteur_libelle,type_marche_facette.fix = type_marche_facette)) %>%
  mutate(type_marche_facette = ifelse(!is.na(type_marche_facette),type_marche_facette,type_marche_facette.fix)) %>%
  select(-type_marche_facette.fix) %>%
  mutate(descripteur_libelle.first = gsub(";.*","",descripteur_libelle)) %>%
  left_join(decripteur.type %>% select(descripteur_libelle.first = descripteur_libelle, type_marche_facette.fix = type_marche_facette)) %>%
  mutate(type_marche_facette = ifelse(!is.na(type_marche_facette),type_marche_facette,type_marche_facette.fix)) %>%
  select(-type_marche_facette.fix)

boamp.raw %>% filter(is.na(type_marche_facette)) %>% select(type_marche_facette,descripteur_libelle) %>% spoiler_table("Vérification")
```

### Data

```{r data}
clean_acheteur <- function(x) {
  x <- str_to_lower(x)
  x <- gsub("\\.","",x)
  return(x)
}

boamp <- boamp.raw%>%
  filter(str_detect(nomacheteur,"niversité")) %>%
  transmute(
    idweb,
    objet = str_to_lower(objet),
    famille = factor(famille_libelle),
    acheteur = clean_acheteur(nomacheteur),
    titulaire = gsub("[^a-z ]", "", str_to_lower(titulaire)),
    perimetre = factor(perimetre),
    type = factor(type_marche_facette),
    procedure = factor(type_procedure),
    sous_procedure = factor(soustype_procedure),
    descripteur = descripteur_libelle,
    nature = factor(nature_libelle),
    annee = str_sub(dateparution,1,4),
    dateparution = dateparution,
    donnees = str_to_lower(DONNEES)
  ) 
```


```{r data.colnames, results='asis'}
colnames(boamp) %>% spoiler_table("Variables")
```





## Types

```{r type}
boamp %>%
  mutate(type = ifelse(str_detect(type,","),"Multi",as.character(type))) %>%
  group_by(annee, type) %>%
  summarise(nb = n()) %>%
  ggplot(aes(x=annee,y=nb,fill=type,group=type)) +
  geom_area()
```

```{r type2}
boamp %>%
  mutate(type = ifelse(str_detect(type,","),"Multi",as.character(type))) %>%
  group_by(annee, type) %>%
  summarise(nb = n()) %>%
  na.omit() %>% filter(!annee %in% c(2015,2016,2017)) %>%
  ggplot(aes(x=annee,y=nb,fill=type,group=type)) +
  geom_area(position = "fill")
```

## Services

Réduction des données aux services.

```{r service}
service <- boamp %>%
  filter(type == "Services")
```


### Nature

```{r service.nature}
service %>%
  group_by(annee, nature) %>%
  summarise(nb = n()) %>%
  ggplot(aes(x=annee,y=nb,fill=nature,group=nature)) +
  geom_area()
```

## Ligne plus récente seulement

Réduction des données à la ligne la plus récente par identifiant.

```{r service.nature.last}
service.slice <- service %>%
  group_by(idweb) %>%
  arrange(dateparution) %>%
  slice_tail(n=1) %>%
  ungroup()

service.slice %>%
  group_by(annee, nature) %>%
  summarise(nb = n()) %>%
  ggplot(aes(x=annee,y=nb,fill=nature,group=nature)) +
  geom_area()
```



## Descripteur

```{r service.descripteur}
top10 <- service.slice %>%
  filter(!str_detect(descripteur,";")) %>%
  group_by(descripteur) %>%
  summarise(nb = n()) %>%
  arrange(desc(nb)) %>%
  head(11) %>%
  pull(descripteur)

service.slice %>%
  mutate(descripteur = fct_rev(fct_other(descripteur,keep=top10, other_level = "Autre"))) %>%
  group_by(annee,descripteur) %>%
  summarise(nb = n()) %>%
  ggplot(aes(x=annee,y=nb,fill=descripteur,group=descripteur)) +
  geom_area() +
  guides(fill = guide_legend(nrow=4))
```


## Mots clés

Détection de "conseil", "accompagnement" et "assistance" dans objet, et du descripteur "Etude".

```{r motscles}
service.motscles <- service.slice %>%
  mutate(motcle = case_when(
      str_detect(objet, "conseil") & ! str_detect(objet, "salle") ~ "Conseil",
      str_detect(objet, "accompagnement") ~ "Accompagnement",
      str_detect(objet, "assistance") ~ "Assistance",
      str_detect(descripteur, "Etude") ~ "Etude"
    )
  ) %>%
  filter(!is.na(motcle))

service.motscles %>%
  group_by(annee, motcle) %>%
  summarise(nb = n()) %>%
  filter(!is.na(motcle)) %>%
  #mutate(motcle = fct_rev(factor(motcle))) %>%
  ggplot(aes(x=annee,y=nb,fill=motcle,group=motcle)) +
  geom_area()
```


## acheteur

```{r acheteur, results='asis'}
acheteurs <- service.motscles %>%
  group_by(acheteur) %>%
  summarise(nb = n()) %>%
  arrange(desc(nb)) 

acheteurs %>%
  spoiler_table()
```


```{r acheteur.sample}
service.motscles %>%
  filter(acheteur %in% (acheteurs %>% head(20) %>% pull(acheteur))) %>%
  group_by(acheteur, famille) %>%
  summarise(nb = n()) %>%
  ggplot(aes(x=nb,y=reorder(acheteur,nb), fill=famille)) +
  geom_col()  +
  guides(fill = guide_legend(nrow=2))
```


```{r service.detection.etab.list, results='asis'}
for(ach in unique(acheteurs %>% head(20) %>% pull(acheteur))) {
  service.motscles %>%
    filter(acheteur == ach) %>%
    select(objet,titulaire,famille,descripteur,nature) %>%
    spoiler_table(ach)
}
```








#### Titulaires

```{r titulaires, results='asis'}
service.motscles %>%
  filter(nature == "Résultat de marché") %>%
  group_by(titulaire) %>%
  summarise(nb = n()) %>%
  arrange(desc(nb)) %>%
  select(nb, everything()) %>%
  spoiler_table()
```


Tentative de détection dans les données brutes : "inddigo","dual","ernst","gemini","deloitte","ineum"

```{r titulaires.donnees, results='asis'}
consultants <- c("inddigo","dual","ernst","gemini","deloitte","ineum")

service.motscles %>%
  filter(nature == "Résultat de marché") %>%
  mutate(consultant = str_detect(donnees,paste(consultants, collapse = "|"))) %>%
  group_by(titulaire,consultant) %>%
  summarise(nb = n()) %>%
  arrange(desc(nb)) %>%
  select(nb, consultant, everything()) %>%
  spoiler_table()
```


