---
title: "Emplois CDD CNRS"
output: github_document
---

```{r setup, include=FALSE}
knitr::opts_chunk$set(echo = FALSE)

library(tidyverse)
library(ggthemes)
library(ggbeeswarm)
library("gridExtra")
require("ggrepel")
library(ggcpesrthemes)
library(ggpmisc)
library(scales)
library(zoo)

CDD.cnrs = read.table("DB_CDD_CNRS.csv", head=T, sep=";") %>%
  mutate(datePosted = as.Date(
        str_remove(
        str_replace_all(datePosted, c("janvier" = "01", "février" = "02", "mars" = "03", "avril" = "04", "mai" = "05", "juin" = "06", "juillet" = "07", "août" = "08", "septembre" = "09", "octobre" = "10", "novembre" = "11", "décembre" = "12")), 
        "(lundi|mardi|mercredi|jeudi|vendredi|samedi|dimanche)"), 
    format = "%d %m %Y") #,
    #Salary = mean(as.numeric(gsub("([0-9]+).*$", "\\1", str_split(baseSalary, " ")[[1]]))), na.rm=T)
    )
```

_Ce document est un brouillon de différentes visualisations. Il a seulement vocation à permettre la discussion. Les observations et propositions peuvent être ajoutées [en issues](https://github.com/cpesr/RFC/issues)._

## Description des données 

- Source : https://emploi.cnrs.fr/Offres.aspx
- Nombre d'observations : `r nrow(CDD.cnrs)`
- Variables : 
```{r vars}
colnames(CDD.cnrs)
```

## Evolution du nombre d'offres de CDD
### Evolution quotidienne
```{r evolution.quotidienne.nb.offres.1, fig.width=12, fig.asp=9/16}
CDD.cnrs %>% 
  #filter(datePosted>"2020-11-15") %>%
  group_by(datePosted) %>% 
  summarise(offres.quotidiennes = sum(reference!="NA")) %>% 
  mutate(roll = rollmean(x = offres.quotidiennes, k=7, fill=NA, align="right")) %>%
  ggplot(aes(x=datePosted)) + 
  geom_col(aes(y=offres.quotidiennes)) + 
  #geom_point(aes(y=roll), color="red") +
  scale_x_date(labels = date_format("%d/%m/%y"), breaks = "days") +
  theme(axis.text.x = element_text(angle=45, hjust=1)) +
  theme_cpesr_cap(authors=c("Florent Figon"), 
                    licence="CC BY-SA", 
                    url = "https://github.com/cpesr/RFC", 
                    source="Portail Emploi CNRS") + theme(legend.position = "right")
```

## Durée des CDD

### Durée en fonction du niveau d'étude requis
```{r duree.par.niveau.1, fig.width=12, fig.asp=9/16}
CDD.cnrs %>% 
  drop_na(duration.months) %>% 
  ggplot(aes(x=educationRequirements, y=duration.months)) + 
    geom_violin() + 
    geom_jitter(aes(color=employmentType), position = position_jitter(0.1)) +
    stat_summary(fun=mean, geom="point", shape=1,
                 size=3, color="black") +
    stat_summary(fun=median, geom="point", shape=2,
                 size=3, color="black") +
    # stat_summary(fun.data=mean_sdl, mult=1, 
    #              geom="pointrange", color="red") +
    theme_cpesr_cap(authors=c("Florent Figon"), 
                    licence="CC BY-SA", 
                    url = "https://github.com/cpesr/RFC", 
                    source="Portail Emploi CNRS") + theme(legend.position = "right")
```

### Durée en fonction de l'expérience requise
```{r duree.par.experience.1, fig.width=12, fig.asp=9/16}
CDD.cnrs %>% 
  drop_na(duration.months) %>% 
  ggplot(aes(x=experienceRequirements, y=duration.months)) + 
    geom_violin() + 
    geom_jitter(aes(color=employmentType), position = position_jitter(0.1)) +
    stat_summary(fun=mean, geom="point", shape=1,
                 size=3, color="black") +
    stat_summary(fun=median, geom="point", shape=2,
                 size=3, color="black") +
    # stat_summary(fun.data=mean_sdl, mult=1, 
    #              geom="pointrange", color="red") +
    theme_cpesr_cap(authors=c("Florent Figon"), 
                    licence="CC BY-SA", 
                    url = "https://github.com/cpesr/RFC", 
                    source="Portail Emploi CNRS") + theme(legend.position = "right")
```

## Salaire brut des CDD

### Salaire brut minimal en fonction de l'expérience requise
```{r salaire.brut.min.par.experience.1, fig.width=12, fig.asp=9/16}
CDD.cnrs %>% 
  drop_na(Salaire.brut.min) %>%
  filter(workHours=="Temps complet") %>%
  ggplot(aes(x=experienceRequirements, y=Salaire.brut.min)) + 
    geom_violin() + 
    geom_jitter(aes(color=employmentType), position = position_jitter(0.1)) +
    stat_summary(fun=mean, geom="point", shape=1,
                 size=3, color="black") +
    stat_summary(fun=median, geom="point", shape=2,
                 size=3, color="black") +
    # stat_summary(fun.data=mean_sdl, mult=1, 
    #              geom="pointrange", color="red") +
    theme_cpesr_cap(authors=c("Florent Figon"), 
                    licence="CC BY-SA", 
                    url = "https://github.com/cpesr/RFC", 
                    source="Portail Emploi CNRS") + theme(legend.position = "right")
```

### Salaire brut minimal en fonction du niveau d'étude requis
```{r salaire.brut.min.par.niveau.1, fig.width=12, fig.asp=9/16}
CDD.cnrs %>% 
  drop_na(Salaire.brut.min) %>%
  filter(workHours=="Temps complet") %>%
  ggplot(aes(x=educationRequirements, y=Salaire.brut.min)) + 
    geom_violin() + 
    geom_jitter(aes(color=employmentType), position = position_jitter(0.1)) +
    stat_summary(fun=mean, geom="point", shape=1,
                 size=3, color="black") +
    stat_summary(fun=median, geom="point", shape=2,
                 size=3, color="black") +
    # stat_summary(fun.data=mean_sdl, mult=1, 
    #              geom="pointrange", color="red") +
    theme_cpesr_cap(authors=c("Florent Figon"), 
                    licence="CC BY-SA", 
                    url = "https://github.com/cpesr/RFC", 
                    source="Portail Emploi CNRS") + theme(legend.position = "right")
```

### Salaire brut minimal en fonction de la durée du contrat
```{r salaire.brut.min.par.duree.1, fig.width=12, fig.asp=9/16}
CDD.cnrs %>% 
  drop_na(Salaire.brut.min) %>%
  filter(workHours=="Temps complet") %>%
  ggplot(aes(x=duration.months, y=Salaire.brut.min, color=employmentType)) + 
    geom_point() +
    geom_smooth(method=lm, se=FALSE) +
    theme_cpesr_cap(authors=c("Florent Figon"), 
                    licence="CC BY-SA", 
                    url = "https://github.com/cpesr/RFC", 
                    source="Portail Emploi CNRS") + theme(legend.position = "right")
```
```{r salaire.brut.min.par.duree.2, fig.width=12, fig.asp=9/16}
CDD.cnrs %>% 
  drop_na(Salaire.brut.min) %>%
  filter(workHours=="Temps complet") %>%
  ggplot(aes(x=duration.months, y=Salaire.brut.min, color=educationRequirements)) + 
    geom_point() +
    geom_smooth(method=lm, se=FALSE) +
    theme_cpesr_cap(authors=c("Florent Figon"), 
                    licence="CC BY-SA", 
                    url = "https://github.com/cpesr/RFC", 
                    source="Portail Emploi CNRS") + theme(legend.position = "right")
```