---
title: "Emplois Chercheurs"
output: github_document
---

```{r setup, include=FALSE}
knitr::opts_chunk$set(echo = FALSE)
knitr::opts_chunk$set(fig.asp = 9/16, fig.retina = 2)
library(tidyverse)
library(lemon)
library(ggcpesrthemes)

options(dplyr.summarise.inform = FALSE)

theme_set(theme_cpesr())

```

Données : 

- [Les recrutements externes et départs définitifs des personnels permanents de niveau chercheur au sein des principaux organismes publics de recherche, par discipline d’activité de recherche, corps/catégorie de personnel](https://data.enseignementsup-recherche.gouv.fr/explore/dataset/fr-esr-epst-epic-fondations-chercheurs-recrutements-departs-discipline/export/)
- 
[Les personnels titulaires des principaux organismes publics de recherche, par sexe, corps/type de personnel, type de contrat](https://data.enseignementsup-recherche.gouv.fr/explore/dataset/fr_esr_tbes_titulaires_epst/export/)
- [Les personnels des principaux organismes publics de recherche, par type de contrat et type d’emploi](https://data.enseignementsup-recherche.gouv.fr/explore/dataset/fr-esr-tbes-personnels-epst-epic-fondation-par-type-contrat-emploi/table/)
- [Les personnels de soutien des principaux organismes publics de recherche, par sexe, corps et BAP](https://data.enseignementsup-recherche.gouv.fr/explore/dataset/fr_esr_tbes_les-personnels-de-soutien-des-organismes-par-sexe-corps-et-bap/export/)

```{r funs}
geom_pointline <- function() {
   list(geom_line(size=1), geom_point(shape=21, size=4, stroke=2, color="white"))
}

explore <- function(df, v, titre, facetscales = "fixed", serie = "Valeur", hl = NULL) {
  df %>% 
      mutate(Ensemble = "Ensemble") %>%
      mutate(v = !!sym(v)) %>%
      group_by(Année, Série, v) %>%
    summarise(Valeur = sum(Valeur, na.rm = TRUE)) %>%
    arrange(Année) %>%
    group_by(Série, v) %>%
    mutate(Evolution = Valeur / first(Valeur) * 100) %>%
    
    ggplot(aes(x=Année,y=!!sym(serie), color=Série,fill=Série)) +
      { if(!is.null(hl)) geom_hline(yintercept = hl) } +
      geom_pointline() +
      facet_wrap(.~v, scales = facetscales) +
      cpesr_cap() +
      theme(axis.title.y = element_blank()) +
      ggtitle(titre)
}

```

## Recrutements et départs définitifs

```{r ces.fun}
ggcpesrthemes::theme_cpesr_setup(authors = "Julien Gossa", source = "https://data.enseignementsup-recherche.gouv.fr/explore/dataset/fr-esr-epst-epic-fondations-chercheurs-recrutements-departs-discipline/export/")

ces <- read.csv2("../data/fr-esr-epst-epic-fondations-chercheurs-recrutements-departs-discipline.csv", dec = ".")

cesp <- ces %>% 
  rename(Solde = Solde...Recrutements...Départs) %>%
  pivot_longer(
    c(Recrutements.externes,Départs.définitifs,Solde), 
    names_to = "Série", values_to = "Valeur") 
```

```{r ces.ensemble}
explore(cesp,"Ensemble", "Entrée/Sortie et solde des emplois de chercheurs", hl=0)
```


### Par organisme

```{r ces.orga, fig.width=16, fig.height=9}
explore(cesp, "Organisme", "Entrée/Sortie et solde des emplois de chercheurs par organisme", hl=0)
```

```{r ces.orga.free, fig.width=16, fig.height=9}
explore(cesp, "Organisme", "Entrée/Sortie et solde des emplois de chercheurs par organisme", "free_y", hl=0)
```


### Par catégorie de personnels

```{r ces.cat, fig.width=12, fig.height=6.75}
explore(cesp, "Catégorie.de.personnel.Corps.assimilé", "Entrée/Sortie et solde des emplois de chercheurs par catégorie de personnel", hl=0)
```

```{r ces.cat.free, fig.width=12, fig.height=6.75}
explore(cesp, "Catégorie.de.personnel.Corps.assimilé", "Entrée/Sortie et solde des emplois de chercheurs par catégorie de personnel", "free_y", hl=0)
```

### Par catégorie discipline

```{r ces.disc, fig.width=16, fig.height=9}
explore(cesp, "Discipline.de.recherche.exercée","Entrée/Sortie et solde des emplois de chercheurs par discipline", hl=0)
```

```{r ces.disc.free, fig.width=16, fig.height=9}
explore(cesp, "Discipline.de.recherche.exercée","Entrée/Sortie et solde des emplois de chercheurs par discipline", "free_y", hl=0)
```


## Effectifs titulaires

```{r cet}
ggcpesrthemes::theme_cpesr_setup(authors = "Julien Gossa", source = "https://data.enseignementsup-recherche.gouv.fr/explore/dataset/fr_esr_tbes_titulaires_epst/export/")

cet <- read.csv2("../data/fr_esr_tbes_titulaires_epst.csv", dec = ".")

cetp <- cet %>% 
  rename(
    ETPT = Effectif.au.31.12..en.ETPT., 
    PP = Effectifs.au.31.12..en.PP.) %>%
  pivot_longer(
    c(ETPT, PP), 
    names_to = "Série", values_to = "Valeur") 
```

```{r cet.ensemble}
explore(cetp, "Ensemble", "Personnels titulaires des principaux organismes publics de recherche")
```

```{r cet.evol}
explore(cetp, "Ensemble", "Personnels titulaires des principaux organismes publics de recherche(valeur 100)", serie = "Evolution", hl=100)
```




### Effectifs titulaires par organisme

```{r cet.orga, fig.width=12, fig.height=6.75}
explore(cetp, "Organisme", "Personnels titulaires des principaux organismes publics de recherche par organisme")
```

```{r cet.orga.evol, fig.width=12, fig.height=6.75}
explore(cetp, "Organisme", "Personnels titulaires des principaux organismes publics de recherche par organisme(valeur 100)", serie = "Evolution", hl=100)
```



### Effectifs titulaires par type de contrat

```{r cet.contrat, fig.width=12, fig.height=6.75}
explore(cetp, "Statut.type.de.contrat","Personnels titulaires des principaux organismes publics de recherche par type de contrat")
```

```{r cet.contrat.evol, fig.width=12, fig.height=6.75}
explore(cetp, "Statut.type.de.contrat","Personnels titulaires des principaux organismes publics de recherche par type de contrat(valeur 100)", serie = "Evolution", hl=100)
```


### Effectifs titulaires par filière

```{r cet.filiere, fig.width=12, fig.height=6.75}
explore(cetp, "Filière.EPST","Personnels titulaires des principaux organismes publics de recherche par filière")
```

```{r cet.filiere.evol, fig.width=12, fig.height=6.75}
explore(cetp, "Filière.EPST","Personnels titulaires des principaux organismes publics de recherche par filière(valeur 100)", serie = "Evolution", hl=100)
```

### Effectifs titulaires par sexe

```{r cet.sexe, fig.width=12, fig.height=6.75}
explore(cetp, "sexe", "Personnels titulaires des principaux organismes publics de recherche par sexe")
```

```{r cet.sexe.evol, fig.width=12, fig.height=6.75}
explore(cetp, "sexe", "Personnels titulaires des principaux organismes publics de recherche par sexe(valeur 100)", serie = "Evolution", hl=100)
```



## Effectifs par contrat/emploi

```{r cec}
ggcpesrthemes::theme_cpesr_setup(authors = "Julien Gossa", source = "https://data.enseignementsup-recherche.gouv.fr/explore/dataset/fr-esr-tbes-personnels-epst-epic-fondation-par-type-contrat-emploi/table/")

cec <- read.csv2("../data/fr-esr-tbes-personnels-epst-epic-fondation-par-type-contrat-emploi.csv", dec = ".")

cecp <- cec %>% 
  rename(
    ETPT = Effectif.au.31.12..en.ETPT., 
    ) %>%
  pivot_longer(
    c(ETPT), 
    names_to = "Série", values_to = "Valeur") 
```

```{r cec.ensemble}
explore(cecp, "Ensemble", "Personnels des principaux organismes publics de recherche")
```

```{r cec.evol}
explore(cecp, "Ensemble", "Personnels des principaux organismes publics de recherche(valeur 100)", serie = "Evolution", hl=100)
```

### Effectifs par permanence

```{r cec.statut}
explore(cecp, "Statut.regroupé", "Personnels des principaux organismes publics de recherche")
```

```{r cec.statut.evol}
explore(cecp, "Statut.regroupé", "Personnels des principaux organismes publics de recherche(valeur 100)", serie = "Evolution", hl=100)
```

### Effectifs par nature de contrat

```{r cec.contrat, fig.width=12, fig.height=6.75}
explore(cecp, "Statut.Nature.de.contrat", "Personnels des principaux organismes publics de recherche")
```

```{r cec.contrat.evol, fig.width=12, fig.height=6.75}
explore(cecp, "Statut.Nature.de.contrat", "Personnels des principaux organismes publics de recherche(valeur 100)", serie = "Evolution", hl=100)
```



### Effectifs par Type d'emploi

```{r cec.type}
explore(cecp, "Type.d.emploi", "Personnels des principaux organismes publics de recherche")
```

```{r cec.type.evol}
explore(cecp, "Type.d.emploi", "Personnels des principaux organismes publics de recherche(valeur 100)", serie = "Evolution", hl=100)
```


### Effectifs par permanence

```{r cec2}
ggcpesrthemes::theme_cpesr_setup(authors = "Julien Gossa", source = "https://data.enseignementsup-recherche.gouv.fr/explore/dataset/fr-esr-tbes-personnels-epst-epic-fondation-par-type-contrat-emploi/table/")

cec2 <- read.csv2("../data/fr-esr-tbes-personnels-epst-epic-fondation-par-type-contrat-emploi.csv", dec = ".")

cecp2 <- cec2 %>% 
  rename(
    Série = Statut.regroupé,
    Valeur = Effectif.au.31.12..en.ETPT., 
    )
```

### Effectifs par Type d'emploi

```{r cec2.ensemble}
explore(cecp2, "Ensemble", "Personnels des principaux organismes publics de recherche")
```

```{r cec.ensemble.evol}
explore(cecp2, "Ensemble", "Personnels des principaux organismes publics de recherche(valeur 100)", serie = "Evolution", hl=100)
```

### Effectifs par Organisme

```{r cec2.orga, fig.width=12, fig.height=6.75}
explore(cecp2, "Organisme", "Personnels des principaux organismes publics de recherche")
```

```{r cec.orga.evol, fig.width=12, fig.height=6.75}
explore(cecp2, "Organisme", "Personnels des principaux organismes publics de recherche(valeur 100)", serie = "Evolution", hl=100)
```




## Personnels de soutien

```{r cps}
ggcpesrthemes::theme_cpesr_setup(authors = "Julien Gossa", source = "https://data.enseignementsup-recherche.gouv.fr/explore/dataset/fr_esr_tbes_les-personnels-de-soutien-des-organismes-par-sexe-corps-et-bap/export/")

cps <- read.csv2("../data/fr_esr_tbes_les-personnels-de-soutien-des-organismes-par-sexe-corps-et-bap.csv", dec = ".")

cpsp <- cps %>% 
  mutate(
    Série = "Effectif.en.PP",
    Valeur = Effectifs.au.31.12..en.PP.) 
```

```{r cps.ensemble}
explore(cpsp, "Ensemble", "Personnels de soutien des principaux organismes publics de recherche")
```

```{r cps.evol}
explore(cpsp, "Ensemble", "Personnels de soutien des principaux organismes publics de recherche(valeur 100)", serie = "Evolution", hl=100)
```


### Personnels de soutien par organisme

```{r cps.orga, fig.width=12, fig.height=6.75}
explore(cpsp, "Organisme", "Personnels de soutien des principaux organismes publics de recherche")
```

```{r cps.orga.evol, fig.width=12, fig.height=6.75}
explore(cpsp, "Organisme", "Personnels de soutien des principaux organismes publics de recherche(valeur 100)", serie = "Evolution", hl=100)
```


### Personnels de soutien par BAP

```{r cps.bap, fig.width=12, fig.height=6.75}
explore(cpsp, "Branche.d.activité.professionnelle", "Personnels de soutien des principaux organismes publics de recherche")
```

```{r cps.bap.evol, fig.width=12, fig.height=6.75}
explore(cpsp, "Branche.d.activité.professionnelle", "Personnels de soutien des principaux organismes publics de recherche(valeur 100)", serie = "Evolution", hl=100)
```


### Personnels de soutien par sexe

```{r cps.sexe}
explore(cpsp, "Sexe", "Personnels de soutien des principaux organismes publics de recherche")
```

```{r cps.sexe.evol}
explore(cpsp, "Sexe", "Personnels de soutien des principaux organismes publics de recherche(valeur 100)", serie = "Evolution", hl=100)
```
