---
title: "Taux d'encadrements"
output: github_document
---

```{r setup, include=FALSE}
knitr::opts_chunk$set(echo = FALSE)
knitr::opts_chunk$set(fig.width = 8, fig.height = 4.5, fig.retina = 2)

options(dplyr.summarise.inform = FALSE)
options(tidyverse.quiet = TRUE)

library(tidyverse)
library(ggbeeswarm)
library(kableExtra)
library(ggrepel)

library(kpiESR)

library(ggcpesrthemes)

theme_cpesr_setup(authors=c("Julien Gossa"), 
                  url="https://github.com/cpesr/RFC",
                  source="https://data.enseignementsup-recherche.gouv.fr")
```

_Ce document est un brouillon de différentes visualisations. Il a seulement vocation à permettre la discussion. Les observations et propositions peuvent être ajoutées [en issues](https://github.com/cpesr/RFC/issues)._


## Contexte

```{r contexte}
kpiESR::esr.pnl %>%
  filter(Groupe == "Ensemble") %>%
  filter(kpi %in% c("kpi.ENS.S.titulaires","kpi.ENS.P.effectif","kpi.ETU.P.effectif","kpi.FIN.P.ressources","kpi.K.ensPetu","kpi.K.resPetu")) %>%
  mutate(kpi=factor(kpi,
                    levels=c("kpi.ENS.S.titulaires","kpi.ENS.S.enseignants","kpi.K.ensPetu","kpi.FIN.P.ressources","kpi.K.resPetu","kpi.ETU.P.effectif"),
                    labels=c("Enseignants\ntitulaires","Enseignants","Taux\nd'encadrement","Budget","Budget par\nétudiant","Etudiants"))) %>%
  ggplot(aes(x=Rentrée,y=evolution,color=kpi,fill=kpi)) +
  geom_line(aes(group=kpi)) +
  geom_point(shape=21,size=3,stroke=2,color="white") +
  scale_color_brewer(palette="Paired") +
  scale_fill_brewer(palette="Paired") +
  xlab("Rentrée") + ylab("Evolution (valeur 100 en 2013)") +
  theme_cpesr_cap()
```

```{r contexte.data}
kpiESR::esr %>%
  filter(Groupe == "Ensemble") %>%
  transmute(
    Rentrée,
    Enseignants = kpi.ENS.P.effectif,
    Etudiants = kpi.ETU.S.cycle1_L+kpi.ETU.S.cycle2_M,
    TDE = round(kpi.K.ensPetu,2)) %>%
  na.omit() %>%
  mutate(val100 = round(TDE/first(TDE)*100,0)) %>%
  kableExtra::kable()
```

### Universités

```{r contexte.univ}
kpiESR::esr.pnl %>%
  filter(Etablissement == "Universités et assimilés") %>%
  filter(kpi %in% c("kpi.ENS.S.titulaires","kpi.ENS.S.enseignants","kpi.ETU.P.effectif","kpi.FIN.P.ressources","kpi.K.ensPetu","kpi.K.resPetu")) %>%
  mutate(kpi=factor(kpi,
                    levels=c("kpi.ENS.S.titulaires","kpi.ENS.S.enseignants","kpi.K.ensPetu","kpi.FIN.P.ressources","kpi.K.resPetu","kpi.ETU.P.effectif"),
                    labels=c("Enseignants\ntitulaires","EC","Taux\nd'encadrement","Budget","Budget par\nétudiant","Etudiants"))) %>%
  ggplot(aes(x=Rentrée,y=evolution,color=kpi,fill=kpi)) +
  geom_line(aes(group=kpi)) +
  geom_point(shape=21,size=3,stroke=2,color="white") +
  scale_color_brewer(palette="Paired") +
  scale_fill_brewer(palette="Paired") +
  xlab("Rentrée") + ylab("Evolution (valeur 100 en 2013)") +
  theme_cpesr_cap()
```

```{r contexte.data.univ}
kpiESR::esr %>%
  filter(Etablissement == "Universités et assimilés") %>%
  transmute(
    Rentrée,
    Enseignants = kpi.ENS.P.effectif,
    Etudiants = kpi.ETU.S.cycle1_L+kpi.ETU.S.cycle2_M,
    TDE = round(kpi.K.ensPetu,2)) %>%
  na.omit() %>%
  mutate(val100 = round(TDE/first(TDE)*100,0)) %>%
  kableExtra::kable()
```


## Différents modes de calcul


```{r calc.data}

etu <- read.table("../data/fr-esr-statistiques-sur-les-effectifs-d-etudiants-inscrits-par-etablissement-hcp.csv",
                  header=TRUE, sep=';', quote='"') %>%
  filter(Attention != "* Attention : doubles comptes, établissement-composante") %>%
  group_by(Rentrée = rentree) %>%
  summarise(
    Etudiants = sum(Nombre.d.étudiants.inscrits..inscriptions.principales..hors.doubles.inscriptions.CPGE),
    Etudiants.LM = sum(Cycle.universitaire..cursus.LMD....L..1er.cycle., na.rm=TRUE)+sum(Cycle.universitaire..cursus.LMD....M..2ème.cycle., na.rm=TRUE),
    Etudiants.D = sum(Cycle.universitaire..cursus.LMD....D..3ème.cycle., na.rm=TRUE)
    ) %>%
  ungroup() 


ens.tit <- read.table("../data/fr-esr-enseignants-titulaires-esr-public.csv",
                  header=TRUE, sep=';', quote='"') %>%
  mutate(
    Catégorie = recode(Code.categorie.personnels,
                       "MCF" = "EC",
                       "PR" = "EC")
  ) %>%
  group_by(Rentrée = Rentrée, Catégorie) %>%
  summarise(effectif = sum(effectif, na.rm = TRUE)) %>%
  pivot_wider(names_from = Catégorie, names_prefix = "Titulaires.", values_from = effectif, values_fill = 0)



ens.np <- read.table("../data/fr-esr-enseignants-nonpermanents-esr-public.csv",
                  header=TRUE, sep=';', quote='"') %>%
  mutate(
    Catégorie = recode(code_categorie_persg,
                       "PR ASS-INV" = "EC",
                       "MCF ASS-INV" = "EC", 
                       "ASS INV (corps NR)" = "EC",
                       "CONT 2D" = "AM2D")
  ) %>%
  group_by(Rentrée = Rentrée, Catégorie) %>%
  summarise(effectif = sum(effectif, na.rm = TRUE)) %>%
  pivot_wider(names_from = Catégorie, names_prefix = "Contractuels.", values_from = effectif, values_fill = 0)


tde <- full_join(etu, ens.tit) %>% full_join(ens.np) %>% na.omit()
```

### LM vs LMD 

```{r calc.LMvsD}
tde %>% 
  pivot_longer(starts_with("Etudiants"), names_to = "Série", values_to = "Valeur") %>%
  ggplot(aes(x=Rentrée,y=Valeur,color=Série)) + 
  geom_line() + geom_point()+
  theme_cpesr_cap()
```


```{r calc.LMvsD.tde}
tde %>% 
  mutate(
    tde.LMD = Titulaires.EC / Etudiants *100,
    tde.LM = Titulaires.EC / Etudiants.LM *100) %>%
  pivot_longer(starts_with("tde"), names_to = "Série", values_to = "Valeur") %>%
  ggplot(aes(x=Rentrée,y=Valeur,color=Série)) + 
  geom_line() + geom_point() +
  ggtitle("Nombre d'EC titulaires pour 100 étudiants : D compris ou non") +
  theme_cpesr_cap()
```


### Titulaires EC vs AM2D


```{r calc.tit}
tde %>% 
  pivot_longer(starts_with("Titulaires"), names_to = "Série", values_to = "Valeur") %>%
  ggplot(aes(x=Rentrée,y=Valeur,color=Série)) + 
  geom_line() + geom_point() +
  expand_limits(y=0) +
  theme_cpesr_cap()
```


```{r calc.tit.tde}
tde %>% 
  mutate(
    tde.EC = Titulaires.EC / Etudiants *100,
    tde.AM2D = Titulaires.AM2D / Etudiants.LM *100,
    tde.Titulaires = (Titulaires.EC+Titulaires.AM2D) / Etudiants.LM *100) %>%
  pivot_longer(starts_with("tde"), names_to = "Série", values_to = "Valeur") %>%
  ggplot(aes(x=Rentrée,y=Valeur,color=Série)) + 
  geom_line() + geom_point()+
  theme_cpesr_cap() +
  ggtitle("Nombre de titulaires pour 100 étudiants : EC, AM2D ou les deux")
```

### Contractuels

```{r calc.cont}
tde %>% 
  pivot_longer(starts_with("Contractuels"), names_to = "Série", values_to = "Valeur") %>%
  ggplot(aes(x=Rentrée,y=Valeur,color=Série)) + 
  geom_line() + geom_point() +
  expand_limits(y=0) +
  theme_cpesr_cap()
```


```{r calc.cont.tde}
tde %>% 
  mutate(
    tde.Contractuels = (Contractuels.AM2D+Contractuels.ATER+`Contractuels.DOCT AVEC ENS`+`Contractuels.DOCT SANS ENS`+Contractuels.EC+`Contractuels.LECTEUR ET REP`+`Contractuels.MAITRE LANGUE`+Contractuels.LRU) / Etudiants *100,
    tde.Enseignants = (Contractuels.AM2D+Contractuels.ATER+`Contractuels.DOCT AVEC ENS`+Contractuels.EC+`Contractuels.LECTEUR ET REP`+`Contractuels.MAITRE LANGUE`+Contractuels.LRU) / Etudiants *100,
    tde.Hors_doc = (Contractuels.AM2D+Contractuels.ATER+Contractuels.EC+`Contractuels.LECTEUR ET REP`+`Contractuels.MAITRE LANGUE`+Contractuels.LRU) / Etudiants *100,
    tde.Hors_doc_et_langues = (Contractuels.AM2D+Contractuels.ATER+Contractuels.LRU) / Etudiants *100,
) %>%
  pivot_longer(starts_with("tde"), names_to = "Série", values_to = "Valeur") %>%
  ggplot(aes(x=Rentrée,y=Valeur,color=Série)) + 
  geom_line() + geom_point()+
  theme_cpesr_cap() +
  ggtitle("Nombre de contractuels pour 100 étudiants : différents périmètres")
```


### Méthode retenue

```{r calc.final}
tde %>% 
  mutate(
    tde.enseignants = (Titulaires.EC+Titulaires.AM2D+Contractuels.AM2D+Contractuels.ATER+`Contractuels.DOCT AVEC ENS`+Contractuels.EC+`Contractuels.LECTEUR ET REP`+`Contractuels.MAITRE LANGUE`+Contractuels.LRU) / Etudiants.LM *100,
    tde.titulaires = (Titulaires.EC+Titulaires.AM2D) / Etudiants.LM *100
    
) %>%
  pivot_longer(starts_with("tde"), names_to = "Série", values_to = "Valeur") %>%
  ggplot(aes(x=Rentrée,y=Valeur,color=Série)) + 
  geom_line() + geom_point()+
  theme_cpesr_cap() +
  ggtitle("Nombre d'enseignants pour 100 étudiants") +
  expand_limits(y=0)
```



## Description des données 

```{r fix.data}
uais.etu <- list(
  "0062126D" = "0062205P", #Cote d'Azur
  "0060931E" = "0062205P", #Nice
  "0951793H" = "0952259P", #Cergy
  "0383493R" = "0383546Y", #Grenoble
  #"0911101C" = "0912408Y", #Paris-Sud / Paris-Saclay
  #"0912330N" = "0912408Y", #Paris-Saclay / Paris-Saclay
  "0772502B" = "0772894C", #UPEM / Gustave Eiffel
  "0593279U" = "0597132G", #UPHF
  "0751721N" = "0755976N", #Descartes / Paris
  "0751723R" = "0755976N"  #Diderot / Paris
)
```


```{r data}
etu <- read.table("../data/fr-esr-statistiques-sur-les-effectifs-d-etudiants-inscrits-par-etablissement-hcp.csv",
                  header=TRUE, sep=';', quote='"') %>%
  filter(Attention != "* Attention : doubles comptes, établissement-composante") %>%
  transmute(
    UAI = recode(Identifiant.s..UAI, !!!uais.etu),
    Rentrée = rentree,
    Etudiants = Nombre.d.étudiants.inscrits..inscriptions.principales..hors.doubles.inscriptions.CPGE) %>%
  group_by(Rentrée,UAI) %>%
  summarise(
    Etudiants = sum(Etudiants),
    Etudiants.LM = sum(Cycle.universitaire..cursus.LMD....L..1er.cycle.)+sum(Cycle.universitaire..cursus.LMD....M..2ème.cycle.),
    Etudiants.D = sum(Cycle.universitaire..cursus.LMD....D..3ème.cycle.)
    ) %>%
  ungroup() %>%
  left_join(kpiESR::esr.etab %>% select(UAI,Type.établissement=Groupe))

ens.tit <- read.table("../data/fr-esr-enseignants-titulaires-esr-public.csv",
                  header=TRUE, sep=';', quote='"') %>%
  transmute(
    #UAI = Identifiant.établissement,
    UAI = etablissement_id_uai_source,
    Etablissement = as.factor(Établissement),
    Région = as.factor(Région),
    Rentrée = Rentrée,
    Enseignants = effectif
  ) %>%
  group_by(UAI, Etablissement, Région, Rentrée) %>%
  summarise(Titulaires = sum(Enseignants, na.rm = TRUE)) %>%
  ungroup() %>%
  left_join(kpiESR::esr.etab %>% select(UAI,Type.établissement=Groupe))

ens.np <- read.table("../data/fr-esr-enseignants-nonpermanents-esr-public.csv",
                  header=TRUE, sep=';', quote='"') %>%
  transmute(
    UAI = etablissement_id_uai,
    Etablissement = as.factor(Établissement),
    Région = as.factor(Région),
    Rentrée = Rentrée,
    Enseignants = effectif
  ) %>%
  group_by(UAI, Etablissement, Région, Rentrée) %>%
  summarise(Titulaires = sum(Enseignants, na.rm = TRUE)) %>%
  ungroup() %>%
  left_join(kpiESR::esr.etab %>% select(UAI,Type.établissement=Groupe))


tde <- full_join(ens, etu) %>%
  filter(Rentrée > 2010, Rentrée < 2020) %>%
  filter(Type.établissement != "Autres") %>%
  mutate(Rentrée = as.factor(Rentrée)) 

etiquettes <- read.csv("etiquettes.csv")
```



```{r data.disciplinaire,  include=FALSE}
etu.disc <- read.table("fr-esr-statistiques-sur-les-effectifs-d-etudiants-inscrits-par-etablissement-hcp.csv",
                  header=TRUE, sep=';', quote='"') %>%
  select(Identifiant.s..UAI, rentree, starts_with("Grande.discipline")) %>%
  pivot_longer(-c(Identifiant.s..UAI, rentree),
               names_to = "Grande.discipline",
               values_to = "Etudiants") %>%
  transmute(
    UAI = recode(Identifiant.s..UAI, !!!uais.etu),
    Rentrée = rentree,
    Grande.discipline = factor(Grande.discipline, 
                               levels=c("Grande.discipline...Droit..sciences.économiques..AES",
                                        "Grande.discipline...Lettres..langues.et.sciences.humaines",
                                        "Grande.discipline...Sciences.et.sciences.de.l.ingénieur",
                                        "Grande.discipline...STAPS",
                                        "Grande.discipline...Santé",
                                        "Grande.discipline...Interdisciplinaire"),
                               labels=c("DEG",
                                        "LSHS",
                                        "ST",
                                        "ST",
                                        "Santé",                                        
                                        "Autre")),
    Etudiants = Etudiants
  ) %>% 
  group_by(UAI, Rentrée, Grande.discipline) %>%
  summarise(Etudiants = sum(Etudiants, na.rm = TRUE)) %>%
  left_join(kpiESR::esr.etab %>% select(UAI,Type.établissement=Groupe))

ens.disc <- read.table("fr-esr-enseignants-titulaires-esr-public.csv",
                  header=TRUE, sep=';', quote='"') %>%
  transmute(
    UAI = Identifiant.établissement,
    Etablissement = as.factor(Établissement),
    Rentrée = Rentrée,
    Grande.discipline = factor(Grandes.disciplines,
                               levels = c("Droit, économie et gestion",
                                          "Lettres et sciences humaines",
                                          "Sciences",
                                          "Médecine",
                                          "Odontologie",
                                          "Pharmacie",
                                          "Autres Santé",
                                          "Non spécifiée",
                                          "Personnel des grands établissements"),
                                labels=c("DEG",
                                         "LSHS",
                                         "ST",                                         
                                         "Santé",
                                         "Santé",
                                         "Santé",
                                         "Santé",
                                         "Autre",
                                         "Autre")),
    Enseignants = effectif
  ) %>%
  group_by(UAI, Etablissement, Rentrée, Grande.discipline) %>%
  summarise(Enseignants = sum(Enseignants, na.rm = TRUE)) %>%
  left_join(kpiESR::esr.etab %>% select(UAI,Type.établissement=Groupe))

tde.disc <- full_join(ens.disc,etu.disc) %>%
  filter(Rentrée > 2010) %>%
  mutate(Rentrée = as.factor(Rentrée)) 
```

- Sources :
  - https://data.enseignementsup-recherche.gouv.fr/explore/dataset/fr-esr-statistiques-sur-les-effectifs-d-etudiants-inscrits-par-etablissement/export/
  - https://data.enseignementsup-recherche.gouv.fr/explore/dataset/fr-esr-enseignants-titulaires-esr-public/table/?disjunctive.annee&q=%22Universit%C3%A9+de+Nantes%22
- Nombre d'observations : `r nrow(tde)`
- Variables : 
```{r vars}
colnames(tde)
```
- Définitions :
  - `Enseignants` : effectifs enseignants titulaires (EC et 2d degré)
  - `Etudiants` : effectifs étudiants (L, M et D)
  - `Taux.d.encadrement` : nombre d'enseignants pour 100 étudiants (`Enseignants / Etudiants * 100`)
- Période : `r range(as.character(tde$Rentrée))`
- Limites :
  - les données ne concernent que le MESRI ;
  - des établissements ont été recollés après des changements d'identifiants ;
    - Paris Diderot et Paris Descartes sont considérés comme Université de Paris ;
    - Les données des étudiants de Paris Saclay ne sont pas recollables ;
    - Globalement, dès qu'il y a eu des transferts d'inscriptions d'étudiants ou d'enseignants avec une COMUE, les données sont sujettes à caution ;
  - les correspondances de disciplines sont imparfaites : 
    - la discipline des enseignants est celle du CNU et non de la composante (UFR) d'affectation ;
    - la discipline des étudiants est celle de la composante (UFR) ;
    - l'imperfection est dûe aux enseignants d'une discipline affectés dans une autre, et aux services partagés entre plusieurs composantes.
    - les étudiant en STAPS on été classés en ST ;
  - pour les données disciplinaires, il est impossible de distinguer les doubles inscriptions (CPGE ou inscriptions principales et secondaires).
  

```{r nb.etu}
etu %>% 
  group_by(Rentrée) %>% 
  summarise(Etudiants.MESRI = sum(Etudiants)) %>% 
  mutate(Evolution = Etudiants.MESRI - min(Etudiants.MESRI)) %>% kable()
```




```{r detection, include=FALSE}
etab.ens <-  ens %>%
    transmute(
      UAI = UAI,
      Etablissement = Etablissement,
      jeu = "ens") %>%
    unique()

etab.etu <- read.table("fr-esr-statistiques-sur-les-effectifs-d-etudiants-inscrits-par-etablissement-hcp.csv",
                  header=TRUE, sep=';', quote='"') %>%
  transmute(
    UAI = Identifiant.s..UAI,
    Etablissement = Établissement,
    jeu = "etu") %>%
  unique()

rbind(
  etab.etu %>% filter(!UAI %in% etab.ens$UAI),
  etab.ens %>% filter(!UAI %in% etab.etu$UAI)
  ) %>% arrange(Etablissement) %>% kable()
```


## Taux d'encadrement par type d'établissement

### Evolution globale

```{r etab.globale}
tde %>% 
  group_by(Rentrée,Type.établissement) %>%
  summarise(Taux.d.encadrement = sum(Enseignants, na.rm = TRUE) / sum(Etudiants, na.rm = TRUE) *100 ) %>%
  ggplot(aes(x=Rentrée, y=Taux.d.encadrement, color=Type.établissement, group=Type.établissement)) +
    geom_line(size=2) +
    scale_color_discrete(name="") +
    ggtitle("Evolution des taux d'encadrement par type d'établissement") +
    theme_cpesr_cap()
```

### Evolution par type d'établissement et discipline

```{r etab.disc}
tde.disc %>% 
  filter(Grande.discipline != "Autre", Etudiants > 0) %>%
  group_by(Rentrée,Type.établissement, Grande.discipline) %>%
  summarise(Taux.d.encadrement = sum(Enseignants, na.rm = TRUE) / sum(Etudiants, na.rm = TRUE) *100 ) %>%
  ggplot(aes(x=Rentrée, y=Taux.d.encadrement, color=Type.établissement, group=Type.établissement)) +
    geom_line(size=1) +
    scale_color_discrete(name="") +
    facet_grid(.~Grande.discipline) +
    scale_x_discrete(breaks=c(2011,2014,2017)) +
    ggtitle("Evolution des taux d'encadrement par type d'établissement") +
    theme_cpesr_cap()
```


### Distribution des établissements 

```{r etab.data}
tde.etab <- tde %>% 
  filter(Rentrée == 2018) %>%
  group_by(Rentrée,Type.établissement,Etablissement) %>%
  summarise(
    Enseignants = sum(Enseignants, na.rm = TRUE),
    Etudiants = sum(Etudiants, na.rm = TRUE),
    Taux.d.encadrement = sum(Enseignants, na.rm = TRUE) / sum(Etudiants, na.rm = TRUE) *100 ) 
```

```{r etab.distrib}
tde.etab %>% 
  
  ggplot(aes(x=Rentrée, y=Taux.d.encadrement, fill=Type.établissement)) +
    geom_boxplot() +
    ggtitle("Distribution des taux d'encadrement des établissements par type") +  
    theme_cpesr_cap()
```

Top 10 :

```{r etab.top}
tde.etab %>%
  arrange(desc(Taux.d.encadrement)) %>%
  head() %>%
  kable()
```

```{r etab.distrib.zoom}
tde.etab %>%
  ggplot(aes(x=Rentrée, y=Taux.d.encadrement, fill=Type.établissement)) +
    geom_boxplot() +
    coord_cartesian(ylim = c(0,15)) +
    ggtitle("Distribution des taux d'encadrement des établissements par type (15 max)") +
    theme_cpesr_cap()
```




## Taux d'encadrement par grande discipline

### Evolution globale

```{r disc.globale}
tde.disc %>% 
  filter(Grande.discipline != "Autre") %>%
  group_by(Rentrée,Grande.discipline) %>%
  summarise(Taux.d.encadrement = sum(Enseignants, na.rm = TRUE) / sum(Etudiants, na.rm = TRUE) *100 ) %>%
  ggplot(aes(x=Rentrée, y=Taux.d.encadrement, color=Grande.discipline, group=Grande.discipline)) +
    geom_line(size=2) +
    ylim(0,7) +
    scale_color_discrete(name="") +
    ggtitle("Evolution des taux d'encadrement par grande discipline") +
    theme_cpesr_cap()
```


### Evolution par discpline et type d'établissement

```{r disc.etab}
tde.disc %>% 
  filter(Grande.discipline != "Autre", Etudiants > 0) %>%
  group_by(Rentrée,Type.établissement, Grande.discipline) %>%
  summarise(Taux.d.encadrement = sum(Enseignants, na.rm = TRUE) / sum(Etudiants, na.rm = TRUE) *100 ) %>%
  ggplot(aes(x=Rentrée, y=Taux.d.encadrement, color=Grande.discipline, group=Grande.discipline)) +
    geom_line(size=1) +
    scale_color_discrete(name="") +
    facet_wrap(.~Type.établissement) +
    scale_x_discrete(breaks=c(2011,2014,2017)) +
    ggtitle("Evolution des taux d'encadrement par type d'établissement") +
    theme_cpesr_cap()
```

```{r disc.etab.zoom}
tde.disc %>% 
  filter(Grande.discipline != "Autre", Etudiants > 0) %>%
  group_by(Rentrée,Type.établissement, Grande.discipline) %>%
  summarise(Taux.d.encadrement = sum(Enseignants, na.rm = TRUE) / sum(Etudiants, na.rm = TRUE) *100 ) %>%
  ggplot(aes(x=Rentrée, y=Taux.d.encadrement, color=Grande.discipline, group=Grande.discipline)) +
    geom_line(size=1) +
    scale_color_discrete(name="") +
    facet_wrap(.~Type.établissement) +
    scale_x_discrete(breaks=c(2011,2014,2017)) +
    coord_cartesian(ylim=c(0,15)) +
    ggtitle("Evolution des taux d'encadrement par type d'établissement") +
    theme_cpesr_cap()
```


### Distribution

```{r disc.data}
tde.etab <- tde.disc %>% 
  filter(Rentrée == 2018, Grande.discipline != "Autre") %>%
  group_by(Rentrée,Etablissement,Grande.discipline) %>%
  summarise(
    Enseignants = sum(Enseignants, na.rm = TRUE),
    Etudiants = sum(Etudiants, na.rm = TRUE),
    Taux.d.encadrement = Enseignants / Etudiants *100 ) %>%
  filter(is.finite(Taux.d.encadrement))
```

```{r disc.distrib}
tde.etab %>% 
  
  ggplot(aes(x=Rentrée, y=Taux.d.encadrement, color=Grande.discipline)) +
    geom_boxplot() +
    ggtitle("Distribution des taux d'encadrement des établissements par discipline") +  
    theme_cpesr_cap()
```

Top 10 (on y constate la limite disciplinaire expliquée au dessus) :

```{r disc.top}
tde.etab %>%
  arrange(desc(Taux.d.encadrement)) %>%
  head() %>%
  kable()
```

```{r disc.distrib.zoom}
tde.etab %>%
  ggplot(aes(x=Rentrée, y=Taux.d.encadrement, fill=Grande.discipline)) +
    geom_boxplot() +
    coord_cartesian(ylim = c(0,15)) +
    ggtitle("Distribution des taux d'encadrement des étab. par discipline (15 max)") +
    theme_cpesr_cap()
```


## Focus Universités


```{r nb.etu.univ}
etu %>% 
  filter(Type.établissement == "Universités et assimilés") %>%
  group_by(Rentrée) %>% 
  summarise(Etudiants.univ = sum(Etudiants)) %>% 
  mutate(Evolution = Etudiants.univ - min(Etudiants.univ)) %>% kable()
```


```{r univ.data}
tde.univ <- tde %>% 
  filter(Type.établissement == "Universités et assimilés") 
```



```{r univ.values.etab}
tde.univ %>%
  group_by(Rentrée, Etablissement) %>%
  summarise(
    Etudiants = sum(Etudiants),
    Enseignants = sum(Enseignants),
    Taux.d.encadrement = sum(Enseignants, na.rm = TRUE) / sum(Etudiants, na.rm = TRUE) *100 
  ) %>%
  pivot_longer(-c(Rentrée,Etablissement)) %>%
  ggplot(aes(x=Rentrée, y=value, fill=name)) + 
    geom_boxplot() +
    facet_wrap(.~name, scales="free_y") +
    scale_x_discrete(breaks=c("2011","2014","2017")) + 
    theme_cpesr_cap()
```

```{r univ.values}
tde.univ %>%
  group_by(Rentrée) %>%
  summarise(
    Etudiants = sum(Etudiants),
    Enseignants = sum(Enseignants),
    Taux.d.encadrement = sum(Enseignants, na.rm = TRUE) / sum(Etudiants, na.rm = TRUE) *100 
  ) %>%
  pivot_longer(-c(Rentrée)) %>%
  ggplot(aes(x=Rentrée, y=value, color=name)) + 
    geom_line(aes(group=name), size=2) +
    facet_wrap(.~name, scales="free_y") +
    scale_x_discrete(breaks=c("2011","2014","2017")) + 
    ggtitle("Evolutions des taux d'encadrement dans les universités.") +
    theme_cpesr_cap()
```

```{r univ.evol.data}
tde.univ.global <- tde.univ %>%
  group_by(Rentrée) %>%
  summarise(
    Etudiants = sum(Etudiants),
    Enseignants = sum(Enseignants),
    Taux.d.encadrement = sum(Enseignants, na.rm = TRUE) / sum(Etudiants, na.rm = TRUE) *100
  ) %>%
  mutate(
    Rentrée = Rentrée,
    Enseignants.idéal.delta = round(Etudiants * first(Taux.d.encadrement) / 100 - Enseignants),
    Enseignants.réel.delta = Enseignants - first(Enseignants),
  )

write.csv(tde.univ.global, "tde_universités.csv", row.names = FALSE)
```

```{r univ.evol}
tde.univ.global %>%
  select(Rentrée, Etudiants, Enseignants, Taux.d.encadrement) %>%
  pivot_longer(-c(Rentrée)) %>%
  group_by(name) %>%
  mutate(Evolution = value / first(value)) %>%
  ggplot(aes(x=Rentrée, y=Evolution, color=name)) + 
    geom_line(aes(group=name), size=2) +
    ggtitle("Evolutions des taux d'encadrement dans les universités.") +
    theme_cpesr_cap()
```

```{r univ.evol.besoinsvsreel}
 tde.univ.global %>%
  select(Rentrée, Enseignants.idéal.delta, Enseignants.réel.delta) %>%
  pivot_longer(-c(Rentrée)) %>%
  ggplot(aes(x=Rentrée, y=value, fill=name)) +
    geom_col(position="dodge") +
    ylab("Evolution des effectifs enseignants") +
    scale_fill_discrete(labels=c("Evolutions nécessaires", "Evolutions réelles"), name="") +
    ggtitle("Evolutions nécessaires et réelles des effectifs enseignants\npour conserver le taux d'encadrement de 2010 dans les universités") +
    theme_cpesr_cap()
```

```{r univ.values.disc}
tde.disc %>% 
  filter(Type.établissement == "Universités et assimilés") %>%
  group_by(Rentrée, Grande.discipline) %>%
  summarise(
    Etudiants = sum(Etudiants),
    Enseignants = sum(Enseignants),
    Taux.d.encadrement = sum(Enseignants, na.rm = TRUE) / sum(Etudiants, na.rm = TRUE) *100 
  ) %>%
  pivot_longer(-c(Rentrée, Grande.discipline)) %>%
  ggplot(aes(x=Rentrée, y=value, color=name)) + 
    geom_line(aes(group=name), size=2) +
    facet_grid(name~Grande.discipline, scales="free_y") +
    scale_x_discrete(breaks=c("2011","2014","2017")) + 
    theme_cpesr_cap()
```


```{r univ.evol.disc}
tde.disc %>% 
  filter(Type.établissement == "Universités et assimilés") %>%
  filter(Grande.discipline != "Autre") %>%
  group_by(Rentrée, Grande.discipline) %>%
  summarise(
    Etudiants = sum(Etudiants),
    Enseignants = sum(Enseignants),
    Taux.d.encadrement = sum(Enseignants, na.rm = TRUE) / sum(Etudiants, na.rm = TRUE) *100 
  ) %>%
  pivot_longer(-c(Rentrée, Grande.discipline)) %>%
  group_by(name, Grande.discipline) %>%
  mutate(evolution = value / first(value)) %>%
  ggplot(aes(x=Rentrée, y=evolution, color=name)) + 
    geom_line(aes(group=name), size=2) +
    facet_grid(name~Grande.discipline) +
    scale_x_discrete(breaks=c("2011","2014","2017")) + 
    theme_cpesr_cap()
```



```{r univ.etiquettes}
tde.univ.etiquettes <- merge(tde.univ,etiquettes) %>%
  group_by(Rentrée, étiquettes) %>%
  summarise(
    Etudiants = sum(Etudiants),
    Enseignants = sum(Enseignants),
    Taux.d.encadrement = sum(Enseignants, na.rm = TRUE) / sum(Etudiants, na.rm = TRUE) *100 
  ) %>%
  pivot_longer(-c(Rentrée, étiquettes)) %>%
  group_by(name, étiquettes) %>%
  mutate(evolution = value / first(value))
```

```{r univ.values.etiquettes}
tde.univ.etiquettes %>%
  ggplot(aes(x=Rentrée, y=value, color=name)) + 
    geom_line(aes(group=name), size=2) +
    facet_grid(name~étiquettes, scales="free_y") +
    scale_x_discrete(breaks=c("2011","2014","2017")) + 
    theme_cpesr_cap()
```

```{r univ.evol.etiquettes}
tde.univ.etiquettes %>%
  ggplot(aes(x=Rentrée, y=evolution, color=name)) + 
    geom_line(aes(group=name), size=2) +
    facet_grid(name~étiquettes) +
    scale_x_discrete(breaks=c("2011","2014","2017")) + 
    theme_cpesr_cap()
```




```{r univ.etab.etiquettes}
tde.univ.etab.etiquettes <- merge(tde.univ,etiquettes) %>%
  group_by(Rentrée, Etablissement, étiquettes) %>%
  summarise(
    Etudiants = sum(Etudiants),
    Enseignants = sum(Enseignants),
    Taux.d.encadrement = sum(Enseignants, na.rm = TRUE) / sum(Etudiants, na.rm = TRUE) *100 
  ) %>%
  pivot_longer(-c(Rentrée, Etablissement, étiquettes)) %>%
  group_by(name, Etablissement, étiquettes) %>%
  mutate(evolution = value / first(value))
```

```{r univ.etab.values.etiquettes}
tde.univ.etab.etiquettes %>%
  ggplot(aes(x=Rentrée, y=value, fill=name)) + 
    geom_boxplot() +
    facet_grid(name~étiquettes, scales="free_y") +
    scale_x_discrete(breaks=c("2011","2014","2017")) + 
    theme_cpesr_cap()
```

```{r univ.etab.evol.etiquettes}
tde.univ.etab.etiquettes %>%
  ggplot(aes(x=Rentrée, y=evolution, fill=name)) + 
    geom_boxplot() +
    facet_grid(name~étiquettes, scales="free_y") +
    scale_x_discrete(breaks=c("2011","2014","2017")) + 
    theme_cpesr_cap()
```




```{r univ.etab.evol.etiquettes.map}
merge(tde.univ,etiquettes) %>%
  group_by(Rentrée, Etablissement, étiquettes) %>%
  summarise(
    Etudiants = sum(Etudiants),
    Enseignants = sum(Enseignants),
    Taux.d.encadrement = sum(Enseignants, na.rm = TRUE) / sum(Etudiants, na.rm = TRUE) *100 
  ) %>%
  filter(Rentrée==2018) %>%
  ggplot(aes(x=Etudiants, y=Enseignants, color=étiquettes)) + 
    geom_point() +
    #geom_text_repel(aes(label=Etablissement)) +
    theme_cpesr_cap()
```

```{r univ.etab.etiquettes.stat}
tde.univ.stat <- tde.univ %>%
  group_by(Rentrée) %>%
  summarise(
    Etudiants = sum(Etudiants),
    Enseignants = sum(Enseignants),
    Taux.d.encadrement = sum(Enseignants, na.rm = TRUE) / sum(Etudiants, na.rm = TRUE) *100 
  ) %>%
  mutate(Evolution = Taux.d.encadrement / first(Taux.d.encadrement) -1) %>% 
  filter(Rentrée == 2018)


rank.2018 <- merge(tde.univ,etiquettes) %>%
  group_by(Rentrée, Etablissement, étiquettes) %>%
  summarise(
    Etudiants = sum(Etudiants),
    Enseignants = sum(Enseignants),
    Taux.d.encadrement = sum(Enseignants, na.rm = TRUE) / sum(Etudiants, na.rm = TRUE) *100 
  ) %>%
  filter(as.character(Rentrée) > "2009") %>%
  group_by(Etablissement) %>%
  mutate(Evolution = Taux.d.encadrement / first(Taux.d.encadrement) -1) %>% 
  filter(Rentrée == 2018) 
```

_Note : dans la suite, la barre verticale indique la valeur nationale (donc pas la moyenne des établissements)_

```{r univ.etab.etiquettes.rank, fig.height=10}
rank.2018 %>%
  ggplot(aes(x=reorder(Etablissement,Taux.d.encadrement), y=Taux.d.encadrement, fill=étiquettes)) + 
    geom_col() +
    geom_hline(yintercept = tde.univ.stat$Taux.d.encadrement, color = "grey") +
    coord_flip() +
    xlab("") +
    #geom_text_repel(aes(label=Etablissement)) +
    theme_cpesr_cap()
```



```{r univ.etab.evol.etiquettes.rank, fig.height=10}
rank.2018 %>%
  ggplot(aes(x=reorder(Etablissement,Evolution), y=Evolution, fill=étiquettes)) + 
    geom_col() +
    geom_hline(yintercept = tde.univ.stat$Evolution, color = "grey") +
    coord_flip() +
    xlab("") + ylab("Evolution du taux d'encadrement 2010-2018") +
    scale_y_continuous(labels=scales::percent) +
    #geom_text_repel(aes(label=Etablissement)) +
    theme_cpesr_cap()
```

### Focus Guyane

```{r guyanes}
tde %>% filter(Etablissement == "Université de Guyane") %>% kable()
```

Les données sont courtes et les valeurs très basses, au point de ne pas être significatives.


### Focus Artois

```{r uha}
tde %>% filter(Etablissement == "Université d'Artois") %>% kable()
```

La baisse de près d'un quart des enseignants entre 2015 et 2016 est peu crédible. 
Il s'agit probablement d'un changement de périmètre (à confirmer).

### Focus UHA

```{r artois}
tde %>% filter(Etablissement == "Université de Haute-Alsace (UHA)") %>% kable()
```

L'augmentation de 25% des effectifs étudiants entre 2017 et 2018 indique un changement de 
périmètre des inscriptions étudiants, probablement après des accord avec d'autres établissements pour délivrer des diplômes UHA sans assurer les enseignements. 

Ces chiffres ne reflètent donc pas le taux d'encadrement réel de l'université.


### Classement sans : Guyane, Artois et UHA

```{r univ.etab.evol.etiquettes.rank.filter, fig.height=10}
merge(tde.univ,etiquettes) %>%
  filter(!Etablissement %in% c("Université d'Artois", "Université de Guyane", "Université de Haute-Alsace (UHA)")) %>%
  group_by(Rentrée, Etablissement, étiquettes) %>%
  summarise(
    Etudiants = sum(Etudiants),
    Enseignants = sum(Enseignants),
    Taux.d.encadrement = sum(Enseignants, na.rm = TRUE) / sum(Etudiants, na.rm = TRUE) *100 
  ) %>%
  filter(as.character(Rentrée) > "2009") %>%
  group_by(Etablissement) %>%
  mutate(Evolution = Taux.d.encadrement / first(Taux.d.encadrement) -1) %>% 
  filter(Rentrée == 2018) %>%
  ggplot(aes(x=reorder(Etablissement,Evolution), y=Evolution, fill=étiquettes)) + 
    geom_col() +
    geom_hline(yintercept = tde.univ.stat$Evolution, color = "grey") +
    coord_flip() +
    xlab("") + ylab("Evolution du taux d'encadrement 2010-2018") +
    scale_y_continuous(labels=scales::percent) +
    #geom_text_repel(aes(label=Etablissement)) +
    theme_cpesr_cap()
```


## Focus Ile-de-France

Périmètre : Universités en Ile-de-France + `Université Paris Dauphine - PSL`

```{r tde.idf.data}
tde.idf <- tde %>% 
  filter(Type.établissement == "Universités et assimilés" | Etablissement == "Université Paris Dauphine - PSL", Région == "Île-de-France") %>%
  group_by(Rentrée, Etablissement) %>%
  summarise(
    Etudiants = sum(Etudiants),
    Enseignants = sum(Enseignants),
    Taux.d.encadrement = sum(Enseignants, na.rm = TRUE) / sum(Etudiants, na.rm = TRUE) *100 
  ) %>%
  mutate(Evolution = Taux.d.encadrement / first(Taux.d.encadrement) -1) %>%
  ungroup()

write.csv(tde.idf, "tde_idf.csv", row.names = FALSE)

tde.idf %>% 
  select(Etablissement) %>%
  unique() %>%
  kable()
```


```{r tde.idf.evol, fig.width=10, fig.height=10}
tde.idf %>%
  select(Rentrée, Etablissement, Etudiants, Enseignants, Taux.d.encadrement) %>%
  pivot_longer(-c(Rentrée, Etablissement)) %>%
  group_by(name, Etablissement) %>%
  mutate(Evolution = value / first(value)) %>%
  ggplot(aes(x=Rentrée, y=Evolution, color=name)) + 
    geom_line(aes(group=name)) +
    ggtitle("Evolutions des taux d'encadrement dans les universités d'Ile-de-France.") +
    facet_wrap(Etablissement~., labeller =  label_wrap_gen(width = 30, multi_line = TRUE)) +
    scale_x_discrete(breaks=c(2011,2013,2015,2017)) +
    scale_color_discrete(labels=c("Enseignant","Etudiants","Taux d'encadrement"), name="") +
    theme_cpesr_cap()
```

## Focus Paris 8

```{r tde.idf.evol.P8}
tde.idf.long <- tde.idf %>%
  select(Rentrée, Etablissement, Etudiants, Enseignants, Taux.d.encadrement) %>%
  pivot_longer(-c(Rentrée, Etablissement)) %>%
  group_by(name, Etablissement) %>%
  mutate(Evolution = value / first(value))

tde.idf.long.p8 <- tde.idf.long %>% 
  filter(Etablissement == "Université Paris 8 - Vincennes - Saint-Denis") 
  
  ggplot(tde.idf.long, aes(x=Rentrée, y=Evolution, fill=name)) + 
    geom_boxplot() +
    geom_line(data=tde.idf.long.p8, aes(group=Etablissement), size=2) +
    ggtitle("Evolutions des taux d'encadrement dans les universités d'Ile-de-France\navec focus sur Paris 8") +
    scale_x_discrete(breaks=c(2011,2013,2015,2017)) +
    scale_color_discrete(labels=c("Enseignant","Etudiants","Taux d'encadrement"), name="") +
    facet_grid(.~name) +
    theme_cpesr_cap()
```


## Focus Strasbourg

```{r tde.idf.evol.unistra}
tde.strasbourg <- tde %>%
  filter(Etablissement == "Université de Strasbourg") %>%
  mutate(Taux.d.encadrement = Enseignants / Etudiants *100) %>%
  select(Rentrée, Etablissement, Etudiants, Enseignants, Taux.d.encadrement) %>%
  pivot_longer(-c(Rentrée, Etablissement)) %>%
  group_by(name, Etablissement) %>%
  mutate(Evolution = value / first(value))

  ggplot(tde.strasbourg, aes(x=Rentrée, y=Evolution, color=name)) + 
    geom_point(size=2) +
    geom_line(aes(group=Etablissement), size=1) +
    ggtitle("Evolutions du taux d'encadrement à l'Université de Strasbourg", subtitle = "Taux d'encadrement = nombre d'enseignants pour 100 étudiants") +
    scale_x_discrete(breaks=c(2011,2013,2015,2017)) +
    scale_y_continuous(labels=scales::percent) +
    scale_color_discrete(labels=c("Enseignant","Etudiants","Taux d'encadrement"), name="") +
    facet_wrap(.~name) +
    theme_cpesr_cap()
```


## focus 19

```{r s19.etu}
read.table("fr-esr-statistiques-sur-les-effectifs-d-etudiants-inscrits-par-etablissement-hcp.csv",
                       header=TRUE, sep=';', quote='"') %>%
  group_by(rentree) %>%
  summarise(SocioDémo = sum(Secteur.disciplinaire...Sociologie..démographie, na.rm = TRUE)) %>% 
  ggplot(aes(x=rentree,y=SocioDémo)) +
    geom_point(size=3) + geom_line(size=1,aes(group=1)) +
    geom_vline(xintercept = 2013) +
    expand_limits(y=0) +
    theme_cpesr_cap()
```

```{r s19.etu.2}
read.table("fr-esr-enseignants-titulaires-esr-public.csv",
                       header=TRUE, sep=';', quote='"') %>%
  group_by(Rentrée) %>%
  filter(code_section_cnu == 19) %>%
  group_by(Rentrée,Code.categorie.personnels) %>%
  summarise(Effectif = sum(effectif, na.rm = TRUE)) %>% 
  mutate(Rentrée = as.factor(Rentrée)) %>%
  ggplot(aes(x=Rentrée,y=Effectif, color=Code.categorie.personnels)) +
    geom_point(size=3) + geom_line(size=1,aes(group=Code.categorie.personnels)) +
    expand_limits(y=0) +
    scale_color_brewer(palette = "Set2") +
    theme_cpesr_cap()
```



## 