---
title: "Taux d'encadrements"
output: github_document
---

```{r setup, include=FALSE}
knitr::opts_chunk$set(echo = FALSE)
knitr::opts_chunk$set(fig.width = 8, fig.height = 4.5)

options(dplyr.summarise.inform = FALSE)
options(tidyverse.quiet = TRUE)

library(tidyverse)
library(ggbeeswarm)
library(kableExtra)

library(ggcpesrthemes)

theme_cpesr_setup(authors=c("Julien Gossa"), 
                  url="https://github.com/cpesr/RFC")
```

_Ce document est un brouillon de différentes visualisations. Il a seulement vocation à permettre la discussion. Les observations et propositions peuvent être ajoutées [en issues](https://github.com/cpesr/RFC/issues)._

## Description des données 

```{r data, cache=TRUE,  include=FALSE}
etu <- read.table("fr-esr-statistiques-sur-les-effectifs-d-etudiants-inscrits-par-etablissement.csv",
                  header=TRUE, sep=';', quote='"') %>%
  select(ETABLISSEMENT, RENTREE, starts_with("Grande.discipline")) %>%
  pivot_longer(-c(ETABLISSEMENT, RENTREE),
               names_to = "Grande.discipline",
               values_to = "Etudiants") %>%
  transmute(
    UAI = ETABLISSEMENT,
    Rentrée = RENTREE,
    Grande.discipline = factor(Grande.discipline, 
                               levels=c("Grande.discipline...Droit..sciences.économiques..AES",
                                        "Grande.discipline...Lettres..langues.et.sciences.humaines",
                                        "Grande.discipline...Sciences.et.sciences.de.l.ingénieur",
                                        "Grande.discipline...STAPS",
                                        "Grande.discipline...Santé",
                                        "Grande.discipline...Interdisciplinaire"),
                               labels=c("DEG",
                                        "LSHS",
                                        "ST",
                                        "ST",
                                        "Santé",                                        
                                        "Autre")),
    Etudiants = Etudiants
  ) %>% 
  group_by(UAI, Rentrée, Grande.discipline) %>%
  summarise(Etudiants = sum(Etudiants, na.rm = TRUE))

ens <- read.table("fr-esr-enseignants-titulaires-esr-public.csv",
                  header=TRUE, sep=';', quote='"') %>%
  transmute(
    UAI = Identifiant.établissement,
    Etablissement = Établissement,
    Type.établissement = factor(Type.établissement,
                                levels = c("Université",
                                           "Grand établissement",
                                           "École nationale supérieure d'ingénieurs",
                                           "École d'ingénieurs",
                                           "École normale supérieure",
                                           "Institut national polytechnique",
                                           "École habilitée à délivrer un diplôme d'ingénieur",
                                           "Opérateur du programme 150 - Formations supérieures et recherche universitaire",
                                           "Institut ou école extérieur aux universités"),
                                labels = c("Université",
                                           "Grand étab.",
                                           "ENSI",
                                           "Ecole d'ingé.",
                                           "ENS",
                                           "Autre",                                         
                                           "Autre",
                                           "Autre",
                                           "Autre")),
    Rentrée = Rentrée,
    Grande.discipline = factor(Grandes.disciplines,
                               levels = c("Droit, économie et gestion",
                                          "Lettres et sciences humaines",
                                          "Sciences",
                                          "Médecine",
                                          "Odontologie",
                                          "Pharmacie",
                                          "Autres Santé",
                                          "Non spécifiée",
                                          "Personnel des grands établissements"),
                                labels=c("DEG",
                                         "LSHS",
                                         "ST",                                         
                                         "Santé",
                                         "Santé",
                                         "Santé",
                                         "Santé",
                                         "Autre",
                                         "Autre")),
    Enseignants = effectif
  ) %>%
  group_by(UAI, Etablissement, Type.établissement, Rentrée, Grande.discipline) %>%
  summarise(Enseignants = sum(Enseignants, na.rm = TRUE))

tde <- merge(ens,etu) %>%
  mutate(Rentrée = as.factor(Rentrée))
```

- Sources :
  - https://data.enseignementsup-recherche.gouv.fr/explore/dataset/fr-esr-statistiques-sur-les-effectifs-d-etudiants-inscrits-par-etablissement/export/
  - https://data.enseignementsup-recherche.gouv.fr/explore/dataset/fr-esr-enseignants-titulaires-esr-public/table/?disjunctive.annee&q=%22Universit%C3%A9+de+Nantes%22
- Nombre d'observations : `r nrow(tde)`
- Variables : 
```{r vars}
colnames(tde)
```
- Définitions :
  - `Enseignants` : effectifs enseignants titulaires (EC et 2d degré)
  - `Etudiants` : effectifs étudiants (L, M et D)
  - `Taux.d.encadrement` : nombre d'enseignants pour 100 étudiants (`Enseignants / Etudiants * 100`)
- Période : `r range(as.character(tde$Rentrée))`
- Limites :
  - les données ne concernent que le MESRI ;
  - les correspondances de disciplines sont imparfaites : 
    - la discipline des enseignants est celle du CNU et non de la composante (UFR) d'affectation ;
    - la discipline des étudiants est celle de la composante (UFR) ;
    - l'imperfection est dûe aux enseignants d'une discipline affectés dans une autre, et aux services partagés entre plusieurs composantes.
    - les étudiant en STAPS on été classés en ST.


## Taux d'encadrement par type d'établissement

### Evolution globale

```{r etab.globale}
tde %>% 
  group_by(Rentrée,Type.établissement) %>%
  summarise(Taux.d.encadrement = sum(Enseignants, na.rm = TRUE) / sum(Etudiants, na.rm = TRUE) *100 ) %>%
  ggplot(aes(x=Rentrée, y=Taux.d.encadrement, color=Type.établissement, group=Type.établissement)) +
    geom_line(size=2) +
    scale_color_discrete(name="") +
    ggtitle("Evolution des taux d'encadrement par type d'établissement") +
    theme_cpesr_cap()
```

### Evolution par type d'établissement et discipline

```{r etab.disc}
tde %>% 
  filter(Grande.discipline != "Autre", Etudiants > 0) %>%
  group_by(Rentrée,Type.établissement, Grande.discipline) %>%
  summarise(Taux.d.encadrement = sum(Enseignants, na.rm = TRUE) / sum(Etudiants, na.rm = TRUE) *100 ) %>%
  ggplot(aes(x=Rentrée, y=Taux.d.encadrement, color=Type.établissement, group=Type.établissement)) +
    geom_line(size=1) +
    scale_color_discrete(name="") +
    facet_grid(.~Grande.discipline) +
    scale_x_discrete(breaks=c(2011,2014,2017)) +
    ggtitle("Evolution des taux d'encadrement par type d'établissement") +
    theme_cpesr_cap()
```


### Distribution des établissements 

```{r etab.data}
tde.etab <- tde %>% 
  filter(Rentrée == 2018) %>%
  group_by(Rentrée,Type.établissement,Etablissement) %>%
  summarise(
    Enseignants = sum(Enseignants, na.rm = TRUE),
    Etudiants = sum(Etudiants, na.rm = TRUE),
    Taux.d.encadrement = sum(Enseignants, na.rm = TRUE) / sum(Etudiants, na.rm = TRUE) *100 ) 
```

```{r etab.distrib}
tde.etab %>% 
  
  ggplot(aes(x=Rentrée, y=Taux.d.encadrement, fill=Type.établissement)) +
    geom_boxplot() +
    ggtitle("Distribution des taux d'encadrement des établissements par type") +  
    theme_cpesr_cap()
```

Top 10 :

```{r etab.top}
tde.etab %>%
  arrange(desc(Taux.d.encadrement)) %>%
  head() %>%
  kable()
```

```{r etab.distrib.zoom}
tde.etab %>%
  ggplot(aes(x=Rentrée, y=Taux.d.encadrement, fill=Type.établissement)) +
    geom_boxplot() +
    coord_cartesian(ylim = c(0,15)) +
    ggtitle("Distribution des taux d'encadrement des établissements par type (15 max)") +
    theme_cpesr_cap()
```




## Taux d'encadrement par grande discipline

### Evolution globale

```{r disc.globale}
tde %>% 
  filter(Grande.discipline != "Autre") %>%
  group_by(Rentrée,Grande.discipline) %>%
  summarise(Taux.d.encadrement = sum(Enseignants, na.rm = TRUE) / sum(Etudiants, na.rm = TRUE) *100 ) %>%
  ggplot(aes(x=Rentrée, y=Taux.d.encadrement, color=Grande.discipline, group=Grande.discipline)) +
    geom_line(size=2) +
    ylim(0,7) +
    scale_color_discrete(name="") +
    ggtitle("Evolution des taux d'encadrement par grande discipline") +
    theme_cpesr_cap()
```


### Evolution par discpline et type d'établissement

```{r disc.etab}
tde %>% 
  filter(Grande.discipline != "Autre", Etudiants > 0) %>%
  group_by(Rentrée,Type.établissement, Grande.discipline) %>%
  summarise(Taux.d.encadrement = sum(Enseignants, na.rm = TRUE) / sum(Etudiants, na.rm = TRUE) *100 ) %>%
  ggplot(aes(x=Rentrée, y=Taux.d.encadrement, color=Grande.discipline, group=Grande.discipline)) +
    geom_line(size=1) +
    scale_color_discrete(name="") +
    facet_wrap(.~Type.établissement) +
    scale_x_discrete(breaks=c(2011,2014,2017)) +
    ggtitle("Evolution des taux d'encadrement par type d'établissement") +
    theme_cpesr_cap()
```

```{r disc.etab.zoom}
tde %>% 
  filter(Grande.discipline != "Autre", Etudiants > 0) %>%
  group_by(Rentrée,Type.établissement, Grande.discipline) %>%
  summarise(Taux.d.encadrement = sum(Enseignants, na.rm = TRUE) / sum(Etudiants, na.rm = TRUE) *100 ) %>%
  ggplot(aes(x=Rentrée, y=Taux.d.encadrement, color=Grande.discipline, group=Grande.discipline)) +
    geom_line(size=1) +
    scale_color_discrete(name="") +
    facet_wrap(.~Type.établissement) +
    scale_x_discrete(breaks=c(2011,2014,2017)) +
    coord_cartesian(ylim=c(0,15)) +
    ggtitle("Evolution des taux d'encadrement par type d'établissement") +
    theme_cpesr_cap()
```


### Distribution

```{r disc.data}
tde.etab <- tde %>% 
  filter(Rentrée == 2018, Grande.discipline != "Autre") %>%
  group_by(Rentrée,Etablissement,Grande.discipline) %>%
  summarise(
    Enseignants = sum(Enseignants, na.rm = TRUE),
    Etudiants = sum(Etudiants, na.rm = TRUE),
    Taux.d.encadrement = Enseignants / Etudiants *100 ) %>%
  filter(is.finite(Taux.d.encadrement))
```

```{r disc.distrib}
tde.etab %>% 
  
  ggplot(aes(x=Rentrée, y=Taux.d.encadrement, color=Grande.discipline)) +
    geom_boxplot() +
    ggtitle("Distribution des taux d'encadrement des établissements par discipline") +  
    theme_cpesr_cap()
```

Top 10 (on y constate la limite disciplinaire expliquée au dessus) :

```{r disc.top}
tde.etab %>%
  arrange(desc(Taux.d.encadrement)) %>%
  head() %>%
  kable()
```

```{r disc.distrib.zoom}
tde.etab %>%
  ggplot(aes(x=Rentrée, y=Taux.d.encadrement, fill=Grande.discipline)) +
    geom_boxplot() +
    coord_cartesian(ylim = c(0,15)) +
    ggtitle("Distribution des taux d'encadrement des étab. par discipline (15 max)") +
    theme_cpesr_cap()
```


## Focus ENS

```{r ens.data}
tde.ens <- tde %>% 
  filter(Type.établissement == "ENS") %>% 
  mutate(Etablissement = stringr::str_extract(string = Etablissement,
                                               pattern = "(?<=\\().*(?=\\))"),
         Grande.discipline = recode(Grande.discipline, "Santé" = "Autre"))
```

```{r ens.values}
tde.ens %>%
  group_by(Rentrée,Etablissement) %>%
  summarise(
    Etudiants = sum(Etudiants),
    Enseignants = sum(Enseignants),
    Taux.d.encadrement = sum(Enseignants, na.rm = TRUE) / sum(Etudiants, na.rm = TRUE) *100 
  ) %>%
  pivot_longer(-c(Rentrée,Etablissement)) %>%
  ggplot(aes(x=Rentrée, y=value, color=Etablissement)) + 
    geom_line(aes(group=Etablissement)) +
    facet_wrap(.~name, scales="free_y") +
    scale_x_discrete(breaks=c("2011","2014","2017")) + 
    theme_cpesr()
```


```{r ens.values.disc}
tde.ens %>%
  group_by(Rentrée, Etablissement, Grande.discipline) %>%
  summarise(
    Etudiants = sum(Etudiants),
    Enseignants = sum(Enseignants),
    Taux.d.encadrement = sum(Enseignants, na.rm = TRUE) / sum(Etudiants, na.rm = TRUE) *100 
  ) %>%
  pivot_longer(-c(Rentrée,Etablissement, Grande.discipline)) %>%
  ggplot(aes(x=Rentrée, y=value, color=Etablissement)) + 
    geom_line(aes(group=Etablissement)) +
    facet_grid(name~Grande.discipline, scales="free_y", drop = TRUE) +
    scale_x_discrete(breaks=c("2011","2014","2017")) + 
    theme_cpesr()
```



## Focus Universités

```{r univ.data}
tde.univ <- tde %>% 
  filter(Type.établissement == "Université") 
```

```{r univ.values.etab}
tde.univ %>%
  group_by(Rentrée, Etablissement) %>%
  summarise(
    Etudiants = sum(Etudiants),
    Enseignants = sum(Enseignants),
    Taux.d.encadrement = sum(Enseignants, na.rm = TRUE) / sum(Etudiants, na.rm = TRUE) *100 
  ) %>%
  pivot_longer(-c(Rentrée,Etablissement)) %>%
  ggplot(aes(x=Rentrée, y=value, fill=name)) + 
    geom_boxplot() +
    facet_wrap(.~name, scales="free_y") +
    scale_x_discrete(breaks=c("2011","2014","2017")) + 
    theme_cpesr()
```

```{r univ.values}
tde.univ %>%
  group_by(Rentrée) %>%
  summarise(
    Etudiants = sum(Etudiants),
    Enseignants = sum(Enseignants),
    Taux.d.encadrement = sum(Enseignants, na.rm = TRUE) / sum(Etudiants, na.rm = TRUE) *100 
  ) %>%
  pivot_longer(-c(Rentrée)) %>%
  ggplot(aes(x=Rentrée, y=value, color=name)) + 
    geom_line(aes(group=name), size=2) +
    facet_wrap(.~name, scales="free_y") +
    scale_x_discrete(breaks=c("2011","2014","2017")) + 
    theme_cpesr()
```

```{r univ.evol}
tde.univ %>%
  group_by(Rentrée) %>%
  summarise(
    Etudiants = sum(Etudiants),
    Enseignants = sum(Enseignants),
    Taux.d.encadrement = sum(Enseignants, na.rm = TRUE) / sum(Etudiants, na.rm = TRUE) *100 
  ) %>%
  pivot_longer(-c(Rentrée)) %>%
  group_by(name) %>%
  mutate(evolution = value / first(value)) %>%
  ggplot(aes(x=Rentrée, y=evolution, color=name)) + 
    geom_line(aes(group=name), size=2) +
    scale_x_discrete(breaks=c("2011","2014","2017")) + 
    theme_cpesr()
```




```{r univ.values.disc}
tde.univ %>%
  group_by(Rentrée, Grande.discipline) %>%
  summarise(
    Etudiants = sum(Etudiants),
    Enseignants = sum(Enseignants),
    Taux.d.encadrement = sum(Enseignants, na.rm = TRUE) / sum(Etudiants, na.rm = TRUE) *100 
  ) %>%
  pivot_longer(-c(Rentrée, Grande.discipline)) %>%
  ggplot(aes(x=Rentrée, y=value, color=name)) + 
    geom_line(aes(group=name), size=2) +
    facet_grid(name~Grande.discipline, scales="free_y") +
    scale_x_discrete(breaks=c("2011","2014","2017")) + 
    theme_cpesr()
```


```{r univ.evol.disc}
tde.univ %>%
  filter(Grande.discipline != "Autre") %>%
  group_by(Rentrée, Grande.discipline) %>%
  summarise(
    Etudiants = sum(Etudiants),
    Enseignants = sum(Enseignants),
    Taux.d.encadrement = sum(Enseignants, na.rm = TRUE) / sum(Etudiants, na.rm = TRUE) *100 
  ) %>%
  pivot_longer(-c(Rentrée, Grande.discipline)) %>%
  group_by(name, Grande.discipline) %>%
  mutate(evolution = value / first(value)) %>%
  ggplot(aes(x=Rentrée, y=evolution, color=name)) + 
    geom_line(aes(group=name), size=2) +
    facet_grid(name~Grande.discipline) +
    scale_x_discrete(breaks=c("2011","2014","2017")) + 
    theme_cpesr()
```



```{r univ.etiquettes}
etiquettes <- read.csv("etiquettes.csv")

tde.univ.etiquettes <- merge(tde.univ,etiquettes) %>%
  group_by(Rentrée, étiquettes) %>%
  summarise(
    Etudiants = sum(Etudiants),
    Enseignants = sum(Enseignants),
    Taux.d.encadrement = sum(Enseignants, na.rm = TRUE) / sum(Etudiants, na.rm = TRUE) *100 
  ) %>%
  pivot_longer(-c(Rentrée, étiquettes)) %>%
  group_by(name, étiquettes) %>%
  mutate(evolution = value / first(value))
```

```{r univ.values.etiquettes}
tde.univ.etiquettes %>%
  ggplot(aes(x=Rentrée, y=value, color=name)) + 
    geom_line(aes(group=name), size=2) +
    facet_grid(name~étiquettes, scales="free_y") +
    scale_x_discrete(breaks=c("2011","2014","2017")) + 
    theme_cpesr()
```



```{r univ.etabs.values.etiquettes}
tde.univ.etiquettes <- merge(tde.univ,etiquettes) %>%
  group_by(Rentrée, Etablissement, étiquettes) %>%
  summarise(
    Etudiants = sum(Etudiants),
    Enseignants = sum(Enseignants),
    Taux.d.encadrement = sum(Enseignants, na.rm = TRUE) / sum(Etudiants, na.rm = TRUE) *100 
  ) %>%
  ggplot(aes(x=Rentrée, y=value, color=name)) + 
    geom_boxplot() +
    facet_grid(name~étiquettes, scales="free_y") +
    scale_x_discrete(breaks=c("2011","2014","2017")) + 
    theme_cpesr()
```
