---
title: "Taux d'encadrements"
output: github_document
---

```{r setup, include=FALSE}
knitr::opts_chunk$set(echo = FALSE)
knitr::opts_chunk$set(fig.width = 8, fig.height = 4.5)

options(dplyr.summarise.inform = FALSE)
options(tidyverse.quiet = TRUE)

library(tidyverse)
library(ggbeeswarm)
library(kableExtra)
library(ggrepel)

library(ggcpesrthemes)

theme_cpesr_setup(authors=c("Julien Gossa"), 
                  url="https://github.com/cpesr/RFC")
```

_Ce document est un brouillon de différentes visualisations. Il a seulement vocation à permettre la discussion. Les observations et propositions peuvent être ajoutées [en issues](https://github.com/cpesr/RFC/issues)._

## Description des données 


```{r data, cache=TRUE,  include=FALSE}
etu <- read.table("fr-esr-statistiques-sur-les-effectifs-d-etudiants-inscrits-par-etablissement.csv",
                  header=TRUE, sep=';', quote='"') %>%
  transmute(
    UAI = ETABLISSEMENT,
    Rentrée = RENTREE,
    Etudiants = Nombre.d.étudiants.inscrits..inscriptions.principales..hors.doubles.inscriptions.CPGE)

ens <- read.table("fr-esr-enseignants-titulaires-esr-public.csv",
                  header=TRUE, sep=';', quote='"') %>%
  transmute(
    UAI = Identifiant.établissement,
    Etablissement = Établissement,
    Type.établissement = factor(Type.établissement,
                                levels = c("Université",
                                           "Grand établissement",
                                           "École nationale supérieure d'ingénieurs",
                                           "École d'ingénieurs",
                                           "École normale supérieure",
                                           "Institut national polytechnique",
                                           "École habilitée à délivrer un diplôme d'ingénieur",
                                           "Opérateur du programme 150 - Formations supérieures et recherche universitaire",
                                           "Institut ou école extérieur aux universités"),
                                labels = c("Université",
                                           "Grand étab.",
                                           "ENSI",
                                           "Ecole d'ingé.",
                                           "ENS",
                                           "Autre",                                         
                                           "Autre",
                                           "Autre",
                                           "Autre")),
    Rentrée = Rentrée,
    Enseignants = effectif
  ) %>%
  group_by(UAI, Etablissement, Type.établissement, Rentrée) %>%
  summarise(Enseignants = sum(Enseignants, na.rm = TRUE))

tde <- merge(ens,etu) %>%
  mutate(Rentrée = as.factor(Rentrée))
```



```{r data.disciplinaire, cache=TRUE,  include=FALSE}
etu.disc <- read.table("fr-esr-statistiques-sur-les-effectifs-d-etudiants-inscrits-par-etablissement.csv",
                  header=TRUE, sep=';', quote='"') %>%
  select(ETABLISSEMENT, RENTREE, starts_with("Grande.discipline")) %>%
  pivot_longer(-c(ETABLISSEMENT, RENTREE),
               names_to = "Grande.discipline",
               values_to = "Etudiants") %>%
  transmute(
    UAI = ETABLISSEMENT,
    Rentrée = RENTREE,
    Grande.discipline = factor(Grande.discipline, 
                               levels=c("Grande.discipline...Droit..sciences.économiques..AES",
                                        "Grande.discipline...Lettres..langues.et.sciences.humaines",
                                        "Grande.discipline...Sciences.et.sciences.de.l.ingénieur",
                                        "Grande.discipline...STAPS",
                                        "Grande.discipline...Santé",
                                        "Grande.discipline...Interdisciplinaire"),
                               labels=c("DEG",
                                        "LSHS",
                                        "ST",
                                        "ST",
                                        "Santé",                                        
                                        "Autre")),
    Etudiants = Etudiants
  ) %>% 
  group_by(UAI, Rentrée, Grande.discipline) %>%
  summarise(Etudiants = sum(Etudiants, na.rm = TRUE))

ens.disc <- read.table("fr-esr-enseignants-titulaires-esr-public.csv",
                  header=TRUE, sep=';', quote='"') %>%
  transmute(
    UAI = Identifiant.établissement,
    Etablissement = Établissement,
    Type.établissement = factor(Type.établissement,
                                levels = c("Université",
                                           "Grand établissement",
                                           "École nationale supérieure d'ingénieurs",
                                           "École d'ingénieurs",
                                           "École normale supérieure",
                                           "Institut national polytechnique",
                                           "École habilitée à délivrer un diplôme d'ingénieur",
                                           "Opérateur du programme 150 - Formations supérieures et recherche universitaire",
                                           "Institut ou école extérieur aux universités"),
                                labels = c("Université",
                                           "Grand étab.",
                                           "ENSI",
                                           "Ecole d'ingé.",
                                           "ENS",
                                           "Autre",                                         
                                           "Autre",
                                           "Autre",
                                           "Autre")),
    Rentrée = Rentrée,
    Grande.discipline = factor(Grandes.disciplines,
                               levels = c("Droit, économie et gestion",
                                          "Lettres et sciences humaines",
                                          "Sciences",
                                          "Médecine",
                                          "Odontologie",
                                          "Pharmacie",
                                          "Autres Santé",
                                          "Non spécifiée",
                                          "Personnel des grands établissements"),
                                labels=c("DEG",
                                         "LSHS",
                                         "ST",                                         
                                         "Santé",
                                         "Santé",
                                         "Santé",
                                         "Santé",
                                         "Autre",
                                         "Autre")),
    Enseignants = effectif
  ) %>%
  group_by(UAI, Etablissement, Type.établissement, Rentrée, Grande.discipline) %>%
  summarise(Enseignants = sum(Enseignants, na.rm = TRUE))

tde.disc <- merge(ens.disc,etu.disc) %>%
  mutate(Rentrée = as.factor(Rentrée))
```

- Sources :
  - https://data.enseignementsup-recherche.gouv.fr/explore/dataset/fr-esr-statistiques-sur-les-effectifs-d-etudiants-inscrits-par-etablissement/export/
  - https://data.enseignementsup-recherche.gouv.fr/explore/dataset/fr-esr-enseignants-titulaires-esr-public/table/?disjunctive.annee&q=%22Universit%C3%A9+de+Nantes%22
- Nombre d'observations : `r nrow(tde)`
- Variables : 
```{r vars}
colnames(tde)
```
- Définitions :
  - `Enseignants` : effectifs enseignants titulaires (EC et 2d degré)
  - `Etudiants` : effectifs étudiants (L, M et D)
  - `Taux.d.encadrement` : nombre d'enseignants pour 100 étudiants (`Enseignants / Etudiants * 100`)
- Période : `r range(as.character(tde$Rentrée))`
- Limites :
  - les données ne concernent que le MESRI ;
  - les correspondances de disciplines sont imparfaites : 
    - la discipline des enseignants est celle du CNU et non de la composante (UFR) d'affectation ;
    - la discipline des étudiants est celle de la composante (UFR) ;
    - l'imperfection est dûe aux enseignants d'une discipline affectés dans une autre, et aux services partagés entre plusieurs composantes.
    - les étudiant en STAPS on été classés en ST ;
  - pour les données disciplinaires, il est impossible de distinguer les doubles inscriptions (CPGE ou inscriptions principales et secondaires).
  
```{r check.doubleinscription}
merge(
  tde.disc %>% filter(Type.établissement == "Université") %>%
    group_by(Rentrée) %>%
    summarise(Etudiants.DIC = sum(Etudiants)),
  tde %>% filter(Type.établissement == "Université") %>%
    group_by(Rentrée) %>%
    summarise(Etudiants.HDI = sum(Etudiants))) %>%
  pivot_longer(-Rentrée) %>%
  ggplot(aes(x=Rentrée, y=value, color=name)) +
    geom_line(aes(group=name), size=2) +
    scale_color_discrete(name="", labels=c("Avec double inscription", "Hors double inscription")) +
    ylab("Inscriptions étudiantes dans les universités") +
    theme_cpesr()
```

_Attention : dans la suite, tous les graphiques avec les disciplines comprennent donc les doubles inscriptions. Les tendances sont bonnes, mais il peut y avoir un décalage dans les valeurs, et des effets locaux._

## Taux d'encadrement par type d'établissement

### Evolution globale

```{r etab.globale}
tde %>% 
  group_by(Rentrée,Type.établissement) %>%
  summarise(Taux.d.encadrement = sum(Enseignants, na.rm = TRUE) / sum(Etudiants, na.rm = TRUE) *100 ) %>%
  ggplot(aes(x=Rentrée, y=Taux.d.encadrement, color=Type.établissement, group=Type.établissement)) +
    geom_line(size=2) +
    scale_color_discrete(name="") +
    ggtitle("Evolution des taux d'encadrement par type d'établissement") +
    theme_cpesr_cap()
```

### Evolution par type d'établissement et discipline

```{r etab.disc}
tde.disc %>% 
  filter(Grande.discipline != "Autre", Etudiants > 0) %>%
  group_by(Rentrée,Type.établissement, Grande.discipline) %>%
  summarise(Taux.d.encadrement = sum(Enseignants, na.rm = TRUE) / sum(Etudiants, na.rm = TRUE) *100 ) %>%
  ggplot(aes(x=Rentrée, y=Taux.d.encadrement, color=Type.établissement, group=Type.établissement)) +
    geom_line(size=1) +
    scale_color_discrete(name="") +
    facet_grid(.~Grande.discipline) +
    scale_x_discrete(breaks=c(2011,2014,2017)) +
    ggtitle("Evolution des taux d'encadrement par type d'établissement") +
    theme_cpesr_cap()
```


### Distribution des établissements 

```{r etab.data}
tde.etab <- tde %>% 
  filter(Rentrée == 2018) %>%
  group_by(Rentrée,Type.établissement,Etablissement) %>%
  summarise(
    Enseignants = sum(Enseignants, na.rm = TRUE),
    Etudiants = sum(Etudiants, na.rm = TRUE),
    Taux.d.encadrement = sum(Enseignants, na.rm = TRUE) / sum(Etudiants, na.rm = TRUE) *100 ) 
```

```{r etab.distrib}
tde.etab %>% 
  
  ggplot(aes(x=Rentrée, y=Taux.d.encadrement, fill=Type.établissement)) +
    geom_boxplot() +
    ggtitle("Distribution des taux d'encadrement des établissements par type") +  
    theme_cpesr_cap()
```

Top 10 :

```{r etab.top}
tde.etab %>%
  arrange(desc(Taux.d.encadrement)) %>%
  head() %>%
  kable()
```

```{r etab.distrib.zoom}
tde.etab %>%
  ggplot(aes(x=Rentrée, y=Taux.d.encadrement, fill=Type.établissement)) +
    geom_boxplot() +
    coord_cartesian(ylim = c(0,15)) +
    ggtitle("Distribution des taux d'encadrement des établissements par type (15 max)") +
    theme_cpesr_cap()
```




## Taux d'encadrement par grande discipline

### Evolution globale

```{r disc.globale}
tde.disc %>% 
  filter(Grande.discipline != "Autre") %>%
  group_by(Rentrée,Grande.discipline) %>%
  summarise(Taux.d.encadrement = sum(Enseignants, na.rm = TRUE) / sum(Etudiants, na.rm = TRUE) *100 ) %>%
  ggplot(aes(x=Rentrée, y=Taux.d.encadrement, color=Grande.discipline, group=Grande.discipline)) +
    geom_line(size=2) +
    ylim(0,7) +
    scale_color_discrete(name="") +
    ggtitle("Evolution des taux d'encadrement par grande discipline") +
    theme_cpesr_cap()
```


### Evolution par discpline et type d'établissement

```{r disc.etab}
tde.disc %>% 
  filter(Grande.discipline != "Autre", Etudiants > 0) %>%
  group_by(Rentrée,Type.établissement, Grande.discipline) %>%
  summarise(Taux.d.encadrement = sum(Enseignants, na.rm = TRUE) / sum(Etudiants, na.rm = TRUE) *100 ) %>%
  ggplot(aes(x=Rentrée, y=Taux.d.encadrement, color=Grande.discipline, group=Grande.discipline)) +
    geom_line(size=1) +
    scale_color_discrete(name="") +
    facet_wrap(.~Type.établissement) +
    scale_x_discrete(breaks=c(2011,2014,2017)) +
    ggtitle("Evolution des taux d'encadrement par type d'établissement") +
    theme_cpesr_cap()
```

```{r disc.etab.zoom}
tde.disc %>% 
  filter(Grande.discipline != "Autre", Etudiants > 0) %>%
  group_by(Rentrée,Type.établissement, Grande.discipline) %>%
  summarise(Taux.d.encadrement = sum(Enseignants, na.rm = TRUE) / sum(Etudiants, na.rm = TRUE) *100 ) %>%
  ggplot(aes(x=Rentrée, y=Taux.d.encadrement, color=Grande.discipline, group=Grande.discipline)) +
    geom_line(size=1) +
    scale_color_discrete(name="") +
    facet_wrap(.~Type.établissement) +
    scale_x_discrete(breaks=c(2011,2014,2017)) +
    coord_cartesian(ylim=c(0,15)) +
    ggtitle("Evolution des taux d'encadrement par type d'établissement") +
    theme_cpesr_cap()
```


### Distribution

```{r disc.data}
tde.etab <- tde.disc %>% 
  filter(Rentrée == 2018, Grande.discipline != "Autre") %>%
  group_by(Rentrée,Etablissement,Grande.discipline) %>%
  summarise(
    Enseignants = sum(Enseignants, na.rm = TRUE),
    Etudiants = sum(Etudiants, na.rm = TRUE),
    Taux.d.encadrement = Enseignants / Etudiants *100 ) %>%
  filter(is.finite(Taux.d.encadrement))
```

```{r disc.distrib}
tde.etab %>% 
  
  ggplot(aes(x=Rentrée, y=Taux.d.encadrement, color=Grande.discipline)) +
    geom_boxplot() +
    ggtitle("Distribution des taux d'encadrement des établissements par discipline") +  
    theme_cpesr_cap()
```

Top 10 (on y constate la limite disciplinaire expliquée au dessus) :

```{r disc.top}
tde.etab %>%
  arrange(desc(Taux.d.encadrement)) %>%
  head() %>%
  kable()
```

```{r disc.distrib.zoom}
tde.etab %>%
  ggplot(aes(x=Rentrée, y=Taux.d.encadrement, fill=Grande.discipline)) +
    geom_boxplot() +
    coord_cartesian(ylim = c(0,15)) +
    ggtitle("Distribution des taux d'encadrement des étab. par discipline (15 max)") +
    theme_cpesr_cap()
```


## Focus ENS

```{r ens.data}
tde.ens <- tde.disc %>% 
  filter(Type.établissement == "ENS") %>% 
  mutate(Etablissement = stringr::str_extract(string = Etablissement,
                                               pattern = "(?<=\\().*(?=\\))"),
         Grande.discipline = recode(Grande.discipline, "Santé" = "Autre"))
```

```{r ens.values}
tde.ens %>%
  group_by(Rentrée,Etablissement) %>%
  summarise(
    Etudiants = sum(Etudiants),
    Enseignants = sum(Enseignants),
    Taux.d.encadrement = sum(Enseignants, na.rm = TRUE) / sum(Etudiants, na.rm = TRUE) *100 
  ) %>%
  pivot_longer(-c(Rentrée,Etablissement)) %>%
  ggplot(aes(x=Rentrée, y=value, color=Etablissement)) + 
    geom_line(aes(group=Etablissement)) +
    facet_wrap(.~name, scales="free_y") +
    scale_x_discrete(breaks=c("2011","2014","2017")) + 
    theme_cpesr()
```


```{r ens.values.disc}
tde.ens %>%
  group_by(Rentrée, Etablissement, Grande.discipline) %>%
  summarise(
    Etudiants = sum(Etudiants),
    Enseignants = sum(Enseignants),
    Taux.d.encadrement = sum(Enseignants, na.rm = TRUE) / sum(Etudiants, na.rm = TRUE) *100 
  ) %>%
  pivot_longer(-c(Rentrée,Etablissement, Grande.discipline)) %>%
  ggplot(aes(x=Rentrée, y=value, color=Etablissement)) + 
    geom_line(aes(group=Etablissement)) +
    facet_grid(name~Grande.discipline, scales="free_y", drop = TRUE) +
    scale_x_discrete(breaks=c("2011","2014","2017")) + 
    theme_cpesr()
```



## Focus Universités

```{r univ.data}
tde.univ <- tde %>% 
  filter(Type.établissement == "Université") 
```

```{r univ.values.etab}
tde.univ %>%
  group_by(Rentrée, Etablissement) %>%
  summarise(
    Etudiants = sum(Etudiants),
    Enseignants = sum(Enseignants),
    Taux.d.encadrement = sum(Enseignants, na.rm = TRUE) / sum(Etudiants, na.rm = TRUE) *100 
  ) %>%
  pivot_longer(-c(Rentrée,Etablissement)) %>%
  ggplot(aes(x=Rentrée, y=value, fill=name)) + 
    geom_boxplot() +
    facet_wrap(.~name, scales="free_y") +
    scale_x_discrete(breaks=c("2011","2014","2017")) + 
    theme_cpesr()
```

```{r univ.values}
tde.univ %>%
  group_by(Rentrée) %>%
  summarise(
    Etudiants = sum(Etudiants),
    Enseignants = sum(Enseignants),
    Taux.d.encadrement = sum(Enseignants, na.rm = TRUE) / sum(Etudiants, na.rm = TRUE) *100 
  ) %>%
  pivot_longer(-c(Rentrée)) %>%
  ggplot(aes(x=Rentrée, y=value, color=name)) + 
    geom_line(aes(group=name), size=2) +
    facet_wrap(.~name, scales="free_y") +
    scale_x_discrete(breaks=c("2011","2014","2017")) + 
    theme_cpesr()
```

```{r univ.evol}
tde.univ %>%
  group_by(Rentrée) %>%
  summarise(
    Etudiants = sum(Etudiants),
    Enseignants = sum(Enseignants),
    Taux.d.encadrement = sum(Enseignants, na.rm = TRUE) / sum(Etudiants, na.rm = TRUE) *100 
  ) %>%
  pivot_longer(-c(Rentrée)) %>%
  group_by(name) %>%
  mutate(evolution = value / first(value)) %>%
  ggplot(aes(x=Rentrée, y=evolution, color=name)) + 
    geom_line(aes(group=name), size=2) +
    scale_x_discrete(breaks=c("2011","2014","2017")) + 
    theme_cpesr()
```




```{r univ.values.disc}
tde.disc %>% 
  filter(Type.établissement == "Université") %>%
  group_by(Rentrée, Grande.discipline) %>%
  summarise(
    Etudiants = sum(Etudiants),
    Enseignants = sum(Enseignants),
    Taux.d.encadrement = sum(Enseignants, na.rm = TRUE) / sum(Etudiants, na.rm = TRUE) *100 
  ) %>%
  pivot_longer(-c(Rentrée, Grande.discipline)) %>%
  ggplot(aes(x=Rentrée, y=value, color=name)) + 
    geom_line(aes(group=name), size=2) +
    facet_grid(name~Grande.discipline, scales="free_y") +
    scale_x_discrete(breaks=c("2011","2014","2017")) + 
    theme_cpesr()
```


```{r univ.evol.disc}
tde.disc %>% 
  filter(Type.établissement == "Université") %>%
  filter(Grande.discipline != "Autre") %>%
  group_by(Rentrée, Grande.discipline) %>%
  summarise(
    Etudiants = sum(Etudiants),
    Enseignants = sum(Enseignants),
    Taux.d.encadrement = sum(Enseignants, na.rm = TRUE) / sum(Etudiants, na.rm = TRUE) *100 
  ) %>%
  pivot_longer(-c(Rentrée, Grande.discipline)) %>%
  group_by(name, Grande.discipline) %>%
  mutate(evolution = value / first(value)) %>%
  ggplot(aes(x=Rentrée, y=evolution, color=name)) + 
    geom_line(aes(group=name), size=2) +
    facet_grid(name~Grande.discipline) +
    scale_x_discrete(breaks=c("2011","2014","2017")) + 
    theme_cpesr()
```



```{r univ.etiquettes}
etiquettes <- read.csv("etiquettes.csv")

tde.univ.etiquettes <- merge(tde.univ,etiquettes) %>%
  group_by(Rentrée, étiquettes) %>%
  summarise(
    Etudiants = sum(Etudiants),
    Enseignants = sum(Enseignants),
    Taux.d.encadrement = sum(Enseignants, na.rm = TRUE) / sum(Etudiants, na.rm = TRUE) *100 
  ) %>%
  pivot_longer(-c(Rentrée, étiquettes)) %>%
  group_by(name, étiquettes) %>%
  mutate(evolution = value / first(value))
```

```{r univ.values.etiquettes}
tde.univ.etiquettes %>%
  ggplot(aes(x=Rentrée, y=value, color=name)) + 
    geom_line(aes(group=name), size=2) +
    facet_grid(name~étiquettes, scales="free_y") +
    scale_x_discrete(breaks=c("2011","2014","2017")) + 
    theme_cpesr()
```

```{r univ.evol.etiquettes}
tde.univ.etiquettes %>%
  ggplot(aes(x=Rentrée, y=evolution, color=name)) + 
    geom_line(aes(group=name), size=2) +
    facet_grid(name~étiquettes) +
    scale_x_discrete(breaks=c("2011","2014","2017")) + 
    theme_cpesr()
```




```{r univ.etab.etiquettes}
etiquettes <- read.csv("etiquettes.csv")

tde.univ.etab.etiquettes <- merge(tde.univ,etiquettes) %>%
  group_by(Rentrée, Etablissement, étiquettes) %>%
  summarise(
    Etudiants = sum(Etudiants),
    Enseignants = sum(Enseignants),
    Taux.d.encadrement = sum(Enseignants, na.rm = TRUE) / sum(Etudiants, na.rm = TRUE) *100 
  ) %>%
  pivot_longer(-c(Rentrée, Etablissement, étiquettes)) %>%
  group_by(name, Etablissement, étiquettes) %>%
  mutate(evolution = value / first(value))
```

```{r univ.etab.values.etiquettes}
tde.univ.etab.etiquettes %>%
  ggplot(aes(x=Rentrée, y=value, fill=name)) + 
    geom_boxplot() +
    facet_grid(name~étiquettes, scales="free_y") +
    scale_x_discrete(breaks=c("2011","2014","2017")) + 
    theme_cpesr()
```

```{r univ.etab.evol.etiquettes}
tde.univ.etab.etiquettes %>%
  ggplot(aes(x=Rentrée, y=evolution, fill=name)) + 
    geom_boxplot() +
    facet_grid(name~étiquettes, scales="free_y") +
    scale_x_discrete(breaks=c("2011","2014","2017")) + 
    theme_cpesr()
```




```{r univ.etab.evol.etiquettes.map}
merge(tde.univ,etiquettes) %>%
  group_by(Rentrée, Etablissement, étiquettes) %>%
  summarise(
    Etudiants = sum(Etudiants),
    Enseignants = sum(Enseignants),
    Taux.d.encadrement = sum(Enseignants, na.rm = TRUE) / sum(Etudiants, na.rm = TRUE) *100 
  ) %>%
  filter(Rentrée==2018) %>%
  ggplot(aes(x=Etudiants, y=Enseignants, color=étiquettes)) + 
    geom_point() +
    #geom_text_repel(aes(label=Etablissement)) +
    theme_cpesr()
```

```{r univ.etab.etiquettes.stat}
tde.univ.stat <- tde.univ %>%
  group_by(Rentrée) %>%
  summarise(
    Etudiants = sum(Etudiants),
    Enseignants = sum(Enseignants),
    Taux.d.encadrement = sum(Enseignants, na.rm = TRUE) / sum(Etudiants, na.rm = TRUE) *100 
  ) %>%
  mutate(Evolution = Taux.d.encadrement / first(Taux.d.encadrement) -1) %>% 
  filter(Rentrée == 2018)
```

_Note : dans la suite, la barre verticale indique la valeur nationale (donc pas la moyenne des établissements)

```{r univ.etab.etiquettes.rank, fig.height=10}
merge(tde.univ,etiquettes) %>%
  group_by(Rentrée, Etablissement, étiquettes) %>%
  summarise(
    Etudiants = sum(Etudiants),
    Enseignants = sum(Enseignants),
    Taux.d.encadrement = sum(Enseignants, na.rm = TRUE) / sum(Etudiants, na.rm = TRUE) *100 
  ) %>%
  filter(Rentrée==2018) %>%
  ggplot(aes(x=reorder(Etablissement,Taux.d.encadrement), y=Taux.d.encadrement, fill=étiquettes)) + 
    geom_col() +
    geom_hline(yintercept = tde.univ.stat$Taux.d.encadrement, color = "grey") +
    coord_flip() +
    xlab("") +
    #geom_text_repel(aes(label=Etablissement)) +
    theme_cpesr()
```

```{r univ.etab.evol.etiquettes.rank, fig.height=10}
merge(tde.univ,etiquettes) %>%
  group_by(Rentrée, Etablissement, étiquettes) %>%
  summarise(
    Etudiants = sum(Etudiants),
    Enseignants = sum(Enseignants),
    Taux.d.encadrement = sum(Enseignants, na.rm = TRUE) / sum(Etudiants, na.rm = TRUE) *100 
  ) %>%
  filter(as.character(Rentrée) > "2009") %>%
  group_by(Etablissement) %>%
  mutate(Evolution = Taux.d.encadrement / first(Taux.d.encadrement) -1) %>% 
  filter(Rentrée == 2018) %>%
  ggplot(aes(x=reorder(Etablissement,Evolution), y=Evolution, fill=étiquettes)) + 
    geom_col() +
    geom_hline(yintercept = tde.univ.stat$Evolution, color = "grey") +
    coord_flip() +
    xlab("") + ylab("Evolution du taux d'encadrement 2010-2018") +
    scale_y_continuous(labels=scales::percent) +
    #geom_text_repel(aes(label=Etablissement)) +
    theme_cpesr()
```

### Focus Guyane

```{r guyanes}
tde %>% filter(Etablissement == "Université de Guyane") %>% kable()
```

Les données sont courtes et les valeurs très basses, au point de ne pas être significatives.

### Focus Artois

```{r uha}
tde %>% filter(Etablissement == "Université d'Artois") %>% kable()
```

La baisse de près d'un quart des enseignants entre 2015 et 2016 est peu crédible. 
Il s'agit probablement d'un changement de périmètre (à confirmer).

### Focus UHA

```{r artois}
tde %>% filter(Etablissement == "Université de Haute-Alsace (UHA)") %>% kable()
```

L'augmentation de 25% des effectifs étudiants entre 2017 et 2018 indique un changement de 
périmètre des inscriptions étudiants, probablement après des accord avec d'autres établissements pour délivrer des diplômes UHA sans assurer les enseignements. 

Ces chiffres ne reflêtent donc pas le taux d'encadrement réel de l'université.


### Classement sans : Guyane, Artois et UHA

```{r univ.etab.evol.etiquettes.rank.filter, fig.height=10}
merge(tde.univ,etiquettes) %>%
  filter(!Etablissement %in% c("Université d'Artois", "Université de Guyane", "Université de Haute-Alsace (UHA)")) %>%
  group_by(Rentrée, Etablissement, étiquettes) %>%
  summarise(
    Etudiants = sum(Etudiants),
    Enseignants = sum(Enseignants),
    Taux.d.encadrement = sum(Enseignants, na.rm = TRUE) / sum(Etudiants, na.rm = TRUE) *100 
  ) %>%
  filter(as.character(Rentrée) > "2009") %>%
  group_by(Etablissement) %>%
  mutate(Evolution = Taux.d.encadrement / first(Taux.d.encadrement) -1) %>% 
  filter(Rentrée == 2018) %>%
  ggplot(aes(x=reorder(Etablissement,Evolution), y=Evolution, fill=étiquettes)) + 
    geom_col() +
    geom_hline(yintercept = tde.univ.stat$Evolution, color = "grey") +
    coord_flip() +
    xlab("") + ylab("Evolution du taux d'encadrement 2010-2018") +
    scale_y_continuous(labels=scales::percent) +
    #geom_text_repel(aes(label=Etablissement)) +
    theme_cpesr()
```