---
title: "CPESR"
author: "CPESR"
date: "`r Sys.Date()`"
output: github_document
---

```{r setup, include=FALSE}
knitr::opts_chunk$set(echo = FALSE)
options(dplyr.summarise.inform = FALSE)
knitr::opts_chunk$set(fig.asp = 9/16, fig.retina = 2)

library(tidyverse)
library(ggcpesrthemes)
theme_set(theme_cpesr() + theme(plot.title = element_text(hjust=1), plot.subtitle = element_text(hjust=1), legend.justification = "right"))
theme_cpesr_setup(authors = "Julien Gossa", source = "Insertion professionnelle des diplômés de Master en universités et établissements assimilés - SIES")
```

## Données 

- https://data.enseignementsup-recherche.gouv.fr/explore/dataset/fr-esr-insertion_professionnelle-master
- https://data.enseignementsup-recherche.gouv.fr/explore/dataset/fr-esr-insertion_professionnelle-master_donnees_nationales

```{r load}
ipm <- read.csv2("../data/fr-esr-insertion_professionnelle-master.csv", dec='.', na.strings = c("","nd","ns","fe",".")) %>%
    mutate(Établissement = recode(Établissement, "Toutes universités et établissements assimilés" = "Toutes universités")) %>%
  mutate(Discipline = recode(Discipline,"Lettres, langues, arts" = "Ensemble Lettres, langues, arts")) %>%
  filter(Diplôme == "MASTER LMD", situation == "30 mois après le diplôme", Annee == 2020)

ipmn <- read.csv2("../data/fr-esr-insertion_professionnelle-master_donnees_nationales.csv", dec='.', na.strings = c("","nd","ns","fe",".")) %>%
  mutate(
    Code.du.domaine = recode(Code.du.domaine, "ALL" = "Ensemble"),
    Domaine = recode(Domaine,"Ensemble Masters LMD (hors Masters enseignement)" = "Ensemble Masters"),
    Discipline = recode(Discipline,"Ensemble Masters LMD (hors Masters enseignement et hors Dauphine et Antilles-Guyane)" = "Ensemble Masters"),
    Secteur.disciplinaire = recode(Secteur.disciplinaire,"Ensemble Masters LMD (hors Masters enseignement)" = "Ensemble Masters")
  ) %>%
  mutate(
    Discipline = ifelse(Secteur.disciplinaire == "Ensemble Lettres, langues, arts", "Ensemble Lettres, langues, arts", Discipline),
    Code.de.la.discipline = ifelse(Secteur.disciplinaire == "Ensemble Lettres, langues, arts", "disc06e", Code.de.la.discipline)
    ) %>%
  filter(Diplôme == "MASTER LMD", situation == "30 mois après le diplôme", Genre == "femmes et hommes", Année == 2020) 


levels.domaine <- ipmn %>%
  filter(str_detect(Discipline,"Ensemble")) %>%
  arrange(-Taux.d.insertion) %>%
  select(Code=Code.du.domaine,Domaine) %>%
  add_row(Code="Ensemble", Domaine="Ensemble Masters", .before = 0) %>%
  unique()
ipmn <- ipmn %>% mutate(
    Code.du.domaine = factor(Code.du.domaine,levels=levels.domaine$Code),
    Domaine = factor(Domaine,levels=levels.domaine$Domaine))


levels.discipline <- ipmn %>%
  summarise(Taux.d.insertion = mean(Taux.d.insertion), .by=c(Domaine,Code.de.la.discipline,Discipline)) %>%
  arrange(Domaine, -Taux.d.insertion) %>%
  select(Code=Code.de.la.discipline,Discipline) %>%
  #add_row(Code="Ensemble", Discipline="Ensemble Masters", .before = 0) %>%
  unique()
ipmn <- ipmn %>% mutate(
    Code.de.la.discipline = factor(Code.de.la.discipline,levels=levels.discipline$Code),
    Discipline = factor(Discipline,levels=levels.discipline$Discipline))

levels.secteur <- ipmn %>%
  arrange(Domaine, -Taux.d.insertion) %>%
  select(Code=Code.du.secteur.disciplinaire,Secteur.disciplinaire) %>%
  #add_row(Code="Ensemble", Secteur.disciplinaire="Ensemble Masters", .before = 0) %>%
  unique()
ipmn <- ipmn %>% mutate(
    Code.du.secteur.disciplinaire = factor(Code.du.secteur.disciplinaire,levels=levels.secteur$Code),
    Secteur.disciplinaire = factor(Secteur.disciplinaire,levels=levels.secteur$Secteur.disciplinaire))

summarise_taux <- function(x) {
  x %>%
  summarise(tdef = weighted.mean(Taux.d.emploi.salarié.en.France, Poids.de.la.discipline, na.rm=TRUE),
            tde = weighted.mean(Taux.d.emploi, Poids.de.la.discipline, na.rm=TRUE),
            tdi = weighted.mean(Taux.d.insertion, Poids.de.la.discipline, na.rm=TRUE),
            teer = weighted.mean(X..emplois.extérieurs.à.la.région.de.l.université, Poids.de.la.discipline, na.rm=TRUE)) %>%
  mutate(diff=tdef-tdi) %>%
  pivot_longer(c(tdef,tde,tdi), names_to ="Indicateur", values_to="Valeur") %>%
  mutate(Indicateur = factor(Indicateur,levels=c("tdi","tde","tdef"),
                             labels = c("Taux d'insertion","Taux d'emploi","Taux d'emploi salarié en France"))) 
}

pivot_taux <- function(x) {
  x %>%
    mutate(diff=Taux.d.emploi.salarié.en.France-Taux.d.insertion) %>%
    pivot_longer(c(Taux.d.emploi.salarié.en.France,Taux.d.emploi,Taux.d.insertion), names_to ="Indicateur", values_to="Valeur") %>%
    mutate(Indicateur = factor(Indicateur,
                               levels=c("Taux.d.insertion","Taux.d.emploi","Taux.d.emploi.salarié.en.France"),
                               labels = c("Taux d'insertion","Taux d'emploi","Taux d'emploi salarié en France")))
}
```

Note : l'absence de Discipline "Ensemble Lettres, langues, arts" est pénible à gérer


- Taux d'insertion = diplômé en emploi / diplômés sur le marché du travail (emploi + chômage, ou taux d'emploi *net*)
- Taux d'emploi = diplômés en emploi / diplômés 
- Taux d'emploi salarié en France = diplômés en emploi seulement salarié en France / diplômés 

Les données sont : diplômés de Masters hors MEEF de la session 2020, à 30 mois.

## Taux d'insertion par domaine

```{r tde.dom, fig.asp=6/16}
ipmn %>%
  mutate(Ensemble=str_detect(Code.du.domaine,"Ensemble")) %>%
  filter(str_detect(Discipline,"Ensemble")) %>%
  ggplot(aes(x=Taux.d.insertion,y=Domaine,fill=Domaine,color=Ensemble)) +
  geom_col(alpha=0.8) +
  scale_x_continuous(labels = ~ scales::percent(.x/100), name="Taux d'insertion") +
  scale_y_discrete(limits=rev) +
  scale_color_manual(values=c("white","black")) +
  expand_limits(x=100) +
  theme(legend.position = "None") +
  ggtitle("Taux d'insertion des diplômés de Master par domaine disciplinaire","Diplômés de la session 2020, à 30 mois, hors Master d'enseignement") +
  cpesr_cap()
```

## Taux d'insertion par discipline

```{r tde.disc, fig.asp=9/16}
ipmn %>%
  mutate(Ensemble=str_detect(Discipline,"Ensemble")) %>%
  filter(!is.na(Taux.d.insertion)) %>%
  group_by(Ensemble,Domaine,Discipline) %>%
  summarize(Taux.d.insertion = mean(Taux.d.insertion)) %>%
  ggplot(aes(x=Taux.d.insertion,y=Discipline,fill=Domaine,color=Ensemble)) +
  geom_col(alpha=0.8) +
  scale_x_continuous(labels = ~ scales::percent(.x/100), name="Taux d'insertion") +
  scale_y_discrete(name="Discipline", limits=rev) +
  scale_color_manual(values=c("white","black")) +
  theme(legend.position = "None") +
  ggtitle("Taux d'insertion des diplômés de Master par discipline","Diplômés de la session 2020, à 30 mois, hors Master d'enseignement") +
  cpesr_cap()

```
Attention : les valeurs sont une moyenne imparfaite.

## Taux d'insertion par secteur disciplinaire

```{r tdi.secdisc, fig.asp=16/16}
ipmn %>%
  mutate(Ensemble=str_detect(Secteur.disciplinaire,"Ensemble")) %>%
  filter(!is.na(Taux.d.insertion)) %>%
  ggplot(aes(x=Taux.d.insertion,y=Secteur.disciplinaire,fill=Domaine,color=Ensemble)) +
  geom_col(alpha=0.8) +
  scale_x_continuous(labels = ~ scales::percent(.x/100), name="Taux d'insertion") +
  scale_y_discrete(name="Secteur disciplinaire", limits=rev) +
  scale_color_manual(values=c("white","black")) +
  theme(legend.position = "None") +
  ggtitle("Taux d'insertion des diplômés de Master par secteur disciplinaire","Diplômés de la session 2020, à 30 mois, hors Master d'enseignement") +
  cpesr_cap()
```

## Différents taux domaine

```{r tdx.dom}
ipmn %>%
  filter(str_detect(Secteur.disciplinaire,"Ensemble")) %>% 
  mutate(Ensemble=str_detect(Domaine,"Ensemble")) %>%
  mutate(diff=Taux.d.emploi.salarié.en.France-Taux.d.insertion) %>%
  pivot_taux() %>%
  ggplot(aes(x=Code.du.domaine,y=Valeur,fill=Domaine, color=Ensemble)) +
  geom_col(alpha=0.8) +
  scale_x_discrete(name="") +
  scale_y_continuous(labels = ~ scales::percent(.x/100), name="Taux") +
  scale_color_manual(values=c("white","black")) +
  facet_grid(.~Indicateur) +
  expand_limits(y=100) +
  theme(legend.position = "None") +
  ggtitle("Comparaison des trois taux des diplômés de Master","Diplômés de la session 2020, à 30 mois, hors Master d'enseignement") +
  cpesr_cap()
```


```{r tdx.dom2}
ipmn %>%
  filter(str_detect(Secteur.disciplinaire,"Ensemble")) %>% 
  mutate(Ensemble=str_detect(Domaine,"Ensemble")) %>%
  mutate(diff=Taux.d.emploi.salarié.en.France-Taux.d.insertion) %>%
  pivot_taux() %>%
  ggplot(aes(y=Code.du.domaine,x=Valeur,fill=Domaine,color=Ensemble)) +
  geom_col(alpha=0.8) +
  scale_y_discrete(name="", limits=rev) +
  scale_x_continuous(labels = ~ scales::percent(.x/100), name="Taux") +
  scale_color_manual(values=c("white","black")) +
  expand_limits(x=100) +
  facet_grid(Indicateur~.,  labeller = labeller(Indicateur = label_wrap_gen(20))) +
  theme(legend.position = "None") +
  ggtitle("Comparaison des trois taux des diplômés de Master","Diplômés de la session 2020, à 30 mois, hors Master d'enseignement") +
  cpesr_cap()
```


## Comparaison des différents taux par secteur disciplinaire

```{r tdx.disc, fig.asp=4/3}
ipmn %>%
  mutate(Ensemble=str_detect(Secteur.disciplinaire,"Ensemble")) %>%
  filter(!is.na(Taux.d.insertion)) %>%
  group_by(Secteur.disciplinaire) %>%
  pivot_taux() %>% 
  ggplot(aes(x=Valeur,y=reorder(Secteur.disciplinaire,-diff),color=Indicateur)) +
  geom_line(color="grey",size=1) + geom_point(aes(shape=Indicateur),size=2) +
  scale_x_continuous(name="Taux",label=~scales::percent(.x/100)) +
  scale_y_discrete(name="",limits=rev) +
  scale_color_discrete(guide = guide_legend(reverse = TRUE)) +
  scale_shape_discrete(guide = guide_legend(reverse = TRUE)) +
  ggtitle("Comparaison des trois taux des diplômés de Master pas discipline","Diplômés de la session 2020, à 30 mois, hors Master d'enseignement") +
  cpesr_cap()
```

```{r tdx.disc2, fig.asp=4/3}
ipmn %>%
  mutate(Ensemble=str_detect(Secteur.disciplinaire,"Ensemble")) %>%
  filter(!is.na(Taux.d.insertion)) %>%
  group_by(Secteur.disciplinaire) %>%
  pivot_taux() %>% 
  ggplot(aes(x=Valeur,y=reorder(Secteur.disciplinaire,-Valeur,FUN=max),color=Indicateur)) +
  geom_line(color="grey",size=1) + geom_point(aes(shape=Indicateur),size=2) +
  scale_x_continuous(name="Taux",label=~scales::percent(.x/100)) +
  scale_y_discrete(name="",limits=rev) +
  scale_color_discrete(guide = guide_legend(reverse = TRUE)) +
  scale_shape_discrete(guide = guide_legend(reverse = TRUE)) +
  ggtitle("Comparaison des trois taux des diplômés de Master pas discipline","Diplômés de la session 2020, à 30 mois, hors Master d'enseignement") +
  cpesr_cap()
```


```{r tdx.disc3, fig.asp=4/3}
ipmn %>%
  mutate(Ensemble=str_detect(Secteur.disciplinaire,"Ensemble")) %>%
  filter(!is.na(Taux.d.insertion)) %>%
  group_by(Secteur.disciplinaire) %>%
  pivot_taux() %>% 
  ggplot(aes(x=Valeur,y=reorder(Secteur.disciplinaire,-Valeur,FUN=min),color=Indicateur)) +
  geom_line(color="grey",size=1) + geom_point(aes(shape=Indicateur),size=2) +
  scale_x_continuous(name="Taux",label=~scales::percent(.x/100)) +
  scale_y_discrete(name="",limits=rev) +
  scale_color_discrete(guide = guide_legend(reverse = TRUE)) +
  scale_shape_discrete(guide = guide_legend(reverse = TRUE)) +
  ggtitle("Comparaison des trois taux des diplômés de Master pas discipline","Diplômés de la session 2020, à 30 mois, hors Master d'enseignement") +
  cpesr_cap()
```


## Comparaison des différents taux par établissement (tri par différence)

```{r tds.vs.tip, fig.asp=4/3}
ipm %>%
  filter(!is.na(Taux.de.chômage.régional), !is.na(Taux.d.insertion)) %>%
  filter(str_detect(Discipline,"Ensemble")) %>%
  group_by(Établissement) %>%
  summarise_taux() %>%
  ggplot(aes(x=Valeur,y=reorder(Établissement,diff),color=Indicateur)) +
  geom_line(color="grey",size=1) + geom_point(aes(shape=Indicateur),size=2) +
  scale_x_continuous(name="Taux",label=~scales::percent(.x/100)) +
  ylab("") +
  scale_color_discrete(guide = guide_legend(reverse = TRUE)) +
  scale_shape_discrete(guide = guide_legend(reverse = TRUE)) +
  ggtitle("Comparaison des trois taux des diplômés de Master par établissement","Diplômés de la session 2020, à 30 mois, hors Master d'enseignement") +
  cpesr_cap()
```

## Comparaison des différents taux par établissement (tri par taux d'insertion)


```{r tds.vs.tip2, fig.asp=4/3}
ipm %>%
  filter(!is.na(Taux.de.chômage.régional), !is.na(Taux.d.insertion)) %>%
  filter(str_detect(Discipline,"Ensemble")) %>%
  group_by(Établissement) %>%
  summarise_taux() %>%
  ggplot(aes(x=Valeur,y=reorder(Établissement,Valeur,FUN = max),color=Indicateur)) +
  geom_line(color="grey",size=1) + geom_point(aes(shape=Indicateur),size=2) +
  scale_x_continuous(name="Taux",label=~scales::percent(.x/100)) +
  ylab("") +
  scale_color_discrete(guide = guide_legend(reverse = TRUE)) +
  scale_shape_discrete(guide = guide_legend(reverse = TRUE)) +
  ggtitle("Comparaison des trois taux des diplômés de Master par établissement","Diplômés de la session 2020, à 30 mois, hors Master d'enseignement") +
  cpesr_cap()
```

## Comparaison des différents taux par établissement (tri par taux d'emploi salarié en France)


```{r tds.vs.tip3, fig.asp=4/3}
ipm %>%
  filter(!is.na(Taux.de.chômage.régional), !is.na(Taux.d.insertion)) %>%
  filter(str_detect(Discipline,"Ensemble")) %>%
  group_by(Établissement) %>%
  summarise_taux() %>%
  ggplot(aes(x=Valeur,y=reorder(Établissement,Valeur,FUN = min),color=Indicateur)) +
  geom_line(color="grey",size=1) + geom_point(aes(shape=Indicateur),size=2) +
  scale_x_continuous(name="Taux",label=~scales::percent(.x/100)) +
  ylab("") +
  scale_color_discrete(guide = guide_legend(reverse = TRUE)) +
  scale_shape_discrete(guide = guide_legend(reverse = TRUE)) +
  ggtitle("Comparaison des trois taux des diplômés de Master par établissement","Diplômés de la session 2020, à 30 mois, hors Master d'enseignement") +
  cpesr_cap()
```

## Comparaison différence [Taux d'emploi salarié en France - Taux d'insertion] et [Taux d'emplois extérieurs à la région]

Attention : Le Taux emplois extérieur à la région est peut-être calculé sur le taux d'emploi salarié en France

```{r tds.vs.tip.vs.tee, fig.asp=3/4}
ipm %>%
  filter(Établissement != "La Réunion") %>%
  filter(str_detect(Discipline,"Ensemble")) %>%
  filter(!is.na(Taux.de.chômage.régional), !is.na(Taux.d.insertion)) %>%
  group_by(Établissement) %>%
  summarise_taux() %>% 
  select(Établissement, diff,teer) %>%
  unique() %>%
  ggplot(aes(x=diff,y=teer, label = Établissement)) +
  geom_point() + ggrepel::geom_text_repel(size = 3) +
  xlab("Taux d'emploi salarié en France - Taux d'insertion") +
  scale_y_continuous(name="Taux d'emplois extérieurs à la région de l'université", label=~scales::percent(.x/100))
```


```{r tds.vs.tip.vs.tee.dom, fig.asp=3/4, fig.width=10}
ipm %>%
  filter(Établissement != "La Réunion") %>%
  filter(str_detect(Discipline,"Ensemble")) %>%
  filter(!is.na(Taux.de.chômage.régional), !is.na(Taux.d.insertion)) %>%
  group_by(Établissement,Domaine) %>%
  summarise_taux() %>% 
  select(Établissement, Domaine,diff,teer) %>%
  unique() %>%
  ggplot(aes(x=diff,y=teer, label = Établissement)) +
  geom_point() + ggrepel::geom_text_repel(size = 3) +
  xlab("Taux d'emploi salarié en France - Taux d'insertion") +
  scale_y_continuous(name="Taux d'emplois extérieurs à la région de l'université", label=~scales::percent(.x/100)) +
  facet_wrap(.~Domaine, scales = "free")
```


## Comparaison des taux par établissement et domaine

```{r tds.vs.tip.dom, fig.asp=4/2, fig.height=14}
ipm %>%
  filter(str_detect(Discipline,"Ensemble")) %>%
  filter(!is.na(Taux.de.chômage.régional), !is.na(Taux.d.insertion)) %>%
  group_by(Établissement, Code.du.domaine) %>%
  summarise_taux() %>%
  ggplot(aes(x=Valeur,y=reorder(Établissement,diff),color=Indicateur)) +
  geom_line(color="grey") + geom_point(aes(shape=Indicateur), size=1.5) +
  scale_x_continuous(name="Taux",label=~scales::percent(.x/100)) +
  ylab("") +
  scale_color_discrete(guide = guide_legend(reverse = TRUE)) +
  scale_shape_discrete(guide = guide_legend(reverse = TRUE)) +
  facet_wrap(.~Code.du.domaine, scales="free")
```

## Université de Lorraine

```{r lorraine, fig.asp=9/16}
ipm %>%
  filter(Établissement == "Lorraine") %>%
  mutate(Ensemble = str_detect(Discipline,"Ensemble")) %>%
  filter(!is.na(Taux.d.insertion)) %>%
  group_by(Discipline) %>%
  summarise_taux() %>%
  ggplot(aes(x=Valeur,y=reorder(Discipline,Valeur,FUN = max),color=Indicateur)) +
  geom_line(color="grey",size=1) + geom_point(aes(shape=Indicateur),size=2) +
  scale_x_continuous(name="Taux",label=~scales::percent(.x/100)) +
  scale_color_discrete(guide = guide_legend(reverse = TRUE)) +
  scale_shape_discrete(guide = guide_legend(reverse = TRUE)) +
  ylab("") +
  scale_color_discrete(guide = guide_legend(reverse = TRUE)) +
  scale_shape_discrete(guide = guide_legend(reverse = TRUE)) +
  ggtitle("Comparaison des trois taux des diplômés de Master à l'Université de Lorraine","Diplômés de la session 2020, à 30 mois, hors Master d'enseignement") +
  cpesr_cap()
```

```{r lorraine2, fig.asp=9/16}
ipm %>%
  filter(Établissement == "Lorraine") %>%
  mutate(Ensemble = str_detect(Discipline,"Ensemble")) %>%
  filter(!is.na(Taux.d.insertion)) %>%
  group_by(Discipline) %>%
  summarise_taux() %>%
  ggplot(aes(x=Valeur,y=reorder(Discipline,Valeur,FUN = min),color=Indicateur)) +
  geom_line(color="grey",size=1) + geom_point(aes(shape=Indicateur),size=2) +
  scale_x_continuous(name="Taux",label=~scales::percent(.x/100)) +
  ylab("") +
  scale_color_discrete(guide = guide_legend(reverse = TRUE)) +
  scale_shape_discrete(guide = guide_legend(reverse = TRUE)) +
  ggtitle("Comparaison des trois taux des diplômés de Master à l'Université de Lorraine","Diplômés de la session 2020, à 30 mois, hors Master d'enseignement") +
  cpesr_cap()
  
```

## Dispersion 

```{r disp, fig.asp=4/3}
ipm %>%
  mutate(Ensemble=str_detect(Discipline,"Ensemble")) %>%
  filter(!is.na(Taux.d.insertion)) %>%
  group_by(Discipline) %>%
  pivot_taux() %>% 
  ggplot(aes(x=Valeur,y=reorder(Discipline,-diff),color=Indicateur, fill=Indicateur)) +
  geom_violin() +
  scale_x_continuous(name="Taux",label=~scales::percent(.x/100)) +
  scale_y_discrete(name="",limits=rev) +
  scale_color_discrete(guide = guide_legend(reverse = TRUE)) +
  scale_shape_discrete(guide = guide_legend(reverse = TRUE)) +
  ggtitle("Comparaison des trois taux des diplômés de Master pas discipline","Diplômés de la session 2020, à 30 mois, hors Master d'enseignement") +
  cpesr_cap()
```
